ACORDAO-COMPLETO-2565717

ACÓRDÃO 234/2023 ATA 06/2023 - PLENÁRIO

VISTOS, relatados e discutidos estes autos de representação autuada, de forma apartada do processo TC Processo 010.816/2017-8, para apurar a ocorrência de fraudes praticadas pela Engevix Engenharia e Projetos S.A. (atual Nova Engevix Engenharia e Projetos S.A.) nas licitações do Complexo Petroquímico do Rio de Janeiro (Comperj) , conduzidas pela Petróleo Brasileiro S.A. (Petrobras) ,
ACORDAM os Ministros do Tribunal de Contas da União, reunidos em sessão do Plenário, diante das razões expostas pelo Relator, em:
9.1. sobrestar, com fundamento no art. 157, caput, do Regimento Interno do TCU, a apreciação da participação da Engevix Engenharia e Projetos S.A. nas fraudes ocorridas nas licitações do Comperj para a construção e montagem das Unidades de Destilação Atmosférica e a Vácuo (UDAV) , de Hidrocraqueamento Catalítico (UHCC) , de Coqueamento Retardado (UCR) e de Hidrotratamento de Destilados Médios (UHDT) , até a demonstração de que a sociedade empresarial cumpriu suas obrigações no Acordo de Leniência firmado conjuntamente com a Advocacia-Geral da União (AGU) e a Controladoria-Geral da União (CGU) ;
9.2. suspender a prescrição da pretensão punitiva desta Corte de Contas, com relação aos fatos designados em análise neste processo, até que haja manifestação dos órgãos signatários do acordo de colaboração especificado no item anterior quanto ao cumprimento ou descumprimento das
obrigações pactuadas pela Engevix Engenharia e Projetos S.A., com fulcro no art. 7º, inciso V, da Resolução-TCU 344/2022;
9.3. determinar à AudTCE que:
9.3.1. promova o acompanhamento periódico dos atos processuais relativos aos compromissos designados no subitem 9.1, realizando as diligências que entender cabíveis junto aos órgãos competentes;
9.3.2. promova a imediata instrução da matéria, caso não mais subsistam as condições para o sobrestamento do presente processo;
9.4. notificar a responsável, a Petrobras, o sucessor da Força Tarefa da Operação Lava Jato do MPF no Paraná, o juiz titular da 13ª Vara Federal de Curitiba, a CGU, e a AGU sobre esta deliberação.

Representação acerca da ocorrência de fraudes praticadas por empresa nas licitações do Complexo Petroquímico do Rio de Janeiro (Comperj), conduzida pela Petróleo Brasileiro S.A. Análise de oitiva.

Petróleo Brasileiro S.A.

3. Responsável: Engevix Engenharia e Projetos S.A. (00.103.582/0001-31).

13.1. Ministros presentes: Bruno Dantas (Presidente), Walton Alencar Rodrigues, Benjamin Zymler, Augusto Nardes, Aroldo Cedraz, Vital do Rêgo (Relator), Jorge Oliveira e Antonio Anastasia.
13.2. Ministro-Substituto convocado: Augusto Sherman Cavalcanti.
13.3. Ministros-Substitutos presentes: Marcos Bemquerer Costa e Weder de Oliveira.

VITAL DO RÊGO

Transcrevo a seguir, com os ajustes de forma pertinentes, a instrução do Auditor Federal de Controle Externo da então SeinfraOperações (peça 91) , cujo encaminhamento foi endossado pelo escalão dirigente da unidade (peças 92 e 93) .
I. INTRODUÇÃO
Tratam os autos de processo de representação apartado do processo TC Processo 010.816/2017-8 com fundamento no art. 86, inciso II, da Lei 8.443/1992, c/c art. 237, inciso VI, do Regimento Interno do Tribunal de Contas da União (RI-TCU) , acerca de possíveis fraudes em licitações para as obras de implantação do Complexo Petroquímico do Rio de Janeiro (Comperj) , em Itaboraí/RJ, contratadas pela Petróleo Brasileiro S/A (Petrobras) .
Tendo em vista a celeridade processual que o caso requer e a complexidade das várias manifestações dos responsáveis ouvidos, o Exmo. Ministro-Relator Vital do Rêgo autorizou a constituição de processos apartados para análise individualizada das manifestações dos responsáveis, inclusive da empresa Engevix Engenharia e Projetos S.A. (CNPJ 00.103.582/0001-31) , neste processo, mediante o Despacho (peça 1) .
Dessa maneira, este processo trata especificamente das condutas imputadas à empresa no cometimento de possíveis fraudes às licitações das unidades do Comperj (UDAV, UHCC, UCR e UHDT) , conforme indicado na representação à peça 66. 
II. HISTÓRICO
Como mencionado, o presente processo visa apurar a ocorrência de supostas fraudes nas licitações das obras do Comperj. Para tornar clara a abordagem das apurações e as propostas de encaminhamento adiante, faz-se necessário contextualizar a atuação do TCU nas referidas obras, apresentando-a em duas fases: período anterior à deflagração da "Operação Lava-Jato" e período posterior à deflagração da supracitada Operação. A essência dessas informações já consta na peça inicial da representação, cabendo repisá-las aqui para fins de contextualização. Ademais, será feita uma breve contextualização dos prejuízos decorrentes da implantação do Comperj.
II.i. Período anterior à "Operação Lava-Jato"
O Comperj está localizado no município de Itaboraí/RJ e, desde sua concepção, foi divulgado como sendo um dos principais empreendimentos da Petrobras. Em 2010, o investimento previsto era da ordem de US$ 26,6 bilhões. 
Em razão de sua materialidade e relevância, o Tribunal de Contas da União (TCU) possui um histórico de fiscalizações nas obras do Comperj que remonta ao ano de 2008 e, a partir de então, contou com diversas auditorias anuais. Dentre essas fiscalizações, destaca-se a auditoria realizada no âmbito do Fiscobras 2010 (TC Processo 009.834/2010-9) nas obras de implantação da Unidade de Destilação Atmosférica e a Vácuo (UDAV) , da Unidade de Hidro Craqueamento Catalítico (UHCC) e da Unidade de Coqueamento Retardado (UCR) . 
A referida auditoria resultou na prolação do Acórdão 2537/2010-TCU-Plenário, de relatoria do Exmo. Ministro José Jorge, por meio do qual determinou oitivas das empresas e audiências dos responsáveis pelos seguintes indícios de irregularidade: (i) sobrepreço; (ii) contratação direta irregular; e (iii) adoção de regime de execução contratual inadequado ou antieconômico. No entanto, o TC Processo 009.834/2010-9 foi sobrestado até o julgamento do mérito das conclusões do TC Processo 006.810/2011-0, no qual foi examinado o critério de aceitabilidade de preços adotados nas contratações da Petrobras.
Os efeitos do sobrestamento cessaram com a prolação do Acórdão 571/2013-TCU-Plenário, de relatoria do Exmo. Ministro Benjamin Zymler, momento em que a unidade técnica avaliou ser necessária a realização de nova inspeção nas obras do Comperj a fim de atualizar os dados presentes nos autos do TC Processo 009.834/2010-9, dado o lapso de tempo e a possibilidade de alteração nos referidos ajustes, assim como pelas notícias acerca da intenção da Petrobras de postergar a conclusão das obras, com a consequente rescisão de alguns contratos.
Na inspeção, a unidade responsável do TCU à época, Secretaria de Fiscalização de Infraestrutura de Petróleo e de Gás Natural (SeinfraPetróleo) , incluiu o contrato das obras referentes à implantação da Unidade de Hidrotratamento de Destilados Médios (UHDT) , firmado com o consórcio formado pelas empresas Construtora Queiroz Galvão S/A, Galvão Engenharia S/A e Iesa Óleo e Gás S/A. Esse contrato não fez parte do escopo inicial do TC Processo 009.834/2010-9, pois seu procedimento licitatório ocorreu simultaneamente à auditoria originária, o que impossibilitou sua fiscalização naquela ocasião. 
Com base nas conclusões dos trabalhos executados na esfera daquela inspeção, o Plenário desta Corte prolatou o Acórdão 632/2017-TCU-Plenário, de relatoria do Exmo. Ministro Vital do Rêgo, determinando a conversão do processo TC Processo 009.834/2010-9 em tomadas de contas especial (TCE) para cada contrato analisado, para fins de apuração dos indícios de prejuízos preliminarmente quantificados, que totalizavam, até aquele momento, R$ 544 milhões (valores históricos) , conforme Quadro 1 - transcrito da peça 66, p. 3:
Quadro 1 - Indícios de sobrepreço apontados no relatório de auditoria.
	Contrato
	Objeto
	Sobrepreço (R$) 

	0800.0056801.10.2
	UDAV - Unidade de Destilação Atmosférica e a Vácuo
	79.769.676,96

	0800.0057282.10.2
	UCR - Unidade de Coqueamento Retardado
	260.536.618,39

	0800.0060702.10.2
	UHDT - Unidade de Hidrotratamento de Destilados Médios
	99.311.296,73

	0800.0056936.10.2
	UHCC - Unidade de Hidro Craqueamento Catalítico
	104.388.883,35

Fonte: Relatório de Auditoria 387/2015 (peça 66, p. 3, destes autos) 
Além disso, o item 9.1 do Acórdão 632/2017-TCU-Plenário (sob a relatoria do Exmo. Ministro Vital do Rêgo, peça 3) decretou cautelarmente, com fundamento no art. 44, § 2º, da Lei 8.443/1992 c/c art. 273 e 274 do Regimento Interno do TCU (RI/TCU) , pelo prazo de um ano, a indisponibilidade de bens das empresas e dos consórcios envolvidos nas contratações em que se constataram os indícios de sobrepreço, dando origem a 11 processos de indisponibilidade de bens - descritos no Quadro 2, transcrito da peça 66, p. 3:
Quadro 2 - Processos de indisponibilidade de bens por empresa e consórcio.
	Processo
	Empresa
	Montante R$

	TC Processo 009.174/2017-6
	Techint Engenharia e Construção S/A
	260.536.618,39

	TC Processo 009.171/2017-7
	Consórcio Techint-Andrade Gutierrez
	260.536.618,39

	TC Processo 009.175/2017-2
	Alumini Engenharia S/A
	104.388.883,35

	TC Processo 009.177/2017-5
	Consórcio SPE - Skanska-Promon-Engevix
	79.769.676,96

	TC Processo 009.180/2017-6
	Engevix Engenharia E Projetos S/A
	79.769.676,96

	TC Processo 009.181/2017-2
	Promon Engenharia Ltda.
	79.769.676,96

	TC Processo 009.194/2017-7
	Skanska Brasil Ltda.
	79.769.676,96

	TC Processo 009.199/2017-9
	Construtora Queiroz Galvão S/A
	99.311.296,73

	TC Processo 009.202/2017-0
	Consórcio Queiroz Galvão-Iesa-Galvão Engenharia
	99.311.296,73

	TC Processo 009.204/2017-2
	Galvão Engenharia S/A
	99.311.296,73

	TC Processo 009.205/2017-9
	Iesa Óleo & Gás S/A
	99.311.296,73

Fonte: Relatório de Auditoria (peça 66, p. 3, destes autos) 
II.ii. Período posterior ao início dos desdobramentos da "Operação Lava-jato"
A Operação Lava-Jato, deflagrada em 17 de março de 2014, trouxe uma nova perspectiva às apurações em curso no TCU, visto que os fatos revelados no âmbito das investigações conduzidas pela Polícia Federal alinhavam-se com as irregularidades que vinham sendo apontadas pelos trabalhos de fiscalização do TCU.
Com efeito, as novas análises da unidade técnica contemplaram dados trazidos pela Operação Lava Jato, concluindo pela existência de indícios de cartelização das contratadas e de conluio destas com dirigentes da Petrobras, para frustrar o caráter competitivo dos procedimentos licitatórios do Comperj e obter vantagens indevidas. Nesse sentido, o Acórdão 632/2017-TCU-Plenário (peça 3) determinou, em seu subitem 9.2.11, a autuação de processo apartado para apuração das fraudes cometidas nessas licitações:
9.2.11. autue processo apartado para apurar ocorrência de fraudes em licitações mediante ajuste prévio entre as licitantes nos certames conduzidos pela Petrobras, no que se refere aos contratos de obras e serviços relacionados aos contratos do Comperj, objetos de análise destes autos;
Em atendimento a esse subitem do Acórdão 632/2017-TCU-Plenário e após análise realizada no processo de Relatório de Auditoria do TC Processo 010.816/2017-8 (peça 66) , que trata de apartado autuado para verificar a ocorrência de fraude à licitação nos Contratos UDAV, UHCC, UCR e UHDT do Complexo Petroquímico do Rio de Janeiro (Comperj) , foi determinada a oitiva da empresa Engevix Engenharia e Projetos S.A., para que, no prazo de até 15 (quinze) dias, a contar do recebimento do Ofício 0980/2019-TCU/SeinfraOperações de 2/9/2019 (peça 69) , se pronunciasse quanto às seguintes ocorrência e irregularidades: 
a) conluio entre as empresas e fraude às licitações do Comperj que precederam a contratação da execução das obras de construção e montagem das Unidades de Destilação Atmosférica e a Vácuo (UDAV) , Hidrocraqueamento Catalítico (UHCC) , Unidade de Coqueamento Retardado (UCR) e Hidrotratamento de Destilados Médios (UHDT) , no bojo de esquema criminoso conduzido, pelo menos, de 2003 a 2014, a partir das seguintes irregularidades: 
a.1) combinação de preços; 
a.2) quebra de sigilo das propostas; 
a.3) divisão de mercado; 
a.4) oferta de propostas de cobertura para justificar o menor preço ofertado; 
a.5) combinação prévia dos resultados com o consequente direcionamento das licitações; e 
a.6) ausência de formulação de proposta para beneficiar a empresa escolhida pelo cartel.
O prazo foi prorrogado em duas oportunidades, conforme solicitações (peças 76 e 80) e de acordo com os Despachos às peças 77 e 82, e os Ofícios de notificação (peças 78 e 83) . A empresa teve mais de 10 meses de prazo para responder o chamamento do TCU, tendo acostado manifestação à peça 84, bem como novos argumentos à peça 88. 
A presente instrução traz, de forma sucinta, os elementos constantes do Relatório de Auditoria que auxiliaram na responsabilização da Engevix Engenharia e Projetos S.A., a análise dos argumentos da defesa e, ao final, propõe o encaminhamento de mérito.
II.iii. Contextualização sobre os prejuízos decorrentes do Comperj
Ao longo de sua construção, o Comperj deixou de ser um projeto viável para se tornar fonte de prejuízo bilionário aos cofres da Petrobras. De acordo com o relatório do Acórdão 3345/2015-TCU-Plenário (Rel. Exmo. Min. Vital do Rêgo) , o Comperj foi idealizado em 2004, com previsão de conclusão no ano de 2011, a um custo estimado de cerca de US$ 6,1 bilhões. Esse investimento evoluiu posteriormente para US$ 8,4 bilhões em 2006. Após uma ruptura na estrutura conceitual ocorrida em 2010, a evolução dos custos chegou a US$ 26,9 bilhões e, posteriormente, subiu para US$ 30,5 bilhões com o advento de outras modificações divulgadas no Plano de Negócios e Gestão 2013-2017. Ao final, caso fosse construído completamente o complexo poderia chegar ao montante de US$ 47,7 bilhões. Isso representa um acréscimo de custos da ordem de 8,8 vezes, em dólares americanos, ou 14,9 vezes, em reais.
Contudo, de acordo com voto condutor do acórdão supramencionado, o empreendimento já mostrava, no momento da prolação do acórdão, forte caráter deficitário, com prejuízo estimado em US$ 14,36 bilhões negativos (análise do Valor Presente Líquido do empreendimento ao longo do tempo) . Ou seja, apesar de todos os investimentos feitos para construir o Comperj, mesmo com a plena operação do complexo, "as receitas operacionais obtidas pelo Complexo ao longo de toda a vida útil do projeto jamais compensarão os gastos incorridos; pior ainda, o prejuízo final aos cofres da Estatal será superior a US$ 14 bilhões (grifos acrescidos) ".
Em dezembro de 2019, a própria Petrobras reconheceu publicamente, em seu sítio eletrônico "Fatos e Dados", que a finalização do Comperj não apresenta atratividade econômica (Fonte: https://petrobras.com.br/fatos-e-dados/estamos-avaliando-alternativas-para-o-comperj-em-itaborai-no-rio-de-janeiro.htm, acessado em 22/09/2020) .
II.iv. Informações adicionais 
Cumpre informar que no âmbito do processo que trata das fraudes às licitações para implantação da Refinaria Abreu e Lima - Rnest (TC Processo 013.384/2017-1) , as razões de justificativa da Engevix foram rejeitadas, tendo sido declarada inidônea pelo prazo de 3 (três) anos para participar de licitações na administração pública federal, bem como em certames promovidos na esfera estadual e municipal cujos objetos sejam custeados com recursos federais repassados por força de convênios ou instrumentos congêneres, conforme o Acórdão 2135/2018-TCU-Plenário, sob a relatoria do Exmo. Ministro Benjamin Zymler. A empresa interpôs Pedido de Reexame, o qual está pendente de julgamento.
Já por meio do Acórdão 909/2021-TCU-Plenário, Rel. Exmo. Min. Vital do Rêgo, foi determinada a citação dos responsáveis envolvidos nas irregularidades relacionadas à obra da UDAV, incluindo a empresa Engevix (TC Processo 009.161/2017-1) .
Já âmbito da representação que trata das fraudes às licitações para realização das obras de modernização da Refinaria Presidente Getúlio Vargas (Repar, TC Processo 029.991/2017-0) , as irregularidades cometidas pela empresa são objeto do TC Processo 036.692/2018-2, o qual se encontra na unidade instrutiva.
III. EXAME TÉCNICO
O presente exame técnico traz os argumentos da Engevix sobre a suposta participação da empresa nas fraudes às licitações do Comperj e a subsequente análise.
Para facilitar o entendimento, a seção se subdivide em: (i) elementos da representação e as evide¿ncias constantes nos autos; (ii) alegações da empresa; e (iii) análise das razões de justificativa.
III.i. Elementos da Representação e evidências
Nos termos do subitem 9.2.11 do Acórdão 632/2017-TCU-Plenário e conforme análise realizada no processo de Relatório de Auditoria do TC Processo 010.816/2017-8 (peça 69) , foi realizada a audiência da empresa Engevix, tendo sido acostadas manifestações às peças 84 e 88.
Na referida notificação, as seguintes ocorrência e irregularidades foram imputadas à empresa: 
a) conluio entre as empresas e fraude às licitações do Comperj que precederam a contratação da execução das obras de construção e montagem das Unidades de Destilação Atmosférica e a Vácuo (UDAV) , Hidrocraqueamento Catalítico (UHCC) , Unidade de Coqueamento Retardado (UCR) e Hidrotratamento de Destilados Médios (UHDT) , no bojo de esquema criminoso conduzido, pelo menos, de 2003 a 2014, a partir das seguintes irregularidades: 
a.1) combinação de preços; 
a.2) quebra de sigilo das propostas; 
a.3) divisão de mercado; 
a.4) oferta de propostas de cobertura para justificar o menor preço ofertado; 
a.5) combinação prévia dos resultados com o consequente direcionamento das licitações; e 
a.6) ausência de formulação de proposta para beneficiar a empresa escolhida pelo cartel.
A seguir, antes de fazer a análise dos argumentos da defesa, vale resgatar alguns trechos da representação nos quais é tratada a participação da Engevix nas fraudes, uma das empresas do denominado "Clube das 16" (peça 66, p. 7) .
O Sr. Alberto Youssef, em seu interrogatório na ação penal 5026212-82.2014.404.7000 (peça 66, p. 11) , detalhou como era acertado o vencedor do certame previamente à licitação:
Ministério Público Federal: - O senhor pode afirmar então que elas se reuniam? Os executivos dessas empresas confidenciaram alguma vez pro senhor essas reuniões? 
Interrogado: - Sim, com certeza. 
Ministério Público Federal: - E, e como funcionava daí, depois que elas definissem a empresa que seria a vencedora pra um determinado certame, elas passavam esse nome pro senhor ou ao senhor Paulo Roberto Costa? 
Interrogado: - Era entregue uma lista das empresas que ia participar do certame e nessa lista já era dito quem ia ser, quem ia ser a vencedora. Essa lista era repassada pro Paulo Roberto Costa. (grifos acrescidos) 
Ministério Público Federal: - Em qual momento era repassada essa lista? 
Interrogado: - Logo que, que ia se existir os convites. 
Ministério Público Federal: - Abriu o certame, a lista já era passada?
Interrogado: - Sim.
Em relação ao pagamento de propinas, cite-se os seguintes trechos constantes da representação (peça 66, p. 12-13) :
Sr. Pedro José Barusco Filho - Termo de Colaboração n. 2 (peça 17, p. 2) :
 (...) QUE durante o período em que trabalhou com RENATO DE SOUZA DUQUE, principalmente as empresas do chamado "cartel" pagavam propina e o declarante gerenciava o pagamento de tais propinas também em favor RENATO DE SOUZA DUQUE; QUE dentre as empresas do "cartel" o declarante cita a título exemplificativo a CAMARGO CORREA, a ANDRADE GUTIERREZ, a ODEBRECHT, a OAS, a QUEIROZ GALVÃO, a ENGEVIX, a IESA, a MENDES JUNIOR, a MPE, a SETAL, a SKANSKA, a UTC, a PROMON e a GALVÃO ENGENHARIA; QUE essas empresas comporiam o "núcleo duro', sendo que havia outras também que eventualmente pagaram propina em contratos firmados com a PETROBRAS; (grifos nossos) 
Sr. Alberto Youssef - Termo de Interrogatório (peça 21, p. 37) :
Juiz Federal: - O senhor Paulo Roberto, que foi ouvido, ele mencionou que esse percentual seria de 3%, sendo 1% destinado ao PP. É 3% ou o senhor mencionou 1% mais 1%, o senhor pode me esclarecer? Interrogado: - Sempre se teve um entendimento que a Diretoria de Abastecimento era 1%, se a Engenharia cobrava mais que 1%, pra mim é novidade. Pra mim a Diretoria de Engenharia e Serviços também cobrava 1% e não 2. Se o doutor Paulo Roberto está dizendo que era 2, pode ser que ele soubesse mais do que eu. Eu sempre entendi que era 1% pra Diretoria de Engenharia e 1% pra Diretoria de Abastecimento. (grifos no original) 
Sr. Augusto Ribeiro de Mendonça Neto - Termo de Colaboração n. 2 - (peça 23, p. 6-7) :
 (...) QUE indagado sobre como se sustentava este esquema criminoso no âmbito da PETROBRÁS, se havia pagamento de propinas, afirma que existia "um acerto de comissões" entre as empresas do "CLUBE", vencedoras das licitações da PETROBRÁS, e os Diretores PAULO ROBERTO COSTA e RENATO DUQUE; (grifos nossos) 
47. Para que se tenha uma noção da ordem de grandeza dos altíssimos valores de propinas pagos aos referidos agentes, cumpre-se salientar que o Sr. Pedro Barusco, depois de firmar acordo de colaboração com o MPF, admitiu que recebeu em torno de 97 milhões de dólares de propina em decorrência do cargo que ocupava na Diretoria de Serviços da Petrobras e dos contratos que foram celebrados pelas empresas cartelizadas com a estatal (https://www2.camara.leg.br/camaranoticias/noticias/POLITICA/483027-EM-DEPOIMENTOS-AJUSTICA,-BARUSCO-ADMITIU-TER-RECEBIDO-US$-97-MILHOES-EM-PROPINA.html) .
 (...) 
51. Nesse sentido, citam-se as alegações do Sr. Pedro José Barusco Filho consignadas no Termo de Colaboração n. 5 (peça 16, p. 5) : 
 (...) QUE verificou que nas obras do COMPLEXO PETROQUÍMICO DO RIO DE JANEIRO - COMPERJ também houve ação do cartel, pois as mesmas empresas foram convidadas para os grandes pacotes, sendo que na primeira tentativa de licitação apresentaram preços excessivos e depois houve uma segunda licitação, isto é, a mesma "tática" utilizada na RNEST; (grifos nossos) 
 (...) 
86. Conforme consignado em seu Termo de Declarações n. 5 (peça 16, p. 6) , o Sr. Pedro José Barusco Filho afirma o seguinte: 
 (...) afirma que na licitação do HCC, do Comperj, as empresas do cartel ofertaram preços excessivos frente ao orçamento interno, mas nesse caso uma particularidade envolvendo a empresa a ALUSA, pois, na primeira licitação - o bid -, ela não conseguiu oferecer a proposta dentro do prazo e requereu prorrogação para tanto, mas mesmo assim não conseguiu; QUE na primeira licitação os preços foram absurdos e assim foi cancelada, abrindo-se uma semana para que as empresas oferecessem novos preços - rebid; QUE antes de abrir o rebid - nova licitação - o declarante manteve contato com LUIZ EDUARDO BARBOSA e MARIA, ambos da ALUSA, a pedido deles, salvo engano, os quais manifestaram o interesse em ganhar a licitação, sendo que o declarante disse "não venham com nada acima de R$ 1,5 bilhões, pois a intenção era "quebrar o cartel", "não ficar na mão do cartel"; QUE adotou essa postura, mesmo sendo beneficiário de propinas, uma vez que o cartel estava abusando dos preços; QUE com essa informação privilegiada, a ALUSA ofereceu proposta de R$ 1,4 bilhões aproximadamente e foi a vencedora do certame; QUE desse contrato da ALUSA foi acertado o pagamento de propina (...) (grifos nossos) 
De acordo com o Termo de Colaboração no 1, o Sr. Augusto Ribeiro de Mendonça Neto declarou (peça 24, p. 2-3) , in verbis:
 (...) QUE um pouco antes da participação direta do declarante no "CLUBE", durante o ano de 2004, esclarecendo que antes disso, a SETAL CONSTRUÇÕES já participava, mas por intermédio do sócio GABRIEL ABOUCHAR, o "CLUBE" estabeleceu uma relação com o Diretor de Engenharia da PETROBRÁS, RENATO DUQUE (Fase 3) , para que as empresas convidadas para cada certame fossem as indicadas pelo "CLUBE", de maneira que o resultado pudesse ser mais efetivo  (...) QUE uma nova fase (fase 10) , se iniciou com as obras do COMPERJ - COMPLEXO PETROQUÍMICO DO RIO DE JANEIRO, onde o "CLUBE" dividiu e estabeleceu "pacotes" para cada componente, isto é, companhias integrantes do esquema, inclusive por conta de compensação da própria RNEST; QUE esclarece que essa compensação se dava pelo fato de que as grandes companhias já haviam contratado grandes pacotes da RNEST; QUE apesar disso, por coincidência, os primeiros pacotes a serem contratados no COMPERJ eram exatamente dentro do "CLUBE VIP", ou seja, ao invés de as grandes companhias ficarem no final da fila, acabaram sendo as primeiras contratadas para as obras do COMPERJ; (grifos acrescidos) 
Em adição, na representação foi destacado que o Ministério Público Federal ofereceu ação judicial contra a Engevix em razão da atuação do cartel nas obras da Petrobras (peça 66, p. 5) . Foi destacado ainda que (peça 66, p. 14, 15, 17, 19, 32 e 36) :
54. As evidências demonstram que, nas reuniões do cartel, eram apresentadas planilhas com a divisão das licitações da Petrobras para fins de monitoramento das licitações partilhadas entre seus participantes e, assim, conhecer com exatidão a "composição de carteira de cada empresa" (peça 11, p. 6-14) . Essa divisão de mercado das obras da empresa estatal restou evidenciada com as planilhas apreendidas pela PF no âmbito da Operação Lava Jato nas dependências da empresa Engevix, em 14/11/2014 (peça 8 [TC Processo 010.816/2017-8]) . (grifos acrescidos) 
 (...) 
58.	 No curso da Operação Lava Jato, vários documentos foram apreendidos na sede da empresa Engevix que evidenciam os arranjos anticompetitivos e a divisão das obras do Comperj (peça 8) . Em um dos documentos apreendidos, intitulado "Novos Negócios Comperj", datado de 7/8/2008, consta a discriminação de treze obras desse empreendimento que seriam licitadas entre 2008 e 2009, com a indicação de números que variam de um a três em quinze colunas separadas por siglas de empresas:
Quadro 6 - Planilha elaborada pela UTC e apreendida na Engevix 
	     Fonte: Auto de infração da PF (peça 10, p. 13) .
 (...) 
62.	 No quadro intitulado "Proposta de Fechamento do Bingo Fluminense", de 25/6/2009, apreendida pela PF na sede da empresa Engevix, são listadas dez das trezes obras do quadro anterior ("Novos Negócios Comperj") :
Quadro 7 - Planilha elaborada pela UTC e apreendida na Engevix
	     Fonte: Auto de Infração da PF (peça 10, p. 2) .
63. As obras, no quadro acima, são chamadas de "prêmio" e as empresas favorecidas com a divisão de licitações, denominadas de "Jogadores A", incluindo a empresa "Galvão Engenharia" e membros esporádicos não integrantes do "Clube das 16", como as empresas Schahin ("SCH") e Carioca ("CAR") , segundo a Camargo Correa, signatária de acordo de leniência com o Cade (peça 11, p. 12) .
64.	 Os significados das informações constantes do referido quadro foram apresentados pelo signatário do acordo de leniência celebrado com o Cade (peça 11, p. 12-13) :
a. Na terceira linha, a licitação do pacote "UDA + UDV", unidade "U-2100" do COMPERJ, ocorreu em setembro de 2008, e foi alocada para o consórcio formado por (i) Skanska, (ii) Promon e (iii) Engevix;
b. Na quarta linha, a licitação do pacote da Unidade de Coque e Armazenamento de Coque, unidade "U-2200" do COMPERJ, aconteceu em outubro de 2008 e foi alocada para o consórcio formado por (i) Techint e (ii) Andrade Gutierrez;
c. Na quinta linha, a licitação dos pacotes de duas unidades de hidrotratamento, "U-2500" e "U-2600" do COMPERJ, aconteceria em julho de 2009 e foi alocada ao consórcio formado por (i) Queiroz Galvão, (ii) lesa e (iii) Galvão Engenharia;
d. Na sexta linha, a licitação do pacote de Steam Cracker, unidade "U-3200" do COMPERJ, aconteceria em setembro de 2009 e foi alocada ao consórcio formado por (i) UTC, (ii) Odebrecht e (iii) Mendes Júnior;
e. Na sétima linha, a licitação do pacote Offsites da licitação do COMPERJ aconteceria em outubro de 2009 e foi alocada ao consórcio formado por (i) GDK, (ii) Carioca e (iii) e MPE;
f. Na oitava linha, a licitação do pacote da unidade HCC Petroquímica, unidade "U-2400" do COMPERJ, aconteceria em junho de 2009 e seria alocada ao consórcio formado por (i) CCCC e (ii) Schahin:
g. Na nona linha, a licitação do pacote da unidade PFCC Petroquímica, unidade "U-3100" do COMPERJ, aconteceria em agosto de 2009 e seria alocada ao consórcio formado por (i) OAS, (ii) Setal e (iii) TO (terceira empresa não identificada pela Compromissária - possivelmente a Tomé) ;
h. Na décima linha, a licitação da unidade de aromáticos, unidade "U-3 100" do COMPERJ, aconteceria em julho de 2009 e seria alocada ao consórcio formado por (i) Skanska, (ii) Promon e (iii) Engevix;
i. Na décima primeira linha, a licitação do pacote da unidade de HDT Nafta - Coque, unidade "U-2300" do COMPERJ, aconteceria em julho de 2009 e seria alocada ao consórcio formado por (i) UTC, (ii) Odebrecht e (iii) Mendes Júnior;
j. Na décima segunda linha, a licitação dos pacotes das unidades de HDT Nafta, unidade "U-3500", HDT C4, unidade "U-3600", e unidade de produção de Butadieno, unidade "U-3550", do COMPERJ, aconteceria em setembro de 2009 e foi alocada para o consórcio formado por (i) Queiroz Galvão, (ii) lesa e (iii) Galvão Engenharia;
k. Na décima terceira linha, a licitação dos pacotes UGH e PSA do COMPERJ aconteceria em novembro de 2009 e foi alocada ao consórcio formado por (i) OAS, (ii) Setal e (iii) TO (terceira empresa não identificada pela Compromissária - possivelmente a Tomé) ;
1. Na décima quarta linha, a licitação do pacote das unidades de Tratamento de GLP, DEA, UREs, UTAAs e UTGR do COMPERJ aconteceria em julho de 2009 e foi alocada ao consórcio formado por (i) Queiroz Galvão, (ii) lesa e (ii) Galvão Engenharia;
m. Na décima quinta linha, a licitação do pacote das unidades adutoras do COMPERJ aconteceria em maio de 2009 e não havia sido alocada a um consórcio ainda;
n. Na décima quarta linha, a licitação do pacote da unidade ETDI do COMPERJ aconteceria em data não conhecida à época e seria alocada ao consórcio formado por (i) CCCC e (ii) Schahin.
 (...) 
65.	 A PF apreendeu também na sede da Engevix um documento datado de 14/8/2009, intitulado de "Reunião do Bingo", com a indicação das obras das unidades UCR ("Coque") , UDAV (UDA/UDV) , HCC e HDTs, todas do Comperj, que seriam divididas entre as empresas participantes do "Clube das 16", conforme reprodução abaixo:
Quadro 8 - Documento elaborado pela UTC e apreendido na Engevix
	                     Fonte: Auto de infração da PF (peça 10, p. 3) .
66.   Ressalta-se que os documentos acima mencionados eram apresentados nas reuniões do "Clube" de forma propositiva, não representando uma decisão final sobre a alocação dos projetos (peça 11, p. 12) , pois algumas licitações não foram realizadas ou ocorreram com proporções diferentes, a exemplo da licitação das obras da unidade HCC, vencida pela Alusa, empresa não participantes da divisão das obras do Comperj, conforme será abordado adiante.
67.	 Cumpre registrar ainda que o Relatório Final da Comissão Interna de Apuração DIP DABAST 70/2014, constituída especificamente para analisar procedimentos de contratação adotados na implantação do Comperj, identificou irregularidades em diversos certames. Esse relatório declara que as falhas de gestão, planejamento e coordenação na execução do projeto e não conformidades podem ter contribuído para facilitar a ocorrência de ações criminosas sob investigação pela Operação Lava Jato (peça 13, p. 71) . 
68.	 Dentre as irregularidades apontadas no referido relatório final, destacam-se: antecipação da contratação das unidades de processos (UDAV, UCR, UHCC e UHDT) , inclusão de empresas nos processos licitatórios sem justificativas consistentes; comissão de licitação com membros sem a devida qualificação e experiência em contratações de grande porte; licitações da UDAV, UCR e UHCC iniciados sem que os projetos básicos estivessem concluídos; e revisões de estimativas de preços após abertura das propostas com justificativas inconsistentes (peça 13, p. 70-71) .
 (...) 
73.	 No Histórico de Conduta da Setal/Sog elaborado pelo Cade, são apresentadas anotações manuscritas feitas em reunião realizada com os participantes do cartel com indicação expressa dos ajustes anticompetitivos relacionados à licitação da UDAV, que ocorreria por meio dos seguintes consórcios: i) Mendes Junior e UTC, (ii) Queiroz Galvão e Galvão Engenharia, e (iii) Techint e Andrade Gutierrez, tendo sido definido que o consórcio Promon/Skanska/Engevix venceria e os demais apresentariam propostas de cobertura (peça 9, p. 48-51 e 61-62) . Insta observar que o mesmo grupo de empresas que entraria nessa licitação, em consórcio, previamente definido nas reuniões do cartel, foi o que promoveu a proposta vencedora do certame.
74.	 Desta forma, o resultado desse certame foi concordante das provas obtidas nas investigações da Operação Lava Jato por meio de apreensões de documentos pela PF realizadas na sede da Engevix relacionados às licitações de obras do Comperj. Dentre os documentos apreendidos, constam planilhas com informações sobre a divisão da licitação das obras da UDAV entre as empresas cartelizadas, conforme abaixo:
a) tabela datada de 7/8/2008 em que há apontamento, ao lado esquerdo, das obras a serem loteadas, e, em cima, do nome das empreiteiras identificadas por siglas, e nos campos que seguem a anotação das preferências de cada uma (com os números 1 a 3, segundo a prioridade de preferência) , como uma etapa para os ajustes em que consta as siglas correspondentes às empresas Promon ("PR") , Skanska ("KS") , e Engevix ("VX") , relativamente às obras "UDA + UDV + COQUE + ARMZ. COQUE" (peça 8, p. 13) ;
b) tabela denominada "Proposta de Fechamento do Bingo Fluminense", datada 25/6/2009, em que há apontamento das siglas "SK/PRO/VX", correspondentes ao consórcio formado pelas empresas Skanska, Promon e Engevix, relacionadas às obras "UDA + UDV" (peça 8, p. 2) ; e
c) quadro intitulado "Reunião do Bingo", datado de 14/8/2009, em que há apontamento das siglas "SK/PRO/VX", correspondentes ao consórcio formado pelas empresas Skanska, Promon e Engevix, em primeiro plano, relacionadas às obras "UDA/UDV", bem como as siglas dos demais consórcios que apresentariam propostas de cobertura (peça 8, p. 3) .
75.	 Cabe frisar que o MPF ofereceu denúncia contra executivos da empresa Engevix por corrupção ativa em razão do oferecimento e promessa de pagamento de vantagens econômicas indevidas ao Sr. Paulo Roberto da Costa, então Diretor de Abastecimento da Petrobras, dentre outros, apuradas pelo Parquet na proporção da participação da empresa no consórcio vencedor do certame da UDAV (cota parte de 20%) e em percentual incidente sobre o valor do contrato firmado com a Petrobras para execução das obras da UDAV do Comperj (Processo 5083351-89.2014.404.7000; peça 41, p. 72-77) . 
76.	 Em sentença condenatória proferida no nominado processo, o então juiz titular da 13ª Vara da Justiça Federal em Curitiba/PR julgou comprovada a existência de um esquema criminoso envolvendo a empresa Engevix, seus executivos e dirigentes da Petrobras, dentre outros. Consta da sentença a participação fraudulenta da referida empresa especificamente quanto à licitação da UDAV do Comperj, sagrando-se vencedora do certame através de prévios ajustes de preferências realizados entras as empreiteiras (Ação Penal 5083351-89.2014.4.04.7000/PR, peça 42, p. 53-56 e 64-66) .
77.	 O MPF ajuizou ainda ação de impropriedade administrativa (Processo 5006694-72.2015.4.04.7000) contra a empresa Engevix em virtude de pagamento de vantagens indevidas em todos os contratos firmados entre a empresa e a Petrobras, incluindo o contrato das obras do UDAV do Comperj, em consórcio com as empresas Skanska, Promon (peça 37, p. 29-38) . Nesta ação, pede-se a condenação da Engevix (e outros) por enriquecimento ilícito, a aplicação da sanção de proibição de contratar com o Poder Público e a cobrança de valores por danos materiais (R$ 38.489.299,90) , danos morais coletivos (R$ 384.892.999,00) e multa civil (R$ 115.467.89,70) .
78.	 Por fim, registra-se que o Relatório da Comissão Interna da Petrobras, DIPDABST 70-2014 identificou que as licitações da UDAV tiveram início antes que os projetos básicos e FEEDs (Front End Engineering Design) estivessem concluídos. O projeto básico somente foi concluído em janeiro de 2010 e o FEED em maio de 2010, ou seja, posteriormente à realização das rodadas de licitação (peça 13, p. 21-23 e 70) .
 (...) 
120. Com base na documentação juntada aos autos, extrai-se que dezenove empresas/grupos econômicos teriam participado efetivamente das fraudes ocorridas em licitações promovidas pela Petrobras para o Comperj, por meio de conluio e práticas anticompetitivas, bem como por meio de obtenção de informações privilegiadas, cujo envolvimento de cada pode ser assim sintetizado:
 (...) 
13) Engevix Engenharia S/A: UDAV: foi convidada duas vezes e apresentou propostas não vencedora na primeira licitação (Bid) e vencedora na segunda (Rebid) ; UHCC: foi convidada duas vezes e não apresentou propostas; UCR: foi convidada duas vezes, apresentou propostas não vencedora apenas na primeira licitação (Bid) e não apresentou na segunda (Rebid) ; e UHDT: foi convidada apenas na primeira licitação (Bid) e não apresentou proposta (peças 23 a 34) . Ou seja: a empresa contribuiu para a fraude em sete processos licitatórios (um apresentando proposta vencedora, dois apresentando propostas não vencedoras e quatro abstendo-se de apresentá-las) :
	Empreendimento
	Atuação da Empresa

	Unidade de Destilação Atmosférica e a Vácuo (UDAV) 
	Convidada duas vezes e apresentou proposta não vencedora na primeira licitação (Bid) e vencedora na segunda (Rebid) .

	Unidade de Hidrocraqueamento Catalítico (UHCC) 
	Convidada duas vezes e não apresentou propostas.

	Unidade de Coqueamento Retardado (UCR) 
	Convidada duas vezes, apresentou proposta não vencedora na primeira licitação (Bid) e não apresentou na segunda (Rebid) .

	Unidade de Hidrotratamento de Destilados Médios (UHDT) 
	Convidada apenas na primeira licitação (Bid) e não apresentou proposta.

III.ii. Argumentos de defesa da Engevix (peças 84 e 88) 
A Respondente organizou os seus argumentos de defesa sob os seguintes tópicos (peça 84) :
I. Breve síntese do processo, tempestividade e considerações iniciais (p. 2-4) ;
II. Existência de acordo de leniência sobre os mesmos fatos (p. 4-6) ;
II.1. Impossibilidade de penalização da Engevix por fatos abordados em acordo de leniência (p. 6-12) ;
II.2. Existência de acordo de leniência como atenuante (p. 13-14) ;
III. Prejudicial de mérito. Prescrição (p. 14-23) ; e
IV. Conclusão e pedidos (p. 23) .
Em peça complementar, a empresa renovou argumento e acostou certidão emitida pela Controladoria-Geral da União (peça 88) .
Os argumentos da empresa serão sintetizados a seguir.
I. Breve síntese do processo, tempestividade e considerações iniciais (p. 2-4) 
A empresa afirmou que o presente processo trata de fraudes em licitações da Petrobras, quanto às obras e serviços relacionados às Unidades de Destilação Atmosférica e a Vácuo (UDAV) , de Hidrocraqueamento Catalítico (UHCC) , de Coqueamento Retardado (UCR) , e de Hidrotratamento de Destilados Médios (UHDT) , do Comperj. 
Afirmou, também, que recebeu a comunicação do TCU em 10/09/2019 e que, após as prorrogações, o prazo se encerraria em 24/12/2019.
II. Existência de acordo de leniência sobre os mesmos fatos (p. 4-6) 
A Engevix informou a "existência de acordo de leniência celebrado com a Controladoria-Geral da União (CGU) e com a Advocacia-Geral da União (AGU) , com base na Lei Federal n° 12.846/2013 e na legislação correlata, que impede a aplicação da sanção pretendida por essa e. Corte de Contas". Informou também que o Grupo econômico se comprometeu a devolver ao erário R$ 516,3 milhões. Afirmou que a empresa reconheceu seus erros, comprometeu a cooperar com atos ilícitos admitidos e que colaborou "'com informações e provas sobre atos ilícitos cometidos por mais de 100 pessoas físicas e de 80 pessoas jurídicas'". A empresa afirmou que promoveu uma reestruturação do seu programa de integridade antes da assinatura do acordo de leniência, bem como que o seu principal acionista, Sr. José Antunes Sobrinho, assinou acordo de colaboração premiada com a Polícia Federal (peça 84, p. 4-6) .
II.1. Impossibilidade de penalização da Engevix por fatos abordados em acordo de leniência (p. 6-12) 
A empresa ressaltou a impossibilidade de ser aplicada qualquer sanção adicional à empresa, incluindo a inidoneidade, em razão da assinatura do acordo de leniência, relativamente aos mesmos fatos constantes do acordo de colaboração. Citou entendimento proferido nos Mandados de Segurança n. 35.435/DF e 36.496/DF e os princípios da segurança jurídica e da confiança legítima. Assinalou que a aplicação de sanção de inidoneidade nesse momento, quando a empresa busca recuperar credibilidade, agravaria condições de concessão de crédito e dificultaria o adimplemento do próprio acordo. Afirmou que o TCU reconheceu e resguardou a atuação colaborativa de responsáveis, fazendo referência aos Acórdão 483/2017-TCU-Plenário, n° 1214/2018-Plenário, n° 2677/2018-Plenário e n° 2396/2018-Plenário", havendo um dever de uniformidade e coerência (peça 84, p. 6-11) .
A empresa alegou que a conduta investigada pelo TCU, fraude à licitação e atuação do cartel em licitações públicas, é a mesma conduta que foi objeto do acordo de leniência. Afirmou que deve ser aplicada a "teoria das autolimitações administrativas", a qual proíbe a adoção, pelo Estado, de entendimentos contraditórios. Segundo a empresa, a sua boa fé em admitir a conduta implica um dever de coerência do Poder Público, alegando que haveria uma quebra de confiança se adotadas decisões opostas (peça 84, p. 11-12) .
II.2. Existência de acordo de leniência como atenuante (p. 13-14) 
A Engevix alegou que a existência do acordo de leniência seria, pelo menos, uma atenuante da aplicação da sanção, conforme entendimento extraído do Acórdão 1527/2019-TCU-Plenário-TCU, sob a relatoria do Exmo. Ministro Benjamin Zymler (peça 84, p. 13-14) .
III. Prejudicial de mérito. Prescrição (p. 14-23) 
A Engevix alegou a incidência da prescrição, nos termos da Lei 9.873/1999, e em sintonia com entendimento do Supremo Tribunal Federal. Afirmou que foi extrapolado o prazo prescricional de 5 (cinco) anos para ação punitiva por parte da Administração Pública Federal. Nessa linha, citou a decisão do Superior Tribunal de Justiça, exarada no REsp n. 1.480.350/RS (Relator Exmo. Ministro Benedito Gonçalves) , segundo a qual aplica-se o prazo quinquenal para os casos de imputação de débito e aplicação de sanção, e, ainda, entendimento do STF exarado no MS n 32.201 (Relator Exmo. Ministro Roberto Barroso) , no qual foi decidido que a prescrição da pretensão punitiva do TCU é regulada integralmente pela Lei n 9.873/1999, assim como as decisões nos Mandados de Segurança 35.294/DF, 34.705/DF, 34.256/DF, 35.536/DF, 35.815/DF, 35.940/DF, 36.054/DF e 36.523/DF. Citou o Informativo Conjur/TCU n. 2, de 27/03/2018 no qual é informado o entendimento do STF sobre a matéria (peça 84, p. 14-21) . 
Alegou que no caso presente houve o transcurso de pelo menos 9 (nove) anos até a notificação da Engevix. Afirmou que "o conluio entre empresas para fraude às licitações do Comperj, teria ocorrido ao longo dos procedimentos licitatórios, finalizando na data de assinatura dos contratos, isto é, em 08/03/2010 (UDAV e UHCC) , 01/04/2010 (UCR) e 10/09/2010 (UHDT) ". Informou que foi notificada somente 10/09/2019, conforme peça 101, quando deve ser iniciado o prazo prescricional. Afirmou também que, "não tendo ocorrido qualquer ato que interrompesse a prescrição da ação punitiva, entre os elencados no artigo 2° da Lei n° 9.873/99, nos 5 anos previstos em lei, deve-se reconhecer a evidente superveniência de prescrição quinquenal. (peça 84, p. 21-22) .
IV. Conclusão e pedidos (p. 23) 
A Engevix afirmou a impossibilidade jurídica de sancionar a empresa em razão da assinatura do acordo de leniência e requereu o arquivamento do feito pela ocorrência da prescrição da atuação do TCU ou da pretensão punitiva desta Corte (peça 84, p. 21-22) .
Novos argumentos e certidão da CGU (peça 88) 
A Engevix acostou, à peça 88, uma certidão emitida pela CGU atestando a celebração do acordo de leniência e informando "a abrangência das licitações referentes à UDAV, à UHCC, à UCR e à UHDT do Comperj nos atos ilícitos consignados no ajuste". Alegou, novamente, não haver espaço para sanção adicional, e solicitou o arquivamento do feito (peça 88, p. 1-3) . A certidão da CGU foi acostada à peça 88, p. 4-6.
Segundo a Certidão da CGU, no que se refere ao Comperj (peça 88, p. 5) :
4. Os benefícios decorrentes do Acordo estão previstos na cláusula IP que, dentre outros, prevê a isenção: quanto à aplicação das sanções de suspensão temporária de participação em licitação e impedimento de contratar com a administração pública, conforme disposto no inciso III do caput do art. 87 da Lei n° 8.666/1993; e de declaração de inidoneidade para licitar ou contratar com a administração pública, conforme disposto no inciso IV do caput do art. 87 da Lei n° 8.666/1993; exclusivamente no tocante aos atos ilícitos consignados no Acordo.
5. O Acordo reconhece que não existem motivos para manutenção de bloqueios, restrições ou impedimentos para a empresa colaboradora participar se relacionar com a Administração Pública federal, incluindo o recebimento de valores devidos, a obtenção de créditos, a participação em procedimentos licitatórios, concorrenciais, contratuais perante a Administração Pública federal.
6. O Acordo prevê que as Instituições Celebrantes adotaram critérios técnicos e legais para o cálculo dos valores a serem pagos pelas RESPONSÁVEIS COLABORADORAS, seja a título de multa, seja a título de ressarcimento de valores pertinentes ao produto dos atos e fatos descritos no Acordo.
7. Para o Contrato n° 0800.0056801.10.2, UDAV - COMPERJ, foram endereçados R$ 80.801.640,53 referentes a ressarcimento de danos decorrentes de pagamentos indevidos (propina) e de enriquecimento ilícito, destinados à entidade lesada, não tendo sido endereçados no Acordo, no tocante ao contrato referido, valores referentes a outros tipos de danos, como sobrepreço e/ou superfaturamento.
8. Ainda em relação ao COMPERJ, a empresa reconheceu que apresentou propostas de cobertura nos processos licitatórios relacionados a UCR, HDT, UPGN e Tubovias e suprimiu propostas nas licitações UGH, HCC e Pipe-Rack, fatos que não impactaram financeiramente o Acordo de Leniência.
9. Até o momento não foram identificadas situações de descumprimento das obrigações do Acordo por parte das Empresas Colaboradoras.
III.iii. Análise das razões de justificativa
I. Breve síntese do processo, tempestividade e considerações iniciais (p. 2-4) 
A Respondente informa que sua manifestação, protocolada no TCU em 23/12/2019, seria tempestiva em consequência das prorrogações de prazo, com termo final em 24/12/2019.
Considera-se que a manifestação da Engevix é tempestiva. De acordo com o Ofício 980/2019-TCU/SeinfraOperações (peças 69-70) , o prazo inicial da empresa era de 15 dias, contados da data de recebimento da comunicação, dia 10/09/2019. Após o deferimento de duas solicitações (peças 76 e 80) , o prazo foi prorrogado por 90 dias (peças 77- 79 e 81-83 e 85) . 
Em complemento, a empresa acostou documento e renovou argumento já exposto anteriormente. 
Considera-se, portanto, que a defesa foi apresentada tempestivamente. 
Em relação aos argumentos sobre o acordo de leniência, considera-se mais adequado analisar em conjunto as razões expostas tanto na seção II da peça 84, quanto aquelas constantes da peça 88.
II. Existência de acordo de leniência sobre os mesmos fatos (peça 84, p. 4-6) ;
II.1. Impossibilidade de penalização da Engevix por fatos abordados em acordo de leniência (p. 6-12) ;
II.2. Existência de acordo de leniência como atenuante (p. 13-14) 
-Novos argumentos e certidão da CGU (peça 88) . 
	Na peça 88, a empresa repisou não haver espaço para aplicação de sanção adicional, tendo em vista que o acordo de leniência abordou os fatos tratados nestes autos, conforme a certidão da CGU. Na referida certidão, consta que a empresa se comprometeu a ressarcir valores quanto a pagamentos de propina e enriquecimento ilícito referentes ao Contrato UDAV, bem como assumiu que nos processos licitatórios relacionados a UCR, HDT, UPGN e Tubovias e suprimiu propostas nas licitações UGH, HCC e Pipe-Rack.
Como já registrado anteriormente, a empresa Engevix foi chamada para se manifestar sobre as fraudes nas licitações conduzidas pela Petrobras envolvendo os Contratos UDAV, UHCC, UCR e UHDT do Comperj. De acordo com a tabela constante da representação (peça 66, p. 36) , já referida acima, eis a participação da Engevix nas fraudes tratadas nestes autos:
 
	Empreendimento
	Atuação da Empresa

	Unidade de Destilação Atmosférica e a Vácuo (UDAV) 
	Convidada duas vezes e apresentou proposta não vencedora na primeira licitação (Bid) e vencedora na segunda (Rebid) .

	Unidade de Hidrocraqueamento Catalítico (UHCC) 
	Convidada duas vezes e não apresentou propostas.

	Unidade de Coqueamento Retardado (UCR) 
	Convidada duas vezes, apresentou proposta não vencedora na primeira licitação (Bid) e não apresentou na segunda (Rebid) .

	Unidade de Hidrotratamento de Destilados Médios (UHDT) 
	Convidada apenas na primeira licitação (Bid) e não apresentou proposta.

Anota-se, portanto, que esta Corte já tinha ciência, não apenas de que o consórcio do qual a Engevix fez parte venceu a licitação referente à UDAV, mas, principalmente, que a empresa não apresentou proposta quanto à UHCC, bem como que apresentou propostas de cobertura quanto à UCR e UHDT. Esta Corte também já tinha ciência de que tais "ações e omissões" decorreram de acertos e fraudes no âmbito do cartel de empresas do qual a Engevix fazia parte. Essas constatações não são oriundas de qualquer informação fornecida pela Engevix prestada junto à CGU no âmbito do seu acordo de leniência ou de qualquer colaboração envolvendo seus executivos. 
O acordo de leniência da Engevix firmado com a CGU/AGU, portanto, não trouxe qualquer alavancagem investigativa nestes autos, o que significa dizer que não há, em tese, qualquer restrição para o uso das informações constantes na representação e demais peças dos autos para responsabilizar a Engevix pelas irregularidades tratadas na inicial.
Chamada a se manifestar, caberia à Engevix prestar os esclarecimentos e detalhar tanto a sua participação, quanto a de outros envolvidos, no esquema de fraudes do cartel, pelo menos quanto às obras do Comperj.
No entanto, a empresa fundamentou a sua defesa em dois argumentos: a questão da prescrição, a ser tratada na sequência, e a alegação de impossibilidade de aplicação de sanção pelo TCU em decorrência do acordo de leniência firmado com a CGU/AGU.
III.iii.a. Da ausência de colaboração da Engevix e a unicidade da Administração Pública
A notícia sobre a assinatura de tal acordo, por si só, em nada contribui para a investigação tratada na representação em análise. Tanto assim que no quadro acima, exibido na inicial, já constavam as informações acostadas pela empresa em sede de razões complementares. Observo que a inicial foi elaborada em 28/08/2019 (peça 66) . O Acórdão 632/2017-TCU-Plenário (Relator Exmo. Ministro Vital do Rêgo) , que decretou a indisponibilidade de bens dos responsáveis em razão das fraudes e prejuízos ora investigados, foi prolatado em 05/04/2017 (peça 3) . O Relatório de Fiscalização que acompanha a inicial e que trata das irregularidades é de 2015 (peça 8) . Entre os documentos compartilhados, há vários autos de apreensão elaborados em 2014, contendo provas datadas a partir de 2007 (peça 10) , bem como o Histórico de Conduta do Cade, elaborado em março de 2015. Já o acordo de leniência da Engevix com a CGU for firmado em 12/11/2019, conforme alegado pela defesa (peça 84, p. 5) . 
Evidente, portanto, que a apuração da responsabilidade da Engevix não contou com nenhum elemento fornecido pela empresa no seu acordo de leniência. Repita-se, as informações constantes da certidão emitida pela CGU, portanto, em absolutamente nada contribuíram para as investigações conduzidas por esta Corte.  
E mesmo que exista alguma informação útil prestada pela empresa no âmbito do acordo de leniência, não foi trazida qualquer contribuição para estes autos. Ainda que a questão do sigilo das informações que fazem parte do acordo viesse a afetar o grau de contribuição da empresa para os processos do TCU, a verdade é que as informações constantes de outros acordos de leniência e de colaboração foram compartilhadas com esta Corte e em muito vêm contribuindo para as investigações. E o conhecimento de tais informações não se deu nos processos de fiscalização que tratam dos acordos em si no Tribunal, mas nos diversos processos de representação, de auditorias e de tomadas de contas especiais, bem como do compartilhamento de diversos processos judiciais, em tramitação na Justiça Federal, e ainda os documentos originários de mandados de busca e apreensão efetuados pela Polícia Federal no âmbito da Operação Lava Jato, conforme as peças 8-65 destes autos.
Assim, ainda que o acordo de leniência assinado pela Engevix com a CGU seja analisado pelo TCU em processo próprio, a empresa poderia ter aproveitado a oportunidade nestes autos para colaborar com as investigações conduzidas por esta Corte de Contas no tocante ao Comperj. Isso porque encontram-se em apuração Tomadas de Contas Especial (peça 9, TCs Processo 009.147/2017-9 - Contrato UCR, Processo 009.160.2017-5 - Contrato UHCC, Processo 009.161/2017-1 - Contrato UDAV e Processo 009.167/2017-0 - Contrato UHDT) que abordam, justamente, os quatro contratos cujas licitações  foram fraudadas, e que englobam valores bilionários referentes ao dano ao erário. Não houve, portanto, qualquer postura de mínima proatividade a propiciar a desejada alavancagem investigativa, também no âmbito do controle externo.
Ao contrário, além de não colaborar com as apurações dessa Corte, a Engevix sustenta que esta Corte não pode exercer a sua competência sancionatória, fundamentada apenas na alegação de que o acordo assinado com a CGU envolveu informação sobre os fatos tratados nestes autos. Diante da ausência de colaboração nestes autos, não há como circularizar tal afirmação.
Importa ressaltar que os acordos de leniência, em geral, trazem uma cláusula que obriga a empresa ou a pessoa física a colaborar não apenas com a instituição signatária, mas com todos os órgãos da Administração Pública. E, seria com base nessa obrigação de colaborar com outras instituições de investigação que a empresa deveria prestar informações úteis, para assim, pleitear e obter o benefício da ausência de sanção adicional por parte de outro órgão, que não tem sua discricionariedade punitiva automaticamente glosada pelos acordos de leniência entabulados na Lei 12.846/2013. 
Essa deveria ser a premissa do conceito de que a Administração Pública é una e, portanto, não poderia sancionar a empresa ou a pessoa física colaboradora. Sem dúvida a Administração Pública é una, mas a Constituição Federal reservou às instituições de controle, competências individuais/exclusivas para seus órgãos investigarem irregularidades e sancionarem responsáveis. Frise-se, não há nenhum dispositivo legal que destitua um órgão, como o TCU, da sua competência sancionatória em razão, por si só, da assinatura de um acordo de leniência com outra instituição, principalmente se não estiverem sendo utilizadas provas fornecidas por colaborador contra ele mesmo. Não obstante, a unicidade da Administração Pública tem sido invocada independente da colaboração da empresa com outros órgãos de controle.
Em nome da unicidade da Administração Pública e do chamado "balcão único", se alega que esta Corte não poderia exercer o seu poder sancionatório. Se de um lado do balcão há vários atendentes/várias instituições, cabe àquele particular ou à empresa, do outro lado do balcão, colaborar com a Administração Pública una. Essa via, que deveria ser de mão dupla, com um órgão deixando de sancionar em troca de informação útil, fornecida pelo colaborador, passou a ser de mão única, a favor do particular em detrimento da coisa pública. Assim, o cumprimento do pressuposto da informação em troca de ausência de sanção adicional não é exigido. A bilateralidade do acordo não é exercida.
O acordo de leniência é utilizado, portanto, como um "distintivo" que permite um "salvo-conduto" para a empresa junto às instituições públicas, sem que sejam conhecidas, nestes autos, as bases de tal acordo nem tenha sido prestada qualquer informação. E nesse ponto é forçoso salientar que a Corte de Contas já indicou haver uma excessiva atratividade dos acordos de leniência, acompanhada de uma dissuasão inexistente no tocante aos incentivos na reincidência das fraudes e da corrupção, constatação essa que demanda ainda mais cautela e rigor para fins de concessão de eventuais sanções premiais a novos lenientes. Neste sentido, cite-se trecho do Voto que acompanha o Acórdão 2920/2019-TCU-Plenário (Relator Exmo. Ministro Walton Alencar Rodrigues) :
Em diversos processos podem ser colhidos dados preocupantes quanto à eficácia desses acordos. Cito o TC Processo 000.168/2016-5, para o qual fui sorteado Relator dos recursos, em que o MPTCU apresenta estudo (peça 282 dos referidos autos) que, combinando teoria dos jogos e cálculo de funções utilidade, conclui que o programa de leniência adotado atualmente pela Administração Pública, notadamente em razão dos acordos firmados pela CGU, seria de altíssima atratividade, baixa eficiência, levando a perdas de médio e longo prazo, inclusive com o comprometimento dos devidos ressarcimentos e, por fim, de capacidade dissuasória inexistente, ou seja, incapaz de evitar a repetição dos ilícitos, na medida em que não torna o modus operandi criminoso indesejável economicamente, o que pode induzir a repetição da práticas ilícitas. (grifos no original) 
Por outro lado, não se desconhece as dificuldades para negociar um acordo de leniência com várias instituições nem o eventual risco para uma entidade privada que assina tal acordo, com a possibilidade de ser sancionada por outra instituição de controle, visto que não há obrigação nem previsão legal que vincule os demais órgãos aos termos da leniência, principalmente na ausência da utilidade das informações para esses órgãos. Essa situação decorre da própria legislação e da estrutura do sistema anticorrupção a nível federal. A empresa está sujeita a tal risco na medida em que optou por praticar ilícitos. Não obstante, não se conhece nenhum caso de empresa que tenha assinado acordo, prestado informações úteis, inclusive para órgãos que não tenham sido signatários desse acordo, e que, ainda assim, tenha sido sancionada "adicionalmente" por instituição que não seja signatária e tenha recebido as informações.     
A contrario sensu, não sancionar empresa ou pessoa física que não colaborou com uma instituição que não é cossignatária do acordo de leniência cria uma situação que gera insegurança jurídica para o próprio sistema anticorrupção, na medida em que deixa de existir a bilateralidade da avença, e permitindo um tratamento diferenciado àqueles que não colaboraram com as investigações de uma instituição que não é cossignatária, mas que possuem o tal "distintivo" ou salvo-conduto da leniência/colaboração. Não só isso, tal cenário configuraria uma péssima arquitetura de incentivos, visto que afastaria ainda mais sociedades empresárias não infratoras, as quais poderia despertar interesse por atuar nas contratações públicas, caso aos agentes infratores e infratores colaboradores fossem impostas sanções suficientemente dissuasivas. 
A insegurança jurídica seria, portanto, provocada pela própria pessoa física ou jurídica que opta por quebrar o compromisso firmado de colaborar com todos os órgãos da Administração Pública e, ao mesmo tempo, exige aos demais órgãos de controle que não apliquem uma "sanção adicional". A esse respeito, é interessante compartilhar registro contido na literatura especializada, que evidência exatamente essa necessidade de se revelar todo o espectro de ilícitos, já no sentido de atender a todos os órgãos da Administração Pública:
A escolha por um acordo total, sobre todos os possíveis ilícitos cometidos pela empresa, torna eventuais sinalizações contraditórias entre órgãos ainda mais dramáticas: Se você é incentivado a falar o máximo, então vou te dar um exemplo, o acordo da Odebrecht é público, então você vai ver que tem uma cláusula lá inventada por nós que diz o seguinte: eu estou dizendo para a força tarefa mais do que é competência da força tarefa. Eu sei que estou fazendo isso e a força tarefa sabe que estou fazendo isso. E por que eu estou fazendo isso? Porque eu preciso da máxima proteção possível, eu não posso fazer aqui um acordo pontual sobre uma coisa que depois vai gerar um conjunto de investigações que vão se voltar contra mim de novo. 
[PIMENTA, R. M. A Construção dos Acordos de Leniência da Lei Anticorrupção. São Paulo: Blucher Open Acess, 2020]
Feitas as reservas acima, não tendo havido qualquer colaboração por parte da Engevix para o processo no TCU, em princípio, o caso seria de sancionar a empresa. O encaminhamento será proposto ao final, após serem tratadas outras questões nas duas seções seguintes.
III.iii.b. Dos julgamentos no âmbito do TCU e do STF
É importante fazer referência sobre como a matéria vem sendo tratada nesta Corte e no STF, notadamente, a partir do Despacho exarado pela 13a Vara Federal de Curitiba/PR o qual proibiu o uso das provas compartilhadas com o TCU para que este aplique uma sanção contra aqueles que firmaram acordos de colaboração ou leniência com o MPF, mesmo se não houver a colaboração com a Corte de Contas (https://www.conjur.com.br/dl/moro-proibe-tcu-receita-usem-delacoes.pdf) . Ressalta-se que, posteriormente, foi autorizado o uso das provas compartilhadas para "o fim exclusivo de ressarcimento dos danos decorrentes do crime" (https://edisciplinas.usp.br/pluginfile.php/4690075/mod_resource/content/1/decisao_outubro_2018.pdf, acesso em 16/11/2021) .
Considerando tal Despacho e o princípio da segurança jurídica para a pessoa física ou empresa que firma acordo, há julgamentos no TCU, como registrado anteriormente, tanto no sentido de sobrestar a apreciação da responsabilidade de empresa leniente enquanto forem cumpridos os termos do acordo de leniência (como exemplo, os Acórdão 1690/2020-TCU-Plenário e 1310/2020-TCU-Plenário, relator Exmo. Min. Benjamin Zymler, e 2422/2021-TCU-Plenário, relator Exmo. Ministro Vital do Rêgo) , como também de deixar de inabilitar ou de declarar a inidoneidade, por exemplo o Acórdão 1214/2018-TCU-Plenário, sob a relatoria do Exmo. Min. Benjamin Zymler) . 
No Voto que acompanhou o Acórdão 1310/2020-TCU-Plenário, o Exmo. Ministro-Relator Benjamin Zymler pontuou:
IV - Do dever de coerência dos órgãos de controle a partir do uso de provas compartilhadas obtidas a partir de acordos de não persecução
41. Não obstante o teor do despacho de compartilhamento de provas expedido pelo titular da 13ª Vara da Justiça Federal em Curitiba/PR, entendo que a lógica do instituto de leniência e os deveres de coerência e integridade impedem que um determinado órgão do Estado exerça seu poder punitivo sobre um administrado, a partir de provas fornecidas por outro braço estatal que tenha concedido sanção premial a esse administrado pelos mesmos fatos, por conta da celebração de um acordo de leniência ou instrumento congênere.
42. Dito de outra forma, sou da opinião de que um órgão de controle tem obrigação de manter coerência e não aplicar sanção adicional a respeito de determinado conjunto de fatos a alguém que tenha assinado acordo de não persecução com outra instância, além da eventualmente já aplicada em razão dos mesmos fatos. Isso evidentemente se aplica se o outro órgão aderir ao acordo de leniência, a fim de usar os elementos de prova dele decorrentes.
43. Como assinalado no trecho transcrito no item 32 supra, isso não implica, em absoluto, uma situação de dependência funcional perante a esfera de controle que primeiro assinar acordo de leniência, porquanto não há nenhum óbice a que as outras instâncias exerçam suas competências sancionatórias contra colaboradores de outra esfera acerca de fatos que compõem o objeto do ajuste, caso elas se valham de provas autônomas e não requeiram, por empréstimo, as provas fornecidas e/ou produzidas nos processos sob a responsabilidade do órgão leniente. (grifos acrescidos) 
O Exmo. Ministro-Relator Vital do Rêgo assim se manifestou no Voto constante do Acórdão 2171/2021-TCU-Plenário:
49.	Diante desse quadro, em alinhamento ao que vem decidindo este Plenário, compreendo que as sucessivas apurações dos diferentes entes no histórico das investigações das condutas das empresas que participaram das fraudes nas licitações da Petrobras por meio da formação de cartel compõem um efetivo sistema que deve atuar em conjunto em prol do fortalecimento do instituto da leniência e da colaboração premiada.
50.	A bem da verdade, o objetivo da administração pública converge para o mesmo fim, qual seja privilegiar o interesse público, seja para garantir a eficiência do gasto, seja para coibir o cometimento de crimes, os desvios, bem como instrumentalizar as instituições para o bom funcionamento do Estado, por meios da disseminação das práticas de governança e compliance. 
51.	Assim, no caso da avaliação da atuação em cartel da UTC Engenharia, as apurações se iniciaram no âmbito da 13ª Vara Federal de Curitiba com o depoimento do ex-presidente da companhia, repercutiram na atuação do Cade e por conseguinte resultaram na assinatura de leniência anticorrupção com a CGU. 
52.	Essa conexão entre os fatos apresentados pelos colaboradores em cada instrumento celebrado por certo deve trazer benefícios múltiplos em cada instância de atuação do Estado, cada qual na sua esfera de atuação, para que se possa conceder o "prêmio" a quem colaborou, desde que haja o do uso dessas provas e documentos advindos dos eventuais instrumentos de colaboração celebrados. 
53.	Como dito, no caso concreto, o acordo anticorrupção também se valeu dos desdobramentos de apuração de outras instâncias e acabou por reverter vantagens ao poder público, o que motiva o sobrestamento da apreciação dos ilícitos desta representação desde que haja o cumprimento dos acordos firmados pela UTC. Além disso, todo o processo de apuração da Cade também foi conduzido tendo como ponto de partida as informações advindas da Operação Lava Jato. 
54.	No mesmo sentido, o MPTCU também entende ser possível o adiamento das conclusões de mérito destes autos nos termos que se seguem (peça 40, p. 6-7) :
22.	No caso ora em apreço, a sociedade empresária UTC Engenharia S/A já firmou acordo de leniência com a CGU/AGU, além de termo de cessação de conduta com o Cade. Em que pese não tenham sido utilizados elementos dos aludidos ajustes na instrução do presente feito, consoante afirmaram os dirigentes da SeinfraOperações, este representante do Ministério Público de Contas da União entende que tais acordos devem ser levados em consideração no desfecho do presente processo, em consonância com o Acórdão 1744/2018-TCU-Plenário, que levou em conta o acordo de leniência firmado entre a Construtora OAS S.A. e a CGU, mesmo após o trânsito em julgado da sanção de inidoneidade aplicada à empresa, e o Acórdão 2446/2018-TCU-Plenário, em que dos acordos firmados pela Construções e Comércio Camargo Correa S/A, com o CADE e o MPF, não decorreram a comprovação do ilícito ou a identificação dos responsáveis perante o Tribunal, apesar de serem eles anteriores ao término da instrução processual.
23.	Ainda que a instrução processual não se valha de aspectos específicos dos citados ajustes, os elementos probatórios nela considerados não foram integral e autonomamente produzidos no âmbito do Tribunal. Decorrem também - e em boa medida, ao menos no que tange à imputação de fraude à licitação - de provas produzidas perante outras esferas de controle integrantes do já mencionado microssistema de combate à corrupção, o que reforça a importância não só de uma atuação integrada entre as diferentes esferas de controle, mas também de uma postura coerente entre elas, mesmo que presente a independência das instâncias, em prestígio aos valores constitucionais da eficiência e da segurança.
24.	Tal entendimento está em consonância, também, com a tendência do STF de afastar as sanções de inidoneidade aplicadas pelo TCU contra empresas que celebraram previamente acordos de leniência com outras instâncias de controle, conforme se afirmou no voto condutor do Acórdão 1680/2020-TCU-Plenário, transcrito no parágrafo 17 deste parecer.
25.	Assim, tendo em vista que o presente processo encontra-se pendente de julgamento de mérito, o Ministério Público entende que deve ser adotado no âmbito desta representação desfecho idêntico ao do Acórdão 2446/2018-TCU-Plenário, com a suspensão da apreciação da ocorrência de fraude à licitação, mediante a observância de determinadas condições. (grifos acrescidos) 
55.	A Procuradoria de Contas sugere condicionar o sobrestamento da apreciação do feito e a suspensão da prescrição da pretensão punitiva à observância de determinadas condições, vinculadas especificamente ao cumprimento do acordo da UTC junto à CGU/AGU, conforme se observa da transcrição abaixo (peça 40, p. 7) :
29.	Ante o exposto, este representante do Ministério Público, parcialmente concorde com o proposto pelo auditor instrutor e em vista do decidido no Acórdão 2446/2018-TCU-Plenário, manifesta-se no sentido de sobrestar a apreciação da responsabilidade da empresa UTC Engenharia S/A em fraude à licitação, bem como a eventual aplicação da sanção prevista no artigo 46 da Lei 8.443/1992, em virtude do acordo de leniência firmado com a CGU/AGU. 
30.	Deverá, ainda, permanecer suspensa a prescrição da pretensão punitiva dessa Corte de Contas, com relação aos fatos designados neste processo, pelo prazo de duração do acordo de leniência ou até que haja descumprimento do acordo por parte da UTC Engenharia S/A., já que, durante o referido período, o exercício da pretensão punitiva ficará obstado no interesse da sociedade empresária.
56.	Concordo com as propostas, mas por todas as razões que expus nesse voto, considero que se deva vincular a medida proposta também ao efetivo cumprimento do Termo de Cessação de Conduta assinado pela UTC junto ao Cade, nos moldes de várias decisões desta Corte de Contas, a exemplo dos Acórdãos deste Plenário 2.446/2018, 1.689/2020, 1.310/2021, 1.382/2021 e 1.789/2021.
A partir dos trechos acima citados, aplicados ao presente caso, anota-se que a definição da responsabilidade da Engevix nestes autos não se valeu de qualquer prova produzida e/ou fornecida pela empresa no âmbito do seu acordo com os órgãos lenientes, CGU/AGU. Em tese, não haveria óbice ao exercício da competência sancionatória do TCU em desfavor da Engevix.
Em adição, a partir da análise do caso da empresa UTC referido acima, tem-se que, em relação à Engevix, não haveria que se falar em benefícios múltiplos em cada instância de controle, na medida em que não houve o uso de provas produzidas no acordo entre a Engevix e a CGU/AGU.
Por sua vez, nos casos em que o TCU sancionou empresas que firmaram acordos de leniência, o Supremo Tribunal Federal considerou, em nome da segurança jurídica, que a Corte de Contas não poderia exercer o seu poder sancionatório contra tais empresas, concedendo a segurança para "afastar a possibilidade de o TCU declarar a inidoneidade das impetrantes pelos fatos abarcados por acordo de leniência firmado com a AGU/CGU ou com o MPF" (trecho da ementa do Mandado de Segurança n. 35.435/DF) , conforme os casos já referidos pela Engevix, mencionados anteriormente.
Nesse sentido, eis a transcrição das ementas do julgamento de mérito dos Mandados de Segurança 35.435/DF e 36.496/DF, envolvendo as empresas lenientes (Fonte: https://www.conjur.com.br/dl/stf-analisa-inidoneidade-empresas.pdf, acesso em 09/11/2021) :
Mandado de Segurança n. 35.435/DF (construção da Usina Termonuclear de Angra III) 
DIREITO ADMINISTRATIVO. MANDADO DE SEGURANÇA. ACÓRDÃO DO TRIBUNAL DE CONTAS DA UNIÃO (TCU) . TOMADAS DE CONTAS ESPECIAIS. INVESTIGAÇÕES RELACIONADAS A FRAUDES NA CONSTRUÇÃO DA USINA TERMONUCLEAR DE ANGRA III. IMPETRANTES SIGNATÁRIAS DE ACORDOS DE LENIÊNCIA DA LEI 12.846/2013 CELEBRADOS COM A CONTROLADORIA-GERAL DA UNIÃO (CGU) , COM A ADVOCACIA-GERAL DA UNIÃO (AGU) OU COM O MINISTÉRIO PÚBLICO FEDERAL (MPF) . MÚLTIPLAS ESFERAS DE RESPONSABILIZAÇÃO ADMINISTRATIVA. NECESSIDADE DE COORDENAÇÃO INSTITUCIONAL ENTRE AS ENTIDADES E HARMONIZAÇÃO DAS SANÇÕES PREMIAIS. SOBREPOSIÇÃO DOS ILÍCITOS ADMITIDOS PELAS COLABORADORAS PERANTE A CGU/AGU OU MPF COM OS RESPECTIVOS OBJETOS DE APURAÇÃO PELO TCU EM SEDE DE CONTROLE EXTERNO. INEFICÁCIA DOS ACORDOS DE LENIÊNCIA. IMPOSIÇÃO E AMEAÇA DE SANÇÃO DE INIDONEIDADE PREVISTA NO ART. 46 DA LEI 8.443/1992. VIOLAÇÃO AO PRINCÍPIO CONSTITUCIONAL DA SEGURANÇA JURÍDICA. DESPROPORCIONALIDADE. SEGURANÇA CONCEDIDA. (...) Quando a celebração do Acordo de Leniência Anticorrupção envolver simultaneamente a CGU e a AGU, o alcance dos benefícios opera tanto sobre o regime de responsabilização administrativa, que é guardado pela CGU, quanto sobre o regime de responsabilização judicial, que é guardado pela AGU, na esfera federal. 3. As impetrantes celebraram acordos de leniência com a CGU/AGU e com o MPF que continham previsões expressas no sentido de afastar as sanções administrativas da Lei Anticorrupção, as sanções previstas nos incisos I a IV do artigo 87 da Lei 8.666/1993 e ainda os efeitos e as penalidades previstas na Lei 8.429/1992. Além disso, os acordos previam a obrigação de reparação integral do dano. 4. Diante da sobreposição fática entre os ilícitos admitidos pelas colaboradoras perante a CGU/AGU e o objeto de apuração do controle externo, a possibilidade de o TCU impor sanção de inidoneidade pelos mesmos fatos que deram ensejo à celebração de acordo de leniência com a CGU/AGU não é compatível com o princípio constitucional da segurança jurídica e com a noção de proporcionalidade da pena. 5. Apesar de a Lei Anticorrupção (Lei 12.846/2013) não precluir a incidência da Lei 8.443/1992, nos casos concretos a imposição de inidoneidade pelo TCU poderia resultar em ineficácia das cláusulas dos acordos de leniência que preveem a isenção ou a atenuação das sanções administrativas estabelecidas nos arts. 86 a 88 da Lei 8.666/1993, por consequência, esvaziando a força normativa do art. 17 da Lei 12.846/2013. 6. A Lei 8.433/1992 [Lei 8.443/1992] prevê outros meios menos gravosos para que o TCU possa garantir a reparação integral do dano ao erário, tais como a decretação de indisponibilidade de bens (art. 44, § 2º) e a aplicação de multa (arts. 57 e 58) . Essas medidas sancionatórias devem ser manejadas pela Corte de Contas considerando a sua proporcionalidade e os impactos sobre os acordos pactuados com a Administração Pública. 7. Segurança concedida para afastar a possibilidade de o TCU declarar a inidoneidade das impetrantes pelos fatos abarcados por acordo de leniência firmado com a AGU/CGU ou com o MPF. (grifos acrescidos) 
Mandado de Segurança n. 36.496/DF (construção da Usina Termonuclear de Angra III) 
Mandado de Segurança. 2. Direito Administrativo. 3. Tribunal de Contas da União. 4. Sanção de declaração de inidoneidade. Decretação em Tomada de Contas Especiais. 5. Fraude à licitação nas obras de Angra III. 6. Acordos de leniência firmados com o MPF, CADE e AGU/CGU. 7. Competência constitucional do TCU. 8. Compatibilização de sanções. Harmonia entre as esferas administrativas. 9. Segurança jurídica e transversalidade dos acordos de leniência. 10. Segurança concedida. 11. Agravos regimentais prejudicados. (grifos acrescidos) 
Na mesma linha, cite-se, ainda, o Mandado de Segurança 36.526/DF, referente a fraudes nas licitações envolvendo a construção da Usina Termonuclear de Angra III:
DIREITO ADMINISTRATIVO. MANDADO DE SEGURANÇA. ACÓRDÃO DO TRIBUNAL DE CONTAS DA UNIÃO (TCU) . TOMADAS DE CONTAS ESPECIAIS. INVESTIGAÇÕES RELACIONADAS A FRAUDES NA CONSTRUÇÃO DA USINA TERMONUCLEAR DE ANGRA III. MÚLTIPLAS ESFERAS DE RESPONSABILIZAÇÃO ADMINISTRATIVA. NECESSIDADE DE COORDENAÇÃO INSTITUCIONAL ENTRE AS ENTIDADES E HARMONIZAÇÃO DAS SANÇÕES PREMIAIS. TENTATIVA DE COLABORAÇÃO TRAVADA DIRETAMENTE COM O TCU. PARECER FAVORÁVEL DA ÁREA TÉCNICA DO TRIBUNAL E DO MINISTÉRIO PÚBLICO JUNTO AO TCU. REJEIÇÃO DA COLABORAÇÃO PELO PLENÁRIO DO TRIBUNAL POR AUSÊNCIA DE PREVISÃO LEGAL. BOA-FÉ OBJETIVA E PROIBIÇÃO DE COMPORTAMENTO CONTRADITÓRIO. VIOLAÇÃO DO PRINCÍPIO DA SEGURANÇA JURÍDICA. SEGURANÇA CONCEDIDA.
De acordo com o Voto-Conjunto do Exmo. Ministro-Relator do STF Gilmar Mendes nos Mandados de Segurança 36.173, 35.435, 36.496 e 36.526, a Procuradoria-Geral da República se manifestou favoravelmente ao TCU, conforme a seguinte ementa, cujo teor é similar para os três últimos MS (pp. 6-7) :
"MANDADO   DE   SEGURANÇA.   CONSTITUCIONAL. ADMINISTRATIVO.   TRIBUNAL DE   CONTAS   DA UNIÃO. DECRETAÇÃO   DA   SANÇÃO   DE   INIDONEIDADE. CELEBRAÇÃO DE ACORDO DE LENIÊNCIA. AUSÊNCIA DE ILEGALIDADE OU ABUSO DE PODER. DENEGAÇÃO DA ORDEM. 1. Mandado de Segurança impetrado contra acórdão do Tribunal de Contas da União mediante o qual se aplicou a sanção de inidoneidade à impetrante. 2. A celebração de acordo de leniência, não obstante a inegável contribuição do instituto para   o   desmantelamento   de   fraudes   e   atos   de   corrupção perpetrados   contra   o   Estado, não   é   obstáculo   para   o desempenho da   função   constitucional   de   outros   órgãos   de controle.   3.   A   realização   de   acordo   de   leniência   não compromete a autonomia decisória do Tribunal de Contas e não há de afastar a Corte do exercício de suas funções. 4. Não há ofensa à isonomia quando a decisão impugnada demonstra a desigualdade de situações que justifica o sobrestamento da sanção   de   inidoneidade   a   determinadas   empresas   e   não concede o mesmo benefício à impetrante. 5. A decisão que aplicou a sanção de inidoneidade à pessoa jurídica impetrante está   devidamente   fundamentada, uma   vez   que   examinou detidamente   as   circunstâncias   fáticas   e   jurídicas   que demonstram a existência de fraude e o grave dano ao erário, de forma a evidenciar a necessidade de aplicação da mencionada sanção. 6. Acórdão do Tribunal de Contas da União que aplica sanção de inidoneidade à pessoa jurídica impetrante, ante a demonstração da existência de fraude e do grave dano ao erário, não   viola   os   princípios   constitucionais   do   devido processo legal, da isonomia e da segurança jurídica, tampouco configura   ilegalidade   ou   abuso   de   poder.   Parecer   pela denegação da segurança". (grifos acrescidos) 
Três questões merecem destaque nesses julgados. A primeira, a Procuradoria-Geral da República não encontrou nenhuma irregularidade na atuação do TCU, ressaltando que havia sido examinada detidamente as circunstâncias que fundamentaram a aplicação da sanção de inidoneidade às empresas lenientes.
A segunda, o Exmo. Ministro-Relator Gilmar Mendes ressaltou que " (...) a possibilidade de o TCU impor sanção de inidoneidade pelos mesmos fatos que deram ensejo à celebração de acordo de leniência com a CGU/AGU não é compatível com os princípios constitucionais da eficiência e da segurança jurídica" (p. 49) . Essa questão será tratada ao final da presente análise.
 A terceira, o Exmo. Ministro-Relator Gilmar Mendes tratou da lógica do modelo de justiça negocial, relacionada à colaboração/leniência (pp. 47-48) :
A lógica subjacente ao modelo de justiça negocial que se expande no mundo no combate à macrocriminalidade econômica é a de instituir um rígido regime de colaboração que obriga os signatários a trazer aos autos substrato probatório que permita o aprofundamento das investigações por parte do Estado. Em outras palavras, para além de um mero negócio jurídico   bilateral, os Acordos   de   Leniência   apresentam   verdadeira natureza de meio de obtenção de prova.
Em contrapartida ao dever de colaboração, o Poder Público mantém uma suspensão circunstancial e condicionada das sanções aplicáveis. É evidente que, no equilíbrio de incentivos à colaboração, a possível ameaça da imposição de sanções como a de inidoneidade em uma hipótese de descumprimento das obrigações de colaborar com as investigações é importante garantia de que dispõe o Estado. Se essa sanção for aplicada por outro órgão a despeito do estrito cumprimento dos acordos firmados pelas empresas com o Estado, seriam totalmente minados os incentivos de cumprimento da colaboração probatória no âmbito do acordo de leniência. (grifos acrescidos) 
Veja que o Ministro-Relator mencionou "rígido regime de colaboração que permita o aprofundamento das investigações", "negócio jurídico bilateral" e "em contrapartida ao dever de colaboração".
Como já ressaltado anteriormente, a certidão acostada aos autos em nada se assemelha a um regime de colaboração com o TCU ou a um negócio jurídico bilateral. Não obstante, a Engevix requer uma contrapartida por um dever que não cumpriu. Trata-se de uma unilateralidade. 
Como dito anteriormente, qual a segurança jurídica para o TCU na medida em que deixa de exercer o dever de sancionar ante às fraudes cometidas no Comperj e na completa ausência de colaboração da empresa com esta Corte de Contas? 
Ao contrário, se alardeia tão-somente a insegurança para o licitante-fraudador, que optou por não cumprir o seu dever de colaborar com a Administração Pública una, com o chamado "balcão único".
III.iii.c. Do Acordo de Cooperação Técnica
Registra-se, ainda, o acordo de cooperação técnica firmado pelo TCU, STF, CGU, AGU e Ministério da Justiça e Segurança Pública que prevê o compartilhamento de provas entre as instituições signatárias do acordo de leniência, bem como a inaplicabilidade de sanções adicionais ao colaborador além daquelas constantes no acordo.
O primeiro pilar desse acordo de cooperação, é a "efetiva colaboração do envolvido na apuração dos ilícitos, com a identificação dos demais envolvidos na infração administrativa, quando couber, e o fornecimento célere de informações e documentos aptos a colaborar com a comprovação da infração sob apuração". 
O acordo, portanto, é bilateral, uma via de mão dupla, na qual, em troca da alavancagem investigativa, se deixa de exercer o poder sancionatório. Tal alavancagem não ocorreu no presente processo. A Engevix não colaborou, em nada, com a investigação em andamento, uma vez que o cerne da questão causada pela fraude à corrupção às licitações das unidades do Comperj é o dano causado pela atuação do Cartel em conluio com agentes públicos.
Cita-se, em adição, outras disposições desse ACT no que interessa ao deslinde da matéria:
Quarto princípio: da inaplicabilidade pelas SIGNATÁRIAS DO ACT de sanções adicionais àquelas aplicadas ao colaborador no acordo de leniência, com fundamento nos fatos admitidos e nas provas diretas ou derivadas do acordo de leniência, com as consequentes restrições ao compartilhamento de prova com outros órgãos sem a garantia de não utilização em face do colaborador que as apresentou;
 (...) 
Décimo quinto princípio: do non bis in idem, de modo que a celebração do acordo de leniência suspende a aplicação de sanções pelas SIGNATÁRIAS DO ACT em relação ao objeto do acordo, extinguindo-se a pretensão punitiva com o cumprimento integral do acordo, bem como admitindo-se a possibilidade de compensação entre valores e rubricas de mesma natureza jurídica e relacionados aos mesmos ilícitos sancionados nas diversas esferas de responsabilização;
 (...) 
Terceira ação sistêmica: adequar os atos normativos e os procedimentos internos de cada partícipe aos termos do presente ACT, devendo envidar esforços no sentido de adequar os acordos de leniência já firmados e os procedimentos em curso. Além disso, as SIGNATÁRIAS DO ACT procurarão, por ato próprio;
 (...) 
 (3)  comprometer-se em não utilizar, direta ou indiretamente, as provas para sancionamento da empresa colaboradora, e de não aplicar as sanções de inidoneidade, suspensão ou proibição para contratar com a Administração Pública, para os ilícitos que venham a ser resolvidos no acordo de leniência;
No Voto condutor do Acórdão 1310/2021-TCU-Plenário, o Exmo. Ministro Benjamin Zymler, tratando de empresa que firmou acordo de leniência com o Ministério Público Federal, com a CGU/AGU e Termo de Compromisso de Cessação de Prática com o Cade, ressaltou que, naquele caso, os elementos de prova estavam protegidos pelo despacho do Juiz Titular da 13a Vara Federal de Curitiba/PR, vedando o uso contra a empresa ali investigada. Transcreve-se, a seguir, o trecho no qual é tratada a questão do ACT e o processo no âmbito do TCU:
57. A ideia é prestigiar o instituto da leniência no cenário de múltiplas instâncias, sem impor a subserviência de um órgão a outro. Se o outro órgão quer exercer livremente seu poder sancionatório, ele deve se valer de provas autônomas produzidas por ele mesmo. Caso ele avalie ser necessário utilizar provas produzidas perante outra instância, ele deve aderir a eventuais acordos de não persecução produzidas naquela esfera, no que se refere ao colaborador e ao objeto de seu ajuste.
58. A vedação ao uso cruzado de evidências produzidas no bojo de diversas colaborações dentro de uma mesma investigação também foi tratada pelo MPF no Estudo Técnico nº 01/2017-CCR (BRASIL. Ministério Público Federal. Estudo Técnico nº 01/2017 - 5ª CCR) . Segue o trecho de interesse do referido documento:
"Nesta matéria, deve prevalecer o princípio da boa-fé objetiva do Estado, a implicar que as informações e provas entregues pelo colaborador não sejam utilizadas contra ele, seja de modo direto, seja de modo cruzado, em casos contra terceiros, o que representaria grave ofensa às expectativas de confiança e coerência depositadas na conduta estatal. O acesso e compartilhamento de dados, informações e documentos só pode ser efetivado, portanto, através de compromisso de observância das condições acertadas entre colaborador e Estado-leniente, voltadas a garantir o status legalmente adquirido pelo primeiro com a atitude cooperativa adotada e o respeito ao serviço por ele prestado tal como testemunha protegida."
59. A respeito da necessidade de adesão a acordos de não persecução, como condição ao uso de provas da instância que celebrou o instrumento, julgo pertinente transcrever as ponderações trazidas pelo MPF, no mesmo estudo anunciado no item anterior:
"Desdobramento prático sensível, relacionado com a atitude interinstitucional cooperativa e com o tratamento especialmente protegido devido à pessoa jurídica, refere-se ao compartilhamento das informações e provas obtidas com a colaboração. Neste contexto, o acesso a informações e documentos obtidos em leniência (isolada ou cumulada, com colaboração premiada) , por outros órgãos ou instituições de fiscalização e controle, depende da adesão racional e razoável aos termos negociados e acertados entre Estado e colaborador. Trata-se de decorrência lógica que deflui do paradigma de consensualidade e da própria negociação encetada, que impõe ao Estado a aceitação deste ônus em troca de bônus investigativos e sancionatórios, sob pena de enfraquecer-se demasiadamente a posição de quem colabora com o poder público sancionador, abrindo mão de direitos fundamentais de autodefesa e não autoincriminação, e lançando por terra as demandas de segurança jurídica.
[...]
O compartilhamento da prova produzida em colaboração, para ser válido e proporcional, depende de aceitação dos termos do acordo, no que diz especialmente aos limites de atuação em relação à pessoa jurídica colaboradora, que merece a devida proteção estatal. O acesso é livre e útil para o prosseguimento das medidas necessárias à busca da punição de todos os envolvidos e à tomada de outras providências preventivas ou repressivas cabíveis, inclusive no exercício do poder hierárquico e da alteração de políticas públicas ou modos de relacionamento com particulares. Mas não pode ser injusto em relação à empresa colaboradora. Valendo-se do que ela mesma produziu contra si, o Estado fere seus deveres constitucionais e os limites éticos de seu agir e de seu direito de autotutela. Esta solução decorre do sistema, de uma visão coerente e adequada, à luz da Constituição da República e de seus princípios, mormente a boa fé e lealdade, proporcionalidade e racionalidade na atuação estatal.
Havendo interesse no acesso a documentos e informações obtidos em colaboração premiada, deve-se aderir aos benefícios negociados com a empresa colaboradora. Trata-se de limites similares, dada a natureza sensível dos interesses em questão, às que legalmente existem no que toca a dados protegidos por sigilo, como o fiscal e bancário, em que se permite o conhecimento do conteúdo, desde que respeitados os limites de proteção (transferência do dever de guarda e sigilo) ." (grifos acrescidos) 
60. Sendo assim, como o TCU se valeu dos elementos produzidos em diversos processos sob a responsabilidade da 13ª Vara Federal de Curitiba e do Cade para instaurar esta representação e várias outras para apurar a prática de atividades colusivas no âmbito da Petrobras e outros órgãos de controle, inclusive com várias condenações em diversos processos, compreendo ser necessário aderir aos termos de todos os instrumentos consensuais celebrados no âmbito dos referidos órgãos, de modo a não aplicar sanção aos colaboradores, em razão de fatos abrangidos no escopo de seus acordos.
61. Cabe mais uma vez ressaltar que a condição estabelecida no despacho de compartilhamento das provas não implica uma restrição ao exercício das competências constitucionais desta Corte de Contas. Aplicam-se, aqui, as considerações que fiz no voto condutor do Acórdão 955/2019-TCU-Plenário:
"27. Em minha visão, a matéria decidida no aludido despacho não constitui uma interferência na autonomia desta Corte de Contas, uma vez que não restringe nenhuma das atribuições previstas no art. 71 da Constituição. Afinal, o Tribunal, como não poderia deixar de ser, continua livre para realizar fiscalizações, coletar provas e aplicar as sanções de sua competência, inclusive sobre matérias decididas pelo Poder Judiciário, respeitada apenas a vinculatividade da sentença penal, no caso de absolvição por inexistência de fato ou negativa de autoria.
28. Em verdade, o entendimento esposado pelo aludido juízo tão somente impõe restrições ao uso de provas que foram obtidas no contexto de colaborações premiadas e seus desdobramentos.
29. Em situações do tipo, é preciso fazer uma releitura do princípio da comunhão ou aquisição da prova. Considerando que as provas pertenciam ao colaborador e somente vieram a juízo por força de uma promessa de benefícios, é razoável que a utilização de tais provas pelo Estado respeite as condições firmadas no pacto que viabilizou sua obtenção. O mesmo entendimento se aplica as provas que decorreram das colaborações ou foram interpretadas a partir de informações prestadas por colaboradores. Por essa razão, compreendo que as provas coletadas em função de acordos de colaboração estão sujeitas ao princípio da comunhão ou aquisição condicionada ou mitigada." (grifos acrescidos) .
62. Pelos motivos expostos, divirjo da análise do Diretor da unidade técnica e, por consequência, do encaminhamento trazido pelo MPTCU, que alvitrou a aplicação de sanção à empresa arrolada no presente feito.
VI.2 - Das provas fornecidas em face do acordo de leniência firmado pela Andrade Gutierrez Engenharia S/A com a CGU/AGU e da repercussão do referido instrumento sobre a jurisdição de contas
63. No que se refere às provas apresentadas no âmbito do Acordo de Leniência firmado pela Andrade Gutierrez Engenharia S/A com a CGU/AGU, solicitei a minha assessoria que verificasse junto à SeinfraOperações se houve o compartilhamento dos elementos fornecidos em função do aludido instrumento.
64. Tal medida teria como base jurídica a quarta ação operacional do ACT celebrado em 6/8/2020, sob a coordenação do Presidente do STF, in verbis:
"Quarta ação operacional: após a celebração do acordo de leniência, a Controladoria-Geral da União e a Advocacia-Geral da União compartilharão com as demais SIGNATÁRIAS DO ACT a integralidade das informações, documentos e demais elementos de prova fornecidos pela empresa colaboradora, sempre mediante o compromisso de não utilização, direta ou indiretamente, dessas informações para sancionamento da empresa colaboradora, e de não aplicação de sanção de inidoneidade, suspensão ou proibição para contratar com a Administração Pública, para os ilícitos já resolvidos no escopo do acordo de leniência, observando, ao menos, os seguintes parâmetros:
 (...) 
 (2) compartilhamento com o Tribunal de Contas da União para eventual responsabilização, em sede de tomadas de contas especial ou de fiscalização de contratos, das demais pessoas, físicas ou jurídicas, envolvidas nos ilícitos revelados pela empresa colaboradora, bem como para apuração de eventual dano não resolvido pelo acordo de leniência;"
65. Em resposta, fui informado de que os elementos descritivos daquele instrumento foram recentemente compartilhados com esta Corte de Contas, em cumprimento à referida cláusula. Tal fato ensejou a autuação do processo TC Processo Processo 009.528/2021-0, de natureza sigilosa, com vistas à análise do proveito ou não dos elementos enviados pela CGU/AGU à atividade de controle externo. O processo se encontra na unidade técnica e o relator sorteado para o exame daquele feito foi o Ministro Raimundo Carreiro.
66. Dessa forma, considerando que as evidências decorrentes do referido acordo de leniência não foram acostadas a este processo nem serviram de base de sustentação a outros trabalhos em andamento nesta Corte de Contas, não há, a rigor, nenhuma restrição decorrente da celebração do referido instrumento sobre o mérito da presente representação.
67. Não obstante, cabe tecer breves ponderações a respeito do alcance da parte final da quarta ação operacional do ACT, que estabeleceu a impossibilidade de "[...] aplicação de sanção de inidoneidade, suspensão ou proibição para contratar com a Administração Pública, para os ilícitos já resolvidos no escopo do acordo de leniência".
68. Seguindo a mesma linha de coerência com as condições entabuladas para utilização das provas compartilhadas pelo MPF a partir de seus acordos de leniência, entendo que a repercussão dos acordos de leniência anticorrupção sobre o poder sancionatório desta Corte de Contas somente ocorrerá se o TCU se valer das provas compartilhadas pelo órgão de controle interno, atuando como agência anticorrupção, no exercício de suas competências de controle externo.
69. Da mesma forma do que foi afirmado acima pelo juiz da 13ª Vara Federal de Curitiba/PR quanto ao efeito dos acordos de leniência do MPF sobre a jurisdição de contas, conforme exposto no item 32 supra, os demais instrumentos consensuais do Estado, a exemplo do da CGU/AGU, não podem restringir a autonomia do TCU para o exercício de suas competências constitucionais.
70. Dessa forma, o que se deve extrair da quarta ação operacional do ACT é que ela apenas estabelece limites e condições para utilização pelos demais órgãos não signatários do instrumento das informações e provas que foram colhidas pela CGU/AGU. Havendo o uso de tais elementos pelas demais esferas em suas atividades finalísticas, elas estão impedidas de aplicar sanções aos colaboradores em razão dos ilícitos resolvidos no acordo anticorrupção.
71. Em minha visão, a mesma lógica extraída das ponderações expostas no despacho do juiz titular da 13ª Vara Federal de Curitiba/PR, mencionado no item 26 supra, se aplica ao acordo de leniência anticorrupção, bastando substituir a expressão "juízo" pela "CGU/AGU": "Tais limitações ou condições não impedem a ação autônoma do Tribunal de Contas da União contra colaboradores ou lenientes desde que não sejam usadas as provas compartilhadas por este Juízo." (grifos acrescidos) .
72. Dessa forma, para que haja repercussão dos acordos de leniência anticorrupção sobre o poder sancionatório desta Corte de Contas é preciso que o Tribunal adira ao referido instrumento, como faz - e até já fez - com os do MPF e do Cade.
73. Esse procedimento depende da verificação da utilidade, a partir de uma autêntica análise de custo/benefício dos elementos produzidos no acordo anticorrupção para a missão institucional do TCU. Tal adesão ocorrerá mediante ato formal ou simples recebimento e utilização das evidências compartilhadas sob condição, o que implicará a anuência ao compromisso de não sancionamento do colaborador em razão dos fatos resolvidos no ajuste.
74. A necessidade de adesão ao acordo de leniência por outros órgãos não signatários para que eles utilizem as evidências fornecidas e haja restrição à competência sancionatória de outras instâncias está em linha de consonância com o pensamento do próprio MPF, no Estudo Técnico nº 01/2017-CCR. Nesse sentido, invoco o excerto do documento transcrito no item 59 retro.
75. De todo modo, a discussão entabulada acima não tem efeito prático para o deslinde do presente processo, como já afirmado, uma vez que não está sendo aplicada nenhuma sanção à empresa Andrade Gutierrez Engenharia S/A, já que houve o aproveitamento das provas compartilhadas pelo juízo da 13ª Vara Federal de Curitiba/PR paconra a autuação de várias representações no âmbito desta Corte de Contas. (grifos acrescidos) 
Considera-se que o caso ora em análise se amolda ao entendimento esposado pelo Exmo. Ministro Benjamin Zymler quanto à aplicação do disposto no ACT. 
Nesse sentido, como já ressaltado acima, a Engevix não trouxe nenhuma informação útil no presente processo. Na presente investigação conduzida pelo TCU não foi utilizado qualquer elemento do acordo de leniência firmado pela empresa com a CGU/AGU. Ao contrário, sequer as informações fornecidas pela empresa foram carreadas para estes autos.
Insta observar que a representação que identificou as fraudes às licitações das unidades do Comperj originou-se de processo de Tomada de Contas Especial, em que se apurava dano ao erário, provocado especificamente pela atuação fraudulenta das empresas nas licitações da Petrobras.
Além disso, a inicial está fundamentada em material oriundo das auditorias desta Corte, além de informações extraídas dos acordos de leniência e de colaboração e outras provas compartilhadas pelo Cade ou Justiça Federal, que não as envolvendo a empresa Engevix com a CGU/AGU. Ademais, a empresa não firmou acordo com o MPF, razão pela qual os elementos compartilhados puderam ser usados neste processo para responsabilizar a Engevix. 
Considerando que o TCU não aderiu ao acordo firmado pela Engevix com a CGU/AGU, bem como não utilizou nenhuma informação fornecida pela Engevix para responsabilizá-la, não há, em princípio razão para se valer do ACT apenas para impor uma restrição à competência desta Corte de firmar o seu entendimento e aplicar a sanção de inidoneidade à empresa. Como já ressaltado anteriormente, por se tratar de um acordo, deveria haver obrigações e benefícios para ambas as partes, para que o pleito por uma eventual redução ou não aplicação da sanção fosse atendido. No caso presente, como já ressaltado em diversas passagens acima, não houve nenhum benefício para a investigação do TCU, visto que nos processos conexos, de Tomada de Contas Especial, não há nenhuma colaboração no sentido da identificação e ressarcimento do dano.
Na linha do entendimento do Exmo. Ministro Benjamin Zymler acima transcrito, a questão da utilidade do acordo da Engevix com a CGU/AGU para a missão do TCU não está sendo tratada nestes autos. Esse ponto será tratado na sequência.
Não obstante todas as reservas acima expostas, faz-se necessário retomar o ponto sobre a questão do acordo de leniência tratar dos mesmos fatos investigados pelo TCU nestes autos, impedindo uma eventual aplicação da "sanção adicional" referida anteriormente. 
Por um lado, interessante notar que se já foi tratada a questão do Comperj pela Engevix em sua leniência, conforme informação da certidão da CGU, trata-se de mais uma razão para que a empresa acostasse as informações aos autos, pois não necessitaria de um novo chamamento da empresa pela CGU/AGU para tratar dos pontos que, em princípio, fazem parte da leniência da empresa.
Não obstante, considerando os termos do ACT, e em consonância com a Instrução Normativa TCU 83/2018, no curso da fiscalização desse acordo de leniência firmado entre a CGU/AGU e Engevix, a utilidade das informações trazidas pela empresa quanto ao Comperj poderá ser avaliada e, para o caso de conclusão por parte do TCU de ausência de alavancagem investigativa, esta Corte poderá determinar o chamamento da empresa para complementar as informações. No processo próprio, esta Corte poderá melhor avaliar a afirmação de que no acordo são tratados os mesmo fatos apurados na representação em análise.
É fato que o TCU assinou o ACT e, conforme a previsão constante do Décimo Quinto Princípio acima transcrito, segundo o qual "a celebração do acordo de leniência suspende a aplicação de sanções pelas SIGNATÁRIAS DO ACT em relação ao objeto do acordo, extinguindo-se a pretensão punitiva com o cumprimento integral do acordo, bem como admitindo-se a possibilidade de compensação entre valores e rubricas de mesma natureza jurídica e relacionados aos mesmos ilícitos sancionados nas diversas esferas de responsabilização" (grifos acrescidos) .
O ACT não foi objeto de uma análise minudente por parte do Plenário desta Corte, notadamente quanto à sua aplicação para um caso de empresa leniente apenas com a CGU/AGU, que não tenha prestado qualquer informação no âmbito do TCU, e, portanto, cuja responsabilidade foi auferida sem que tenha sido apresentada qualquer prova fornecida no âmbito dessa leniência.
O Exmo. Ministro Vital do Rêgo se manifestou nos seguintes termos quando da análise da situação da empresa UTC envolvendo as obras da Repar (Acórdão 2171/2021-TCU-Plenário) :
 76. Por fim, em linha com o que tem sido decidido por este Plenário determino o sobrestamento da apreciação do feito, a exemplo dos Acórdãos 1.789/2021, 1.382/2021, 1.310/2021, 2.446/2018, 1.690/2018, 2.983/2019 e 1.214/2018, todos do Plenário, em observância aos acordos firmados judicialmente com o MPF e com o Cade, e em consonância com os propósitos do acordo de cooperação técnica (ACT) firmado entre o TCU, a CGU, a AGU e o Ministério da Justiça e Segurança Pública (MJSP) .
Assim, tendo em vista: (i) a certidão da CGU, no sentido de que o acordo em tela trata dos mesmos fatos investigados nestes autos; (ii) as decisões do STF exaradas no âmbito dos Mandados de Segurança tratando desse ponto específico, muito embora sem efeito erga omnes; (iii) que a Engevix não trouxe aos autos informações constantes do seu acordo de leniência firmado com a CGU/AGU; (iv) os termos do ACT e da Instrução Normativa TCU 83/2018; (v) que se pondera a necessidade de avaliação e verificação da abrangência, da utilidade e do cumprimento de tal acordo, em processo próprio de acompanhamento (TC Processo 005.084/2015-6) , conforme a IN-TCU 83/2018; e (vi) a jurisprudência do TCU no sentido de sobrestar a apreciação em casos de empresas lenientes, propõe-se, com as reservas apontadas na presente instrução, sobrestar a apreciação da responsabilidade da Engevix desde que:
0. o TCU se pronuncie, no âmbito do TC Processo 005.084/2015-6, de forma definitiva e favorável, sobre a validade e a utilidade do Acordo de Leniência da Engevix firmado com a CGU/AGU; e
0. a sociedade empresarial cumpra as obrigações estabelecidas no referido Acordo.
Em adição, na hipótese do TCU considerar que o acordo de leniência da Engevix, firmado com a CGU/AGU, ainda que válido e vigente, não é útil ao Estado brasileiro (TC Processo 005.084/2015-6) , propõe-se determinar à SeinfraOperações a imediata análise de mérito sobre a responsabilidade da empresa Engevix nas fraudes do Comperj, à luz desta instrução e das provas compartilhadas. 
Uma breve explicação: no caso presente, faz-se necessário estabelecer duas condicionantes para o sobrestamento da apreciação da responsabilidade, ambas  relacionadas ao TC Processo 005.084/2015-6. A primeira relaciona-se a análise definitiva sobre a validade e utilidade da leniência firmada pela empresa. E a segunda, vincula-se ao cumprimento do próprio acordo no período de sua execução. Em sendo favorável a manifestação do TCU quanto à validade e utilidade da avença, o processo permanecerá sobrestado enquanto as obrigações estabelecidas no acordo estiverem sendo cumpridas. Caso tal análise seja desfavorável, esta Corte se pronunciará quanto à responsabilidade da empresa envolvendo as fraudes nas licitações do Comperj. Por outro lado, o sobrestamento também está vinculado ao cumprimento das obrigações definidas na leniência. Por óbvio, independente do desfecho sobre a validade e utilidade da avença, caso a Engevix descumpra as cláusulas contratuais, será retomada a análise sobre a responsabilidade da empresa nestes autos.
III.iii.d. Da ausência da prescrição da pretensão punitiva
Em relação aos argumentos sobre a prescrição da pretensão punitiva, esta Corte de Contas possui o entendimento de que o prazo prescricional da pretensão punitiva do TCU segue o prazo geral de prescrição, indicado no art. 205 do Código Civil, ou seja, prazo decenal (item 9.1.1 do Acórdão 1441/2016-TCU-Plenário, sob a relatoria do Exmo. Ministro, Benjamin Zymler) , o entendimento de que o prazo prescricional da pretensão punitiva do TCU segue o prazo geral de prescrição, indicado no art. 205 do Código Civil, ou seja, prazo decenal. Na mesma linha, os Acórdãos 679/2020 e 2320/2021, ambos do Plenário e sob a relatoria do Exmo. Ministro Vital do Rêgo. 
No caso das unidades do Comperj tratadas no presente processo: (i) as licitações das unidades ocorreram entre 22/9/2009 a 4/6/2010 (UCR/2º Rebid em 22/09/2009; UDAV/3º Rebid em 19/11/2009; UHCC/2º Rebid em 16/12/2009; e UHDT/2º Rebid em 4/6/2010) ; (ii) a oitiva foi determinada em 30/8/2019 (peça 69) e a ciência da empresa se deu em 10/9/2019 (peça 70) ; (iii) o prazo prescricional decenal reiniciou sua contagem a partir da determinação da oitiva 10/09/2019, se estendendo até setembro de 2029.
Além da omissão de proposta intencional na licitação da UHCC, a Engevix apresentou propostas de cobertura (previamente combinadas) nas licitações para a UCR e UHDT. E no caso do contrato da UDAV, o consórcio do qual a Engevix fez parte "venceu" o certame e a assinatura do contrato ocorreu em 08/03/2010 (peça 25) .
O Consórcio SPE foi formado pelas empresas Engevix, Promon e Skanska. Com base nas irregularidades tratadas na representação, a Promon e a Skanska foram declaradas inidôneas pelo prazo de 5 (cinco) anos (Acórdãos 2841/2020 - em grau de recurso, e 497/2021, ambos do Plenário e sob a relatoria do Exmo. Ministro Vital do Rêgo) .
O prazo inicial do contrato da UDAV era de 1.080 dias, sendo que, após os termos aditivos, foram acrescidos mais 1.188 dias. Em princípio, o contrato foi encerrado em meados de maio/2016.
Nesse período de vigência do contrato, a Engevix, assim como a Promon e a Skanska, se beneficiaram das fraudes perpetradas para "vencer" o certame. Observa-se que os efeitos das fraudes se prolongam no tempo, durante a vigência do contrato, eis que firmado mediante fraude, combinação de resultados. A Engevix não só foi omissa quanto à apresentação de proposta, como também apresentou proposta de cobertura, afetando os respectivos resultados de licitações, e ainda se beneficiou da fraude, sendo contratada no caso da UDAV. Trata-se de uma infração cujos efeitos se prolongaram durante a vigência da avença. 
Em adição, além das auditorias realizadas no Comperj no âmbito do Fiscobras nos exercícios de 2010, 2012 e 2014 TCs Processo 009.834/2010-9, Processo 006.576/2012-5 e Processo 006.981/2014-3) , cabe ressaltar a auditoria realizada em setembro de 2015, Fiscobras 2016 (TC Processo 009.161/2017-1, peça 43) , na qual já se tinha conhecimento da atividade do cartel nas "licitações" em comento. Antes mesmo, portanto, do encerramento da avença.
Logo, não há que se falar em transcurso do prazo decenal, nem mesmo do prazo de 5 anos, conforme alegado pela Engevix, a partir de decisões exaradas pelo Supremo Tribunal Federal quanto à aplicação da Lei 9.873/1999.
Não procede, portanto os argumentos da empresa nesse ponto.
CONCLUSÃO
Os presentes autos visam avaliar a participação da empresa Engevix nas fraudes cometidas nas licitações das unidades UDAV, UHCC, UCR e UHDT do Comperj. 
Destacou-se, na seção "Histórico", a atuação do TCU nessas obras, que desde 2008, vem realizando auditorias anuais, chegando a apontar irregularidades como sobrepreço, contratação direta irregular e adoção de regime de execução contratual inadequado ou antieconômico.
Em razão de novas análises da unidade técnica contemplarem dados trazidos pela Operação Lava Jato, com robustas provas de cartelização entre as empresas e de conluio dessas com dirigentes da Petrobras, para fins de frustrar o caráter competitivo dos procedimentos licitatórios do Comperj e de obter vantagens indevidas, este Tribunal determinou, por meio do subitem 9.2.11 do Acórdão 632/2017-TCU-Plenário, a autuação de processo apartado para apuração das referidas fraudes. 
Instada a se manifestar nos autos, a Engevix trouxe esclarecimentos em duas oportunidades (peças 84 e 88) . Basicamente, a empresa pleiteou a não aplicação de uma "sanção adicional" em razão da assinatura de acordo de leniência com a CGU/AGU, o qual teria abarcado as fraudes tratadas nestes autos. Acostou certidão emitida pela CGU para comprovar o alegado. A empresa alegou, ainda, a prescrição da pretensão punitiva, com base na Lei 9.873/1999.
Na análise, foi ressaltado que esta Corte já tinha ciência, não apenas de que o consórcio do qual a Engevix fez parte venceu a licitação referente à UDAV, mas, principalmente, que a empresa não apresentou proposta quanto à UHCC, bem como que apresentou propostas de cobertura quanto às UCR e UHDT, conforme a atuação do cartel de empresas. Tais constatações não decorreram de nenhuma informação prestada pela Engevix ao TCU. Tampouco o acordo de leniência firmado com a CGU/AGU alavancou as investigações nestes autos.
Foi ressaltado que a Administração Pública é una, mas cada instituição de controle possui suas respectivas competências. O "balcão único" pressupõe a colaboração com os demais órgãos governamentais. Essa via do acordo de leniência/colaboração deveria ser bilateral, de mão dupla, com um órgão deixando de exercer sua competência sancionatória em troca de informação útil, fornecida tempestivamente pelo colaborador. Na verdade, tal via passou a ser de mão única, em favor do particular e em detrimento do interesse público. Assim, o cumprimento do pressuposto do fornecimento de provas/documentos em troca de ausência de sanção adicional não está sendo exigido. A bilateralidade do acordo, a contrapartida, não é exercida/exigida.
Não sancionar empresa ou pessoa física que não colaborou com uma instituição que não é cossignatária do acordo de leniência cria uma situação de insegurança jurídica para o próprio sistema anticorrupção na medida em que não está sendo cumprida a cláusula do acordo que prevê a colaboração com todos os entes públicos.
A concessão de benefícios múltiplos em cada instância de atuação do Estado pressupõe uma colaboração também múltipla por parte da pessoa física ou jurídica, o que não ocorreu nestes autos.
As decisões exaradas pelo Supremo Tribunal Federal mencionam uma lógica do negócio jurídico segundo a qual o acordo leniência é um meio de obtenção de prova que permita o aprofundamento das investigações e, em contrapartida, o Poder Público, de forma condicionada, não sanciona o colaborador. Tal lógica não foi seguida nestes autos dada a completa ausência de colaboração.
Considerando os termos do acordo de cooperação técnica-ACT, em não havendo adesão por parte do TCU aos termos do acordo, e não tendo a responsabilidade sido baseada em provas da leniência, caberia sancionar a empresa Engevix. 
Não houve, até o momento, uma manifestação minuciosa pelo TCU sobre a aplicação das cláusulas do ACT no caso de empresa que assinou acordo apenas com a CGU/AGU e não trouxe qualquer colaboração para as investigações desta Corte. No entanto, conforme excerto do Voto condutor do Acórdão 1310/2021-TCU-Plenário (Relator Exmo. Ministro Benjamin Zymler) citado anteriormente, há o entendimento de que o poder sancionatório da jurisdição de contas poderia ser exercido se não houver adesão ao acordo pelo TCU nem tiver sido utilizada qualquer prova produzida em tal negócio jurídico:
68. Seguindo a mesma linha de coerência com as condições entabuladas para utilização das provas compartilhadas pelo MPF a partir de seus acordos de leniência, entendo que a repercussão dos acordos de leniência anticorrupção sobre o poder sancionatório desta Corte de Contas somente ocorrerá se o TCU se valer das provas compartilhadas pelo órgão de controle interno, atuando como agência anticorrupção, no exercício de suas competências de controle externo. (grifos acrescidos) 
Não obstante, tendo em vista: (i) a certidão da CGU, no sentido de que o acordo em tela trata dos mesmos fatos investigados nestes autos; (ii) as decisões do STF exaradas no âmbito dos Mandados de Segurança tratando desse ponto específico, muito embora sem efeito erga omnes; (iii) que a Engevix não trouxe aos autos informações constantes do seu acordo de leniência firmado com a CGU/AGU; (iv) os termos do ACT e da Instrução Normativa TCU 83/2018; (v) que se pondera a necessidade de avaliação e verificação da abrangência, da utilidade e do cumprimento de tal acordo, em processo próprio de acompanhamento, conforme a IN-TCU 83/2018; e (vi) a jurisprudência do TCU no sentido de sobrestar a apreciação em casos de empresas lenientes, propõe-se, com as reservas apontadas na presente instrução, sobrestar a apreciação da responsabilidade da Engevix desde que:
0. o TCU se pronuncie, no âmbito do TC Processo 005.084/2015-6, de forma definitiva e favorável sobre a validade e a utilidade do Acordo de Leniência da Engevix firmado com a CGU/AGU; e
0. a sociedade empresarial cumpra as obrigações estabelecidas no referido Acordo.
Em adição, na hipótese do TCU considerar que o acordo de leniência da Engevix, firmado com a CGU/AGU, ainda que válido e vigente, não é útil ao Estado brasileiro (no âmbito do TC Processo 005.084/2015-6) , propõe-se determinar à SeinfraOperações a imediata análise de mérito sobre a responsabilidade da empresa Engevix nas fraudes do Comperj, à luz desta instrução e das provas compartilhadas.
Novamente, explica-se que no caso presente faz-se necessário estabelecer duas condicionantes para o sobrestamento da apreciação da responsabilidade, ambas  relacionadas ao TC Processo 005.084/2015-6. A primeira relaciona-se a análise definitiva sobre a validade e utilidade da leniência firmada pela empresa. E a segunda, vincula-se ao cumprimento do próprio acordo no período de sua execução. Em sendo favorável a manifestação do TCU quanto à validade e utilidade da avença, o processo permanecerá sobrestado enquanto as obrigações estabelecidas no acordo estiverem sendo cumpridas. Caso tal análise seja desfavorável, esta Corte se pronunciará quanto à responsabilidade da empresa envolvendo as fraudes nas licitações do Comperj. Por outro lado, o sobrestamento também está vinculado ao cumprimento das obrigações definidas na leniência. Por óbvio, independente do desfecho sobre a validade e utilidade da avença, caso a Engevix descumpra as cláusulas contratuais, será retomada a análise sobre a responsabilidade da empresa nestes autos.
Por fim, não restou configurada a prescrição da pretensão punitiva, pois não há que se falar em transcurso do prazo decenal e nem mesmo do prazo de 5 anos, conforme as auditorias e a vigência da avença em questão.
Em razão do presente processo ter sido constituído a partir de Auditoria (TC 010.816/20178) para análise em apartado das manifestações empresa, e deste apartado se tratar de estratégia processual para atender à razoável duração do processo que o caso requer, propõe-se que, quando do encerramento do presente processo, ele seja apensado ao TC 010.816/20178.
PROPOSTA DE ENCAMINHAMENTO
Diante do exposto, submetem-se os autos à consideração superior, propondo ao Tribunal:
conhecer da presente representação, por atender aos requisitos legais e regimentais de admissibilidade;
sobrestar, com fundamento no art. 157, caput, do Regimento Interno do TCU, a apreciação da participação da empresa Engevix Engenharia e Projetos S.A. nas fraudes ocorridas nas licitações do Complexo Petroquímico do Rio de Janeiro (Comperj) tratadas nestes autos desde que:
0. o TCU se pronuncie, no âmbito do TC Processo 005.084/2015-6, de forma definitiva e favorável sobre a validade e a utilidade do Acordo de Leniência da empresa firmado com a CGU/AGU; e 
0. a sociedade empresarial cumpra as obrigações estabelecidas no referido Acordo. 
determinar à SeinfraOperações que promova:
0. a imediata análise de mérito sobre a responsabilidade da empresa Engevix nas fraudes do Comperj, à luz desta instrução e das provas compartilhadas, na hipótese do TCU considerar que o acordo de leniência, ainda que válido e vigente, não é útil ao Estado brasileiro (no âmbito do TC Processo 005.084/2015-6) ; e
0. a juntada da decisão que vier a ser proferida neste processo aos autos de acompanhamento do Acordo de Leniência firmado entre a Engevix Engenharia e Projetos S.A., a Controladoria-Geral da União e a Advocacia-Geral da União, de forma a auxiliar a análise da sua abrangência, utilidade e alavancagem investigativa para os contratos do Comperj em questão.
suspender a prescrição da pretensão punitiva desta Corte de Contas, com relação aos fatos designados neste processo, até que haja manifestação dos órgãos signatários do acordo de colaboração quanto ao cumprimento das obrigações pactuadas pela empresa Engevix Engenharia e Projetos S.A., com fulcro no subitem 9.1.5 do Acórdão 1441/2016-TCU-Plenário;
dar ciência desta deliberação à sociedade empresária Engevix Engenharia e Projetos S.A., à Petróleo Brasileiro S.A., ao Ministério Público Federal em Curitiba, ao juiz titular da 13ª Vara Federal de Curitiba, à Controladoria-Geral da União e à Advocacia-Geral da União.
determinar o apensamento, quando do encerramento destes autos, ao processo de Auditoria (TC 010.816/20178) , com vista à consolidação das decisões proferidas.
O Diretor da SeinfraOperações trouxe algumas considerações adicionais, transcritas a seguir:
 (...) 
I.	Conjunto probatório - elementos oriundos da Operação Lava Jato
Não é demais trazer, novamente, o conjunto probatório de elementos e evidências devidamente oferecidos ao contraditório e à ampla defesa da empresa e que firmam o entendimento de que a Engevix agiu ativamente nas fraudes cometidas nas licitações das obras do Comperj, por meio de sua atuação junto ao cartel das empreiteiras revelado pela Operação Lava Jato.
A tabela a seguir traz, em síntese, os elementos que evidenciam, de maneira contextualizada, a participação da Engevix na divisão de mercado efetuada pelo cartel das empreiteiras nas obras da Petrobras, em especial, no presente caso, nas obras das unidades UDAV, UCR, UHDT e UHCC do Comperj, objeto da representação da unidade técnica SeinfraOperações no TC Processo 010.816/2017-8.
Tabela 1 - Provas e indícios colacionados nos autos, devidamente submetidas ao contraditório da empresa.
	Peça
	Objeto
	Descrição

	10
	Auto de apreensão PF 1117-2014 - Sede da Engevix
	Comprovação do envolvimento da Engevix em fraudes de diversos empreendimentos da Petrobras, incluindo o Comperj

	11
	Acordo de Colaboração com o CADE - Setal - SOG
	Confirmação da existência de cartel nas licitações das obras da Petrobras

	12 a 14
	Acordo de Colaboração com o CADE - Camargo Correa
	Confirmação da existência de cartel nas licitações das obras da Petrobras 

	16 e 17
	Termos de Colaboração 1 e 2 Paulo Roberto Costa
	Detalhes da atuação do cartel envolvendo agentes públicos e privados

	18 e 19
	Termos de Colaboração 2 e 5, Pedro Barusco
	Identificação das empresas participantes do Cartel, incluso Engevix. Detalhes da atuação do cartel.

	20 a 22
	Termo de Colaboração Dalton Avancini
	Identificação das empresas participantes do Cartel, incluso Engevix. Detalhes da atuação do cartel.

	23
	Termos de Interrogatórios - Paulo Roberto e Alberto Youssef
	Detalhes da atuação do cartel envolvendo agentes públicos e privados

	24
	Termo de Colaboração Augusto Mendonça
	Detalhes da atuação do cartel envolvendo agentes públicos e privados. 

	37
	Ação de Improbidade Adm - Grupo Odebrecht - Processo 5011119-11.2016.4.04.7000
	 Identificação das empresas participantes do Cartel, incluso Engevix. Detalhes da atuação do cartel

	38
	Ação de Improbidade Adm - Construtora Camargo - Processo 5006717-18.2015.4.04.7000
	Identificação das empresas participantes do Cartel, incluso Engevix. Detalhes da atuação do cartel

	39
	Ação de Improbidade Adm - Engevix - Processo 5006628.92.2015.4.04.7000
	Identificação das empresas participantes do Cartel, incluso Engevix. Detalhes da atuação do cartel

	40 a 42
	Ações de Improbidade Adm. Galvão Eng. Mendes Jr e OAS
	Identificação das empresas participantes do Cartel, incluso Engevix. Detalhes da atuação do cartel

	43, 45, 47, 48, 50, 51, 53, 55, 57, 59, 61
	Denúncias MPF, Engevix, Andrade Gutierrez, Queiroz Galvão, Iesa, Galvão Eng., Sog-Setal, Consórcio CNCC, OAS, Mendes Jr. Odebrecht
	Reconhecimento da atuação do cartel em licitação de obra do Comperj

	44, 46, 49, 52, 54, 56, 58, 60
	Ações Penais, Engevix, Andrade Gutierrez, Queiroz Galvão, Iesa, Galvão Eng., Sog-Setal, Consórcio CNCC, OAS, Mendes Jr. Odebrecht 
	Reconhecimento da atuação do cartel em licitação de obra da Comperj

Fonte: Documentos acostados aos autos.
Todos esses elementos, transladados de processos judiciais devidamente autorizados pelo juízo competente, foram fornecidos ao contraditório à responsável, e quando analisados em conjunto, retiram qualquer dúvida sobre a atuação da Engevix no cartel e nas fraudes cometidas às licitações em comento. Em síntese, trazem a conclusão tanto da existência do cartel, sua atuação nas obras do Comperj e a participação da Engevix nessas irregularidades. Essa atuação trouxe prejuízo bilionário à estatal brasileira de petróleo, cujos resultados parciais das análises destas contratações estão sintetizados na tabela mais a frente.
Não é demais lembrar que, segundo os documentos obtidos junto à Força Tarefa da OLJ, compartilhamento de elementos autorizados pela Justiça Federal, Acordos de Leniência no MPF e CADE, e elementos de busca e apreensão da Polícia Federal, remetem que a Engevix era uma das principais protagonistas do Cartel que atuou nas licitações da Petrobras, fazendo parte do mesmo desde seu início relatado na OLJ.
II.	Prejuízo causado pela atuação do Cartel nas licitações das obras do Comperj
Observo que esses prejuízos foram decorrentes, em sua essência, da ausência de competitividade provocada pelo Cartel nessas obras, cujas análises, em sede preliminar, foram efetuadas no âmbito de fiscalização promovida por este Tribunal no âmbito do TC Processo 009.834/2010-9, mas que se encontram em análise, em sede de Tomadas de Contas Especiais, no âmbito dos TCs Processo 009.147/2017-9 (UCR) , Processo 009.160.2017-5 (UHCC) , Processo 009.161/2017-1 (UDAV) e Processo 009.167/2017-0 (UHDT) .
Tabela 2 - Síntese dos superfaturamentos apurados nos contratos fraudados do Comperj, em análise no TCU.
	Contrato
	Valor Inicial contratado (R$) 
	Aditivos firmados e ainda não analisados (R$) 
	Sobrepreço - sobre o valor inicial (R$) - base set/2020

	0800.0056801.10.2 - UDAV
	1.115.000.000,00
	365.239.712,74
	216 milhões

	0800.0057282.10.2 - UCR
	1.938.191.350,00
	688.054.188,89
	400 milhões

	0800.0060702.10-2 - UHDT
	977.814.500,00
	448.399.827,34
	216 milhões

	0858.0056936.10.2 - UHCC
	1.460.859.527,26.
	769.303.055,88
	102,5 milhões

Fonte: Resumo dos danos já citados no âmbito dos TCs Processo 009.147/2017-9, Processo 009.161/2017-1, Processo 009.160.2017-5 e Processo 009.167/2017-0.
A soma dos débitos calculados pelo TCU, na data-base setembro de 2020, monta em mais de R$ 934 milhões para os quatro contratos, sem considerar os aditivos contratuais, em análise no âmbito dos TCs Processo 013.844.2021-0, Processo 013.858.2021-1, Processo 015.057/2021-6 e Processo 040.404/2021-8, com indicação preliminar de dano decorrente de aditivos vultosos indevidos.
Dificilmente se saberia o real resultado destes certames licitatórios caso houvesse alguma empresa convidada não integrante do cartel, forçando a prática de preços de maneira competitiva. Em outras palavras, dificilmente se saberia o resultado de uma licitação em específico com e sem a atuação do cartel. Porém, sabe-se, certamente, que a ausência de concorrência enseja em preços superiores ou descontos inferiores aos que seriam obtidos em ambiente de livre concorrência.
Cumpre, nesse momento, trazer uma tabela que resume bem o ocorrido nas licitações das unidades UDAV, UCR, UHDT e UHCC do Comperj, no qual demonstra a perfeita correlação entre as empresas convidadas e as participantes do cartel de empreiteiras que fraudava as licitações de obras da Petrobras.
Tabela 3 - Empresas convidadas x integrantes do Cartel das empreiteiras na Petrobras.

		UDAV
	UHCC
	UCR
	UHDT
		
	Convidadas
	Proponentes
	Vencedoras
	Engevix
Skanska
Promon
	Alusa*
	Andrade Gutierrez
Techint
	Queiroz Galvão
Iesa
Galvão Engenharia
		Camargo Correa
Andrade Gutierrez
Norberto Odebrecht
Mendes Júnior
MPE
Promon
Setal/SOG
Techint
UTC
	"CLUBE 9"
	"CLUBE 
16"

	Norberto Odebrecht
UTC
Mendes Júnior
Techint
Andrade Gutierrez
Queiroz Galvão
Galvão Engenharia
	Camargo Correa
Schahin
OAS
SOG
Queiroz Galvão
Galvão Engenharia
Iesa
Carioca
GDK
EBE
	Norberto Odebrecht
UTC
Mendes Júnior
Engevix
Queiroz Galvão
Galvão Engenharia
Iesa
	UTC
Mendes Júnior
Carioca
GDK
EBE
OAS
SOG
Camargo Correa
		OAS
Engevix
Galvão Engenharia
GDK
Iesa
Queiroz Galvão
Skanska
		
		 Não deram proposta
	 
	Camargo Correa
OAS
Iesa
MPE
Setal
GDK
Schahin
SOG
	Andrade Gutierrez
Engevix
Mendes Júnior
Norberto Odebrecht
Promon
Skanska
Techint
UTC
	Camargo Correa
OAS
GDK
Promon
SOG
Schahin
Skanska
	Andrade Gutierrez
Norberto Odebrecht
Engevix
Promon
Skanska
Techint
		Alusa
Carioca
Schahin
EBE
	ESPORÁDICAS

Fonte: Elaboração própria com base nas informações constantes dos autos (relatórios das licitações da Petrobras) .
Pode ser observado que, para as licitações das unidades industriais do Comperj (UDAV, UCR, UHDT e UHCC) , foram convidadas somente empresas integrantes do Cartel das Empreiteiras (empresas integrantes do "clube das 9", "clube das 16" e "esporádicas") . E as propostas apresentadas foram ousadas, a ponto de se situarem bem acima do patamar máximo que a Petrobras aceitava para contratar, ou seja, de +20% em relação ao seu valor estimado, motivando uma nova rodada de licitação.
Isso significou que a melhor proposta se enquadrava, na primeira tentativa de licitação, muito acima do limite máximo de aceitabilidade de preços que a Petrobras estabelecia, que era de 20% acima do valor estimado para a realização das Obras. Tal fato mostra a agressividade do Cartel em querer superfaturar, ao máximo, os contratos, dada ausência de competição.
Em uma segunda tentativa de licitação, a Petrobras, ajustando ou não o valor estimado, deveria convidar novas empresas para o certame, o que não ocorreu. Mas o Cartel, observando o ocorrido na primeira licitação (comportamento da licitação, dos preços etc.) , ajustava os preços a serem oferecidos, na intenção de absorver ao máximo o limite da faixa de aceitabilidade da Petrobras em suas propostas.
Nas licitações do Comperj, a Engevix apresentou proposta vencedora (previamente definido pelo Cartel, conforme informações coletadas da Operação Lava Jato) para o contrato da UDAV, juntamente com as empresas Skanska e Promon, proposta de cobertura para a UCR e omissão de propostas para as unidades UHDT e UHCC. Esses fatos previamente combinados, cujos elementos de prova apontam, foram ratificados no resultado das referidas licitações.
III.	Do Acordo de Leniência da Engevix com a CGU - considerações adicionais
 (...) 
Em primeiro lugar, acrescento que todo o arcabouço de evidências acostados na tabela 1 deste despacho, oriundo de diversos processos judiciais, compartilhados com este TCU e oferecidos ao contraditório e à ampla defesa da empresa, não foram oriundos do Acordo de Leniência da Engevix com a CGU, mas sim, pretéritos ao mesmo, e de fontes externas à CGU.
Conforme verifico, o Acordo de Leniência da Engevix com a CGU foi assinado em 12/11/2019, data posterior a todos os documentos utilizados por esta Corte de Contas quando da representação originária. Um exemplo trata dos documentos apreendidos na própria sede da Engevix (peça 10) , no ano de 2014, e que detalha o fatiamento das obras na Petrobras, previamente às licitações das unidades do Comperj (divisão de mercado) .
Além do mais, nenhum elemento do Acordo de Leniência junto à CGU foi trazido aos autos, tampouco aos processos de Tomada de Contas Especial em trâmite neste Tribunal, e que tratam das unidades UCR, UDAV, UHDT e UHCC do Comperj, cujos danos calculados e em cobrança superam a cifra de R$ 934 milhões (data-base set/2020) .
Porém, o referido Acordo de Leniência está sendo objeto de análise nos autos do TC Processo 005.084/2015-6, criado ainda sob a égide da IN 74/2013 (atualmente mediante Acordo de Cooperação Técnica - ACT) , visando acompanhar todo o processo de negociação e celebração do Acordo de Leniência da empresa com a CGU.
Desta forma, decorrente da análise do referido processo é que se saberá se o Acordo de Leniência é ou não prestável ao TCU, e mais, se as informações nele constantes poderão de alguma forma auxiliar o TCU em sua missão constitucional de busca do ressarcimento integral do dano causado pelos atos fraudulentos promovidos pela empresa Engevix às licitações da Petrobras.
Assim, sobrestar, no presente processo, a apreciação da participação da empresa Engevix nos atos de fraudes às licitações do Comperj, até que as análises decorrentes do TC Processo 005.084/2015-6 sejam concluídas é o caminho mais prudente no presente caso. E, caso se conclua pela sua validade, o sobrestamento deverá permanecer até que o Acordo de Leniência seja integralmente cumprido.
Porém, cumpre mencionar que nenhuma informação ainda foi compartilhada nos processos de Tomada de Contas Especial, finalidade precípua do controle externo, e que busca o ressarcimento do dano causado pelo Cartel das empreiteiras à Petrobras.
Um exemplo de informação útil seriam as memórias de cálculo adotadas pelas empresas, e que embasaram as propostas vencedoras dos certames licitatórios das unidades UDAV, UCR, UHDT e UHCC do Comperj. Nelas, certamente constaria o valor justo da proposta, sem a imposição de "gorduras" decorrentes da combinação de preços do cartel.
As fragilidades dos procedimentos de orçamentação das obras da Petrobras foram expostas por ex-dirigentes da estatal e de empreiteiras integrantes do cartel ("Clube") . Nesse sentido, convém citar trechos dos depoimentos dos Srs. Mendonça Godoy (ex-presidente da Toyo-Setal) , e Júlio Gerin de Almeida Camargo (ex-executivo da Toyo-Setal) , por meio dos quais relatam que a falta de detalhamento dos DFPs entregues pelas empreiteiras nos certames favorecia a prática de ilícitos, bem como havia a memória de cálculo da proposta da licitação, a saber:
Termo de Depoimento do Sr. Mauricio Mendonça Godoy:
QUE o depoente pode dizer que, após o acerto [entre as empreiteiras supostamente atuando em cartel], a empresa que havia sido escolhida para vencer a licitação fazia seu estudo de custos, definia seu preço de venda e informava às demais quais preços elas deveriam apresentar; QUE a informação sobre o preço era posteriormente repassada às outras empresas; (...) QUE a formação do preço de uma proposta de forma adequada envolvia consultar vários fornecedores para o mesmo equipamento, discussões sobre a estrutura de custos indiretos, análise mais minuciosa dos custos previstos; enfim, um melhor refino da proposta para excluir as incertezas; (...) QUE quando se sabia que a proposta não seria vencedora, eram feitas propostas superficiais (...) ; QUE somente é apresentada à PETROBRAS a planilha de preços e o demonstrativo de formação de preços (DFP) , os quais não permitem avaliar o grau de detalhamento utilizado para se chegar àqueles preços; QUE talvez seja possível identificar se uma proposta de preços foi feita de forma detalhada mediante a análise da memória de cálculo da proposta; QUE esse material não é entregue à PETROBRAS, e o depoente não sabe se fica guardado nas empresas; (grifos acrescidos) 
Termo de colaboração n. 7 do Julio Gerin de Almeida Camargo:
QUE somente é apresentada à PETROBRAS a planilha de preços e o demonstrativo de formação de preços (DFP) , os quais não permitem avaliar o grau de detalhamento utilizado para se chegar àqueles preços; QUE talvez seja possível identificar se uma proposta de preços foi feita de forma detalhada mediante a análise da memória de cálculo da proposta; QUE esse material não é entregue à PETROBRAS... (grifos acrescidos) 
Outra observação que trago diz respeito à parcela de culpa assumida pela Engevix no Comperj, cujo montante previsto no Acordo de Leniência com a CGU reservou pouco mais de R$ 80 milhões (data-base novembro de 2019) .
Como se sabe, o prejuízo causado pela atuação da Engevix e demais empresas integrantes do cartel das empreiteiras somente nas obras das unidades UDAV, UCR, UHDT e UHCC do Comperj, se aproxima de R$ 1 bilhão, fora indícios de aditivos indevidos que montam outra quantia de similar envergadura.
Destoa, bastante, o montante reservado no Acordo de Leniência da Engevix com a CGU, em que para todo o Comperj, destinou-se uma parcela de ressarcimento de aproximadamente R$ 80 milhões.
Diante do exposto, manifesto-me de acordo com os apontamentos, conclusões e proposta de encaminhamento formulada pelo auditor em sua instrução, e encaminho o referido processo à consideração superior.
O Secretário da SeinfraOperações também trouxe esclarecimentos adicionais, sintetizados a seguir.
 (...) 
ACERVO PROBATÓRIO DOS AUTOS E LIMITES PARA SUA UTILIZAÇÃO EM FACE DE ACORDOS DE COLABORAÇÃO OU DE LENIÊNCIA
O titular da 3ª diretoria da SeinfraOperações trouxe, de maneira clara e didática, na tabela 1 de seu pronunciamento, uma descrição resumida de todas as evidências de fraude à licitação envolvendo a empresa Engevix no Comperj. Destaco, a partir dessa tabela, o fato de que nenhuma evidência utilizada pelo TCU foi oriunda do acordo de leniência da empresa com a CGU/AGU.
Nesse contexto, entende-se que as provas oriundas de fontes independentes, por meio da atuação dos órgãos de controle e investigação do Estado, obtidas muito antes da assinatura de acordos, podem ser utilizadas sem restrição contra quaisquer das empresas defendentes nos autos.
Já as provas originadas nos acordos de colaboração premiada e de não persecução cível firmados entre o grupo Odebrecht e o MPF possuem restrição de uso em desfavor dos próprios colaboradores, consoante decisão proferida pelo Supremo Tribunal Federal no Inq 4420 AgR, Rel. Min. Gilmar Mendes, Segunda Turma, julgado em 28/8/2018.
Nesse contexto, observa-se que as provas de fontes independentes já foram suficientes para evidenciar e condenar a fraude à licitação praticada pela Engevix.
Nesse diapasão, a Consultoria Jurídica junto a Controladoria-Geral da União, órgão ligado à Advocacia-Geral da União, tem entendido como cabível a classificação como prova obtida de fonte independente para aquela informação prestada por terceiro colaborador em desfavor de outro colaborador (fontes: https://repositorio.cgu.gov.br/handle/1/45978 e https://repositorio.cgu.gov.br/bitstream/1/45978/11/Relatorio_Final_SOG.pdf) .
Aliás, é de se notar que a Controladoria-Geral da União (CGU) aplicou pena de declaração de inidoneidade à empresa SOG Óleo e Gás S/A, a qual foi a primeira a colaborar com as investigações descortinadas no âmbito da Operação Lava Jato, por meio de colaboração com o MPF, bem como também no âmbito do CADE. A SOG Óleo e Gás S/A, justamente por ter sido a primeira empreiteira a apresentar provas da existência do cartel, prestou colaboração relevante e efetiva para as investigações a cargo do MPF, consoante demonstra o Acórdão 1214/2018-TCU-Plenário.
Em outras palavras, embora a CGU alegue que o TCU somente poderia ter acesso aos elementos de prova colhidos nos acordos de leniências por ela firmados caso observe o compromisso de não utilização desses elementos em desfavor das empresas supostamente colaboradoras, a própria CGU aplicou a sanção de inidoneidade justamente à empresa que prestou relevantes informações na alavancagem investigativa da Operação Lava Jato, não levando em conta os acordos firmados por essa empresa com outros órgãos (MPF e CADE) .
Vale destacar que várias das provas utilizadas pela CGU em desfavor da empresa SOG Óleo e Gás S/A foram oriundas de acordos de leniência firmados por outras empresas com aquele órgão central de controle interno do Poder Executivo Federal. Tais acordos, segundo relato da Comissão do Processo Administrativo de Responsabilização (PAR) da empresa SOG, fariam menção explícita ao histórico de conduta do acordo firmado pela própria SOG junto ao CADE (https://repositorio.cgu.gov.br/bitstream/1/45978/11/Relatorio_Final_SOG.pdf) . Em outras palavras, a CGU, no âmbito do PAR instaurado em desfavor da empresa SOG, acolheu o entendimento de que, mesmo com menção explícita ao próprio acordo da empresa firmado com outros órgãos, as provas poderiam ser utilizadas, desde que tenham sido oriundas de acordos com terceiros.
Nessa seara, e em coerência com o posicionamento da própria CGU no caso SOG, valida-se o uso das provas coligidas nos autos de forma irrestrita em desfavor das demais empresas arroladas neste processo.
COMENTÁRIOS SOBRE A CERTIDÃO DO ACORDO DE LENIÊNCIA EMITIDA PELA CGU
A empresa Engevix trouxe aos autos uma certidão fornecida pela Controladoria-Geral da União (CGU) - cf. peça 88, p. 4-6, na qual aquele órgão anota alguns pontos relacionados ao acordo de leniência da empresa.
Um primeiro aspecto que chama a atenção é a informação constante da certidão de que a CGU e a AGU consideram a empresa Engevix como tendo sido a "primeira a se manifestar sobre a ocorrência dos atos lesivos descritos nos anexos I-A, I-B, I-E, II e sobre o interessem em cooperar para a apuração desses ilícitos" (peça 88, p. 4) .
Não está claro quais são os ilícitos que constaram dos anexos do acordo de leniência em tela, visto que a íntegra do acordo não foi juntada aos autos. O que se pode afirmar é que a primeira empresa a manifestar interesse em cooperar com o Estado brasileiro na elucidação de ilícitos relacionados às licitações do Comperj foi a empresa SOG Óleo e Gás S.A., a qual firmou acordos com o MPF e com o CADE em 2014 e 2015, e cuja colaboração foi considerada como sendo importante para o controle externo, consoante expõe o Acórdão 1214/2018-TCU-Plenário.
Também há a afirmação de que a empresa Engevix procurou colaborar plena e efetivamente para elucidação de fatos, bem como comprometeu-se a continuar colaborando plena e permanentemente para o esclarecimento de fatos relacionados ao objeto do acordo. Porém, conforme colocado na instrução, a empresa não trouxe qualquer contribuição à atuação do TCU.
Consta a assertiva de que a empresa firmou compromisso de aperfeiçoar seu programa de integridade e que esse compromisso vem sendo cumprido. Também não foram fornecidas evidências dessa afirmação.
Por fim, em relação especificamente ao objeto destes autos, a certidão afiança que foram endereçados cerca de R$ 80 milhões em relação ao contrato da UDAV-Comperj.
A empresa também teria reconhecido a apresentação de propostas de cobertura nos certames da UCR, UHDT, UPGN e Tubovias, bem como a supressão de proposta na UGH, HCC e Pipe Rack, todos do Comperj. Segundo a certidão, nenhum valor do acordo foi derivado desse reconhecimento de ilícitos de propostas fictícias e de supressão de propostas.
Chama a atenção a informação de que o acordo de leniência teria abarcado fatos ilícitos em seu escopo sem que isso tenha se refletido na parte financeira da avença, isso porque, mesmo ilícitos de propostas de cobertura ou de supressão de proposta, resultam em potenciais atos de improbidade administrativa ou de ofensa à própria Lei 12.846/2013, o que requer que sejam apenados financeiramente, ainda que de forma mitigada, já que não existe na legislação a previsão de que acordos de leniência resultem em isenção total de multas, mas apenas sua mitigação em 2/3.
Por fim, a CGU afirma que a empresa se encontra adimplente com os compromissos assumidos em seu acordo de leniência. Entretanto, nenhuma evidência de tal fato foi apresentada.
Essas informações que constam de certidão da CGU merecem ser verificadas no âmbito próprio do acompanhamento do acordo de leniência em questão (TC Processo 005.084/2015-6, sigiloso) .
CELEBRAÇÃO DO ACORDO DE LENIÊNCIA COM A ENGEVIX
Um aspecto adicional que merece ser pontuado é o fato de a empresa Engevix ter celebrado seu acordo de leniência exclusivamente com a CGU/AGU, e apenas em 12/11/2019.
Cabe comentar que a empresa Engevix já havia sido apenada com declarações de inidoneidade pelo TCU nos Acórdão 1348/2017-TCU-Plenário (relacionado a fraudes nas licitações dos projetos de Angra 3) e 2.135/2018-TCU-Plenário (relacionado a fraudes nas licitações da Refinaria Abreu e Lima - RNEST) . Ambas as sanções estavam suspensas em razão de recursos interpostos pela empresa, aos quais foi atribuído efeito suspensivo pelos respectivos Ministros Relatores ad quem.
Em outras palavras, o acordo de leniência foi firmado de maneira bastante tardia em relação às apurações relacionadas a sua participação em fraudes a licitações, cujo julgamento de mérito pelo TCU já havia sido feito em ao menos dois casos.
Tal circunstância revela um risco importante de que o instrumento dos acordos de leniência, embora essencial para a alavancagem investigativa do Estado no combate à fraude e à corrupção, possa estar sendo distorcido em função de possível inobservância de um requisito importante, a saber, o da primazia.
O requisito da primazia está descrito no art. 16, § 1º, inciso I, da Lei 12.846/2013, o qual reproduz o comando do art. 86, § 1º, inciso I, da Lei 12.529/2011 (Sistema Brasileiro de Defesa da Concorrência - Lei do CADE) . Ele é importante para fomentar e incentivar a autodenúncia, bem como a quebra do pacto de silêncio que costuma envolver esquemas de fraude e corrupção, por conta do chamado "dilema do prisioneiro", oriundo da Teoria dos Jogos. 
Na medida em que o requisito da primazia é esquecido ou distorcido, ou seja, na medida em que todas as empresas partícipes das fraudes conseguem firmar acordos e auferir benefícios, não obstante tenham demorado ou sido tardias em colaborar com o Estado, pode ocorrer uma situação indesejável, em que empresas participantes de uma mesma organização de fraude à licitação se sentiriam incentivadas a combinar entre si de revelarem, cada uma, apenas partes selecionadas dos ilícitos, a fim de todas alcançarem um acordo e serem igualmente beneficiadas.
Isso ainda pode ser agravado em caso de tentativa de vedação ao chamado "uso cruzado de provas", isto é, a utilização de elementos oriundos de um acordo de colaboração com a empresa colaboradora A em desfavor da empresa também colaboradora B (colaboradora tardia) . O "uso cruzado de provas", como mencionado, além de ter sido validado pela Consultoria Jurídica junto à Controladoria Geral da União, também favorece uma corrida pela primazia na colaboração e pela autodenúncia, na medida em que as empresas retardatárias podem ser atingidas, ainda que já tenham celebrado acordos referentes a outros fatos.
Caso todas as empresas signatárias de acordos alcancem imunidade ou isenção quase total em relação a quaisquer fatos ilícitos, ainda que não abarcados no escopo de seus acordos, ter-se-á um cenário de desvirtuamento finalístico do instituto da leniência, resultando, na prática, na inviabilidade do combate à fraude e corrupção no Brasil.
Cabe lembrar que, conforme as melhores práticas internacionais, só faz sentido conceder benefícios a um infrator com vistas a alcançar provas que alavanquem a atuação do Estado em desfavor de outros infratores. Ou seja, o "prêmio" (desconto na sanção) oferecido ao primeiro colaborador é compensado pelas sanções (multas) aos demais colaboradores. Se todos os infratores passam a ser colaboradores e estão imunes a quaisquer sanções (inclusive o afastamento de licitações, para proteção dos entes estatais contratantes) , há o risco de que os acordos de leniência passem a funcionar como potencial mecanismo de legitimação ou convalidação indevida de atos ilícitos.
No caso concreto, uma empresa firmou acordo de maneira tardia em relação às investigações. A par disso, a primeira empresa a efetivamente colaborar com o MPF e o CADE - a SOG Óleo e Gás S/A - e que forneceu relevantes informações para a alavancagem investigativa da Operação Lava Jato (cf. Acórdão 1214/2018-TCU-Plenário) foi declarada inidônea pela CGU, não obstante as provas utilizadas pela CGU para fundamentar tal sanção tenham feito menção explícita e indireta ao acordo da própria SOG com o CADE.
Importa ainda acrescentar que não se tem quaisquer notícias de que a Engevix tenha firmado acordos com o CADE ou o MPF. Ao contrário, todos os indícios apontam em sentido contrário.
No caso do CADE, é fato público e notório que, em novembro/2018 (um ano antes da assinatura do acordo da Engevix com CGU/AGU) , foram assinados acordos com quatro empreiteiras envolvidas na Operação Lava Jato, sendo que a Engevix não se encontrava entre elas. Ainda assim, mesmo os acordos homologados não ficaram imunes às severas críticas de dois dos seis conselheiros do CADE (fonte: https://g1.globo.com/economia/noticia/2018/11/21/cade-fecha-acordo-com-quatro-empreiteiras-que-pagarao-mais-de-r-800-milhoes-em-multas.ghtml e https://exame.com/negocios/cade-fecha-acordo-com-empreiteiras-da-lava-jato/) .
Por Laís Lis, G1 - Brasília
21/11/2018 15h47
O Conselho Administrativo de Defesa Econômica (Cade) aprovou nesta quarta-feira (21) a assinatura de 16 acordos com quatro empreiteiras envolvidas na Operação Lava Jato: Carioca Christiani-Nielsen Engenharia, Construtora Norberto Odebrecht, Construtora OAS e Construtora Andrade Gutierrez. Funcionários das empreiteiras também assinaram os acordos, que preveem, no total, o pagamento de R$ 897,9 milhões em multas.
As construtoras e as pessoas que integram o acordo assinarão os chamados Termos de Cessação de Conduta (TCC) . Com a assinatura, os envolvidos evitam multas ainda maiores e se comprometem a colaborar com as investigações do conselho.
Os acordos se referem a casos de formação de cartel em obras da:
Petrobras;
usina nuclear de Angra 3;
estádios de futebol da Copa do Mundo;
Ferrovia Norte-Sul;
Ferrovia de Integração Oeste-Leste e
e urbanização de favelas do Rio de Janeiro, que integravam o PAC Favelas.
 (...) 
Críticas
Os valores das multas que serão pagas pelas empresas foram criticados pelo conselheiro do Cade João Paulo de Resende. O conselheiro afirmou que com os descontos previstos a multa corresponderá a apenas 2% do valor que essas empresas arrecadaram com os projetos citados.
Resende também criticou o fato das empresas ganharem desconto caso implantem programas de combate à corrupção. Segundo o conselheiro, no caso da Odebrecht, a empresa ganhará um desconto de R$ 13 milhões se implantar programas de compliance. "É como se tivéssemos dando R$ 13 milhões para que a família Odebrecht ensine seus gerentes a não fraudarem licitações", disse. (destaques acrescidos) 
......
Por Estadão Conteúdo
Publicado em: 21/11/2018
 (...) 
Apesar de o valor aparentemente alto, o montante a ser pago pelas construtoras foi criticado por dois dos seis conselheiros do Cade. O conselheiro João Paulo Rezende afirmou que as quatro construtoras faturaram R$ 25 bilhões com as obras superfaturadas. Com isso, as multas seriam de pouco mais de 3% do faturamento, enquanto na jurisprudência do Cade pode chegar a 20%. Além disso, elas terão 20 anos para pagar, enquanto no Cade as multas são pagas em até quatro anos usualmente.
Rezende votou contra a homologação dos acordos e disse que, pelos seus cálculos, o valor pago deveria ser pelo menos três vezes maior. Já a conselheira Cristiane Alkmin, que também foi contra os acordos, disse que a multa deveria ser de cerca de R$ 4 bilhões para ter efeito dissuasório.
"São as empreiteiras líderes da Lava Jato e na maior investigação de cartel da história, a multa será de apenas 2% do faturado. As empresas certamente querem regularizar sua situação para voltar a contratar empréstimos. Já que o BNDES não empresta mais para as construtoras, o Cade será seu novo BNDES", completou Rezende.
A conselheira criticou ainda que os 16 acordos utilizaram três metodologias distintas. "Estamos falando de um caso emblemático para o Brasil, não podemos fazer uma negociação tão benéfica para as empresas e tão ruim para o Estado", completou Cristiane.
Ao fecharem acordo, quando assinam esse tipo de compromisso, as empresas se livram de multas ainda maiores e encerram os processos contra elas. Em troca, colaboram com as investigações. (destaques acrescidos) 
Além de a Engevix não possuir acordo com o CADE (que, por sua vez, também não precisaria desse acordo, pois já fechou acordos com outras quatro grandes empresas) , no tocante à tentativa de acordo com MPF, noticiada em meados de 2017, não há qualquer notícia de que, ao final, essa tentativa tenha resultado em algum acordo (fonte: https://epocanegocios.globo.com/Empresa/noticia/2017/06/apos-ser-declarada-inidonea-pelo-tcu-engevix-tenta-leniencia.html) :
AGÊNCIA O GLOBO
29 JUN 2017 
Após ter sido declarada como inidônea pelo Tribunal de Contas da União (TCU)  por irregularidades em Angra 3, a construtora Engevix divulgou uma nota nesta quinta-feira informando que busca um acordo de leniência com o Ministério Público Federal do Distrito Federal (MPF-DF) . A empresa ressalta que um eventual acordo poderá livrá-la da pena, uma vez que o TCU tem suspendido a sanção em relação a quem colabora com as investigações.
"A Engevix assevera que mantém firme (sic) negociações com o Ministério Público Federal de Brasília do acordo de leniência que espera encaminhar em pouco tempo", afirma a empresa, em comunicado distribuído nessa quinta-feira.
A empresa afirma que respeita a decisão do TCU, mas que não participou de cartel ou de ilicitudes no caso de Angra 3. Sustenta que buscará "soluções jurídicas para salvaguardar seus interesses e restabelecer com brevidade seus direitos".
A pena de inidoneidade significa a proibição de contratar com o poder público. Em decisões anteriores, o TCU já aplicou essa pena a UTC, Queiroz Galvão, Techint e Empresa Brasileira de Engenharia em outro processo que tratava de obras na usina nuclear. Na ocasião, foram poupadas Odebrecht, Andrade Gutierrez e Camargo Corrêa, que fecharam acordos de leniência com o Ministério Público Federal do Paraná no âmbito da Operação Lava-Jato. (destaques acrescidos) 
Por fim, cabe resgatar as palavras do presidente da Associação Nacional dos Procuradores da República, José Robalinho Cavalcanti, em 8/4/2015, durante audiência pública na Comissão de Fiscalização Financeira e Controle da Câmara dos Deputados (fonte: Agência Câmara de Notícias - https://www.camara.leg.br/noticias/455032-acordos-de-leniencia-nao-podem-quebrar-lei-anticorrupcao-dizem-procuradores/) :
O presidente da Associação Nacional dos Procuradores da República, José Robalinho Cavalcanti, afirmou nesta quarta-feira (8) , que os acordos de leniência não podem quebrar o espírito da Lei Anticorrupção (12.846/13) , ou seja, as empresas precisam ser punidas de alguma maneira. Ele participou de audiência pública da Comissão de Fiscalização Financeira e Controle da Câmara dos Deputados.
Os acordos de leniência são uma espécie de delação premiada voltada para as empresas. O instrumento é usado quando uma pessoa jurídica se dispõe a assumir atos irregulares para colaborar com investigações em troca de redução da punição.
Atualmente, os acordos de leniência são objetos de debate entre a Controladoria Geral da União (CGU) , o Tribunal de Contas da União (TCU) e o Ministério Público Federal (MPF) . O procurador-geral da República, Rodrigo Janot, enviou ao TCU parecer no qual defende que a CGU só possa firmar acordo de leniência com empresas investigadas na Operação Lava Jato se o MPF concordar com o acordo. A Lava Jato investiga o esquema de corrupção na Petrobras.
Desconhecimento da CGU
Segundo o procurador José Robalinho Cavalcante, muitas vezes, a CGU não tem dados sobre as investigações para discutir os acordos de leniência: "Nos casos em que, como ocorre agora na Operação Lava Jato, em que há uma investigação em curso, cujas informações mais completas estão com o Ministério Público do que com a Controladoria Geral da União, não seria possível fazer um acordo de leniência sem a presença do Ministério Público".
Para ele, isso ocorre, "pelo simples fato de que esse acordo seria feito, eventualmente, sem todas as informações, sendo possível que empresas que não estão efetivamente colaborando fossem favorecidas pelo acordo de leniência."
Interesse das empreiteiras
De acordo com o deputado Vanderlei Macris (PSDB-SP) , a polêmica em torno do acordo de leniência ocorre pela possibilidade de esses acordos estarem preservando os interesses das empresas envolvidas em corrupção.
"Como disse aqui o Ministério Público, a empresa tem que ser punida. Qual o tamanho da punição, qual o caminho que se adequa à melhor alternativa para a sociedade brasileira? Então esse debate é presente, é uma coisa nova na legislação brasileira a partir do decreto (8.240/15) de regulamentação da Lei Anticorrupção feita pela presidente Dilma Rousseff", ressalta o parlamentar.
"Há divergências em relação a isso, eu próprio tenho uma delas. Entendo que o Ministério Público, em alguns casos criminais, como esse aqui, deve estar presente no acordo de leniência, mas de qualquer maneira é um debate que está começando agora e há de ter um desfecho", acrescenta Macris. (destaques acrescidos) 
SUPERVENIÊNCIA DO ACORDO DE COOPERAÇÃO TÉCNICA FIRMADO PELO TCU COM CGU, AGU E MJSP
Feita a análise acima, vale assinalar que o TCU celebrou Acordo de Cooperação Técnica (ACT) com órgãos do Governo Federal (CGU, AGU e MJSP) , sob a coordenação da então Presidência do STF, em 6/8/2020. O acordo tem por objeto alinhar ações entre as instituições signatárias em matéria de acordos de leniência da Lei 12.846/2013, cabendo ressaltar que nem a PGR e nem o CADE assinaram o instrumento.
Por meio desse acordo, o TCU se comprometeu a não aplicar a sanção de inidoneidade a empresa colaboradora para ilícitos que venham a ser resolvidos no acordo de leniência.
Vale notar que o ACT em questão ainda não passou por regulamentação no âmbito interno do TCU, de modo que ainda não se sabe como seus dispositivos serão operacionalizados nesta Corte de Contas.
PROPOSTA DE ENCAMINHAMENTO
Diante do exposto, há que se considerar: (i) haver fartas evidências independentes nos autos, indicativas da participação da empreiteira Engevix nas fraudes às licitações do Comperj, muito antes da assinatura do acordo de leniência exclusivamente com CGU/AGU; (ii) haver disposição legal expressa no art. 46 da Lei Orgânica do TCU para aplicação da sanção de declaração de inidoneidade nesses casos de fraude comprovada; (iii) haver jurisprudência do TCU indicativa da dosimetria consistente e adequada para o caso concreto (cinco anos para as licitações/contratos direcionados à empreiteira e três anos para os casos de proposta de cobertura) ; (iv) haver indicativos de que a empreiteira assinou um acordo tardio, apenas com CGU/AGU, não tendo havido interesse do CADE ou do MPF, posto que ignorou o requisito da primazia; e (v) não se afigura adequado propor o sobrestamento por tempo tão alongado e indeterminado, considerando a obscuridade da "Certidão" trazida aos autos pela empreiteira, que não agrega informações sobre o exato escopo do acordo e sobre o seu efetivo cumprimento. Nesse sentido, caberia proposta de encaminhamento, alternativa aos itens "b" e "c" da proposta lançada pelo Auditor-instrutor, tendente à imediata aplicação da sanção de inidoneidade à empreiteira também no caso do Comperj. No entanto, excepcionalmente, submete-se a questão para o Exmo. Ministro Relator ponderar o efeito do Acordo de Cooperação Técnica firmado sobre o caso concreto, em particular sobre a aplicação da sanção prevista no art. 46 da Lei 8.443/1992, conforme o princípio processual do livre convencimento motivado do Juiz, e tendo em vista a inexistência de regulamentação do ACT pelo TCU.
A representante do MPTCU que atuou no feito, Procuradora-Geral Cristina Machado da Costa e Silva, manifestou-se de acordo com o encaminhamento alvitrado pela unidade técnica, e sugeriu uma proposta adicional, conforme se observa de seu parecer lançado à peça 96, a seguir transcrito:
 (...) 
16.	Feita essa breve contextualização, passemos à análise do processo. A solução desta representação envolve formar um juízo sobre o impacto do ACT no poder sancionador do TCU quando houver acordo de leniência firmado por pessoa jurídica responsável com a CGU/AGU, considerando a jurisprudência até o momento construída no TCU e no STF, e as especificidades do caso da Engevix.
17.	De início, observa-se que o ACT foi celebrado em 6/8/2020, posteriormente, portanto, ao acordo de leniência firmado pela Engevix com a CGU/AGU, em 2019. Emblemático do ACT é o princípio da articulação interinstitucional, com a contínua e permanente cooperação mútua entre os órgãos e instituições com competência na matéria do combate à corrupção, a ser realizada com eficiente fluxo de informações e dentro do espírito de mútua assistência, cooperação, reciprocidade e busca de objetivos comuns. Considerando os fins do ACT, não vemos óbice a que seus termos sejam aplicados, com os devidos ajustes, a fatos anteriores a ele, como veremos mais adiante.
18.	Conforme ressaltou a instrução, o TCU tem adotado em seus julgados sobrestar a apreciação da responsabilidade de empresas que celebram acordos de leniência com outros órgãos estatais, enquanto forem cumpridos os seus termos. Por esse entendimento, o sobrestamento da apreciação da aplicação de sanção pelo Tribunal seria cabível quando ausentes provas autônomas àquelas obtidas no acordo celebrado pela responsável, ou seja, quando o processo de controle externo se valer de provas fornecidas e/ou produzidas pela empresa, acerca dos mesmos fatos e condutas, nos processos conduzidos pelo órgão leniente (ver Acórdão 1310/2021-TCU-Plenário, n.º 1.690/2020-TCU-Plenário, n.º 954/2019-TCU-Plenário e n.º 2.446/2018-TCU-Plenário, todos da relatoria do Ministro Benjamin Zymler) .
19.	O Acórdão 1689/2020-TCU-Plenário, também relatado pelo Ministro Benjamin Zymler, admitiu que fosse suspensa a eficácia da sanção de inidoneidade aplicada com base no art. 46 da Lei n.º 8.443/1992 à Construtora OAS S.A., limitando o cumprimento da pena a seis meses dos cinco anos iniciais, após notícia de que a empresa havia celebrado acordo de leniência com a CGU depois de ser condenada, porém antes do julgamento dos embargos de declaração opostos em face da decisão que confirmou em recurso a declaração de inidoneidade.
20.	Naquele caso, houve identidade parcial entre os fatos a que se referiu o acordo de leniência e os que fundamentaram o acórdão condenatório (dos cinco ajustes para a implantação da Rnest que ensejaram a declaração de inidoneidade da OAS para licitar pelo prazo de cinco anos, quatro deles estavam no escopo do acordo de leniência avençado com a CGU) . Os parágrafos abaixo do Voto sumarizam a orientação seguida pelo Relator.
68. Consoante o exposto, a despeito do acordo de leniência com a CGU ter sido celebrado após a decisão condenatória do TCU, considero que esta Corte de Contas possa conceder à solicitante o mesmo benefício conferido à UTC em caso análogo, observando que de fato foram demonstradas tentativas de colaboração com outras instâncias de controle antes do trânsito em julgado deste processo. Creio que seja uma questão inclusive de lealdade processual, visto que os votos condutores proferidos pelos relatores a quo e ad quem deixaram expresso que a celebração de acordo de leniência, ainda que tardia, seria reconhecida pelo TCU.
[...]
82. Considerando a necessidade de não se inviabilizar as atividades econômicas da empresa colaboradora, comprometendo o recebimento pela União dos pagamentos pactuados, entendo que a execução da sanção de inidoneidade deve ser substancialmente reduzida para o prazo de seis meses, suspendendo-se a exigibilidade do período restante, de quatro anos e seis meses, até o pleno adimplemento das obrigações assumidas no Acordo de Leniência celebrado com a CGU ou no Termo de Compromisso de Cessação acordado com o Cade.
[...]
84. Em outras palavras, a assinatura de acordos de colaboração premiada e de leniência não implica qualquer restrição à atividade de controle externo, que é livre para exercer a sua competência fiscalizatória, colher provas e aplicar as sanções estabelecidas nas leis de regência, além de imputar débitos, independentemente da atuação de outros órgãos de controle.
85. Por outro lado, o art. 20 da Lei de Introdução às Normas do Direito Brasileiro (LINDB) dispõe que "nas esferas administrativa, controladora e judicial, não se decidirá com base em valores jurídicos abstratos sem que sejam consideradas as consequências práticas da decisão".
86. Considero ser o momento de conferir maior pragmatismo ao exercício do Poder Sancionador desta Corte de Contas, observando que a imputação de elevado período de sanção de inidoneidade implicará na inviabilização da empresa e no descumprimento dos termos pactuados com outros órgãos de controle, dificultando a restituição dos valores desviados do Erário.
87. A ação estatal deve se orientar por uma avaliação de custo-benefício que varia conforme a estrutura de incentivos existente. O particular analisará a questão sob a ótica dos riscos (probabilidade de punição e intensidade da pena, segundo o rito tradicional) e dos estímulos (benefícios decorrentes do acordo, como redução da pena, e segurança jurídica das regras estipuladas no pacto) .
88. Ao mesmo tempo em que devem manejar e intervir nessa conjugação de riscos e estímulos, é essencial que os órgãos de controle possam agir coordenada e complementarmente. Cada decisão deve ser tomada considerando uma estratégia conjunta de combate à corrupção, uma vez que, seja na seara criminal, seja na seara administrativa, seja na defesa da concorrência, todos devem mirar o interesse público primário - e não seus próprios resultados institucionais isoladamente considerados.
21.	Via de regra, ao lado do sobrestamento, o Tribunal tem cientificado as empresas que o inadimplemento voluntário ou involuntário das cláusulas e condições pactuadas nos acordos de leniência implicará na análise imediata do mérito da responsabilidade pelas fraudes ou na revogação imediata da suspensão da pena de declaração de inidoneidade, o que for o caso.
22.	Nas situações em que as informações colhidas no acordo de leniência não forem úteis ou benéficas para a instrução do processo de controle externo, ainda assim, o Tribunal pode considerar a celebração do acordo como circunstância atenuante, para fins de dosimetria, da responsabilização da empresa no TCU (ver Acórdão 3016/2020-TCU-Plenário, Rel. Min. Augusto Sherman; e Acórdão 1527/2019-TCU-Plenário, Rel. Min. Benjamin Zymler) .
23.	O fato de a empresa reconhecer a prática de ilícitos perante outras instâncias, mesmo que dessa contribuição não resulte provas e evidências que interessem direta ou indiretamente aos processos do TCU, revela postura colaborativa da pessoa jurídica leniente com o Estado brasileiro, o que pode levar o Tribunal, em atitude de deferência, a reduzir o tempo em meses ou anos da sanção de inidoneidade. Com isso, preservam-se as exigências de uniformidade e coerência da atuação estatal.
24. 	Além dos acórdãos acima, transcrevem-se alguns enunciados elucidativos da Jurisprudência Selecionada, do ano de 2022, posteriores à instrução técnica, que comprovam que, mesmo após o ACT, o TCU tem mantido sua jurisprudência estável, sem alterações significativas nas teses adotadas.
- Para fins de aplicação da sanção de declaração de inidoneidade prevista no art. 46 da Lei 8.443/1992, o TCU deve sobrestar a apreciação da responsabilidade de empresa celebrante de acordo de leniência pelas mesmas condutas, enquanto vigente, que contenha cláusula de isenção ou atenuação da pena de declaração de inidoneidade prevista na Lei 8.666/1993 (art. 17 da Lei 12.846/2013) , em razão da semelhança dos efeitos práticos das duas sanções, em observância aos princípios constitucionais da eficiência e da segurança jurídica. (Acórdão 1351/2022-TCU-Plenário, Red. Min. Bruno Dantas) 
- A celebração de acordo de leniência, de colaboração premiada ou congêneres em outras instâncias de controle, mesmo quando as informações lá colhidas não forem utilizadas para a instrução de processo no âmbito do controle externo, pode ser considerada como circunstância atenuante para fins de responsabilização perante o TCU. O fato de o Tribunal não se subordinar a tais ajustes não impede que sejam considerados no contexto da análise de condutas irregulares, em observância à uniformidade e à coerência da atuação estatal. (Acórdão 587/2022-TCU-Plenário, Rel. Min. Bruno Dantas) 
- Os pagamentos efetuados no âmbito dos acordos de leniência e de colaboração premiada, a título de ressarcimento de danos, multas de natureza indenizatória ou confiscos, podem ser considerados para amortização dos valores dos débitos imputados pelo TCU contra os responsáveis colaboradores, desde que configurada a identidade dos fatos geradores e do cofre credor. (Acórdão 462/2022-TCU-Plenário, Rel. Min. Benjamin Zymler) 
25.	O STF, de seu turno, tem decisões que suspenderam os efeitos de acórdãos do TCU que declararam a inidoneidade de empresas pelos mesmos fatos que ensejaram a celebração de acordo de leniência com a CGU/AGU, MPF ou CADE, ou impediram a decretação futura de inidoneidade, sob alegação de violação ao princípio constitucional da segurança jurídica e à proporcionalidade da pena, devendo as sanções serem compatibilizadas e harmonizadas nas diferentes esferas de atuação.
26.	No julgamento conjunto dos Mandados de Segurança n.º 35.435 e n.º 36.496 pela Segunda Turma do STF, impetrados, respectivamente, pela Construtora Andrade Gutierrez S.A. e pela UTC Engenharia S.A., que tratou da possibilidade de o TCU declarar a inidoneidade das impetrantes em julgamentos de fraudes licitatórias, ainda que os ilícitos tenham sido objeto de acordos firmados em programas de leniência com outras instituições federais, prevaleceu o Voto do Relator, Ministro Gilmar Mendes, concessivo da segurança. O excerto abaixo do Voto mostra que o STF privilegiou o equilíbrio na relação entre Poder Público e colaborador, de modo que a garantia de não sancionamento da empresa por outros órgãos é um fator relevante para a eficácia dos acordos de leniência.
	A lógica subjacente ao modelo de justiça negocial que se expande no mundo no combate à macrocriminalidade econômica é a de instituir um rígido regime de colaboração que obriga os signatários a trazer aos autos substrato probatório que permita o aprofundamento das investigações por parte do Estado. Em outras palavras, para além de um mero negócio jurídico bilateral, os Acordos de Leniência apresentam verdadeira natureza de meio de obtenção de prova.
	Em contrapartida ao dever de colaboração, o Poder Público mantém uma suspensão circunstancial e condicionada das sanções aplicáveis. É evidente que, no equilíbrio de incentivos à colaboração, a possível ameaça da imposição de sanções como a de inidoneidade em uma hipótese de descumprimento das obrigações de colaborar com as investigações é importante garantia de que dispõe o Estado. Se essa sanção for aplicada por outro órgão a despeito do estrito cumprimento dos acordos firmados pelas empresas com o Estado, seriam totalmente minados os incentivos de cumprimento da colaboração probatória no âmbito do acordo de leniência.
	Ademais, fica claro que a suspensão das sanções em alguns casos torna-se verdadeira condição de cumprimento do próprio acordo de colaboração. Em se tratando mais especificamente de grandes construtoras cuja atuação econômica se volta primordialmente à realização de grandes empreendimentos de contratação pública, não desrazoado imaginar que a decretação de inidoneidade configuraria uma verdade "pena de morte" para a empresa. [grifos no original]
27.	À vista do exposto, verifica-se um alinhamento cada vez maior entre a jurisprudência do TCU e do STF, embora nem todas as decisões do Tribunal passem pelo crivo da Suprema Corte. Ambos têm valorizado as contribuições e os compromissos assumidos pela infratora com o órgão leniente, sendo aceito que o Tribunal restrinja, sob certas condições, o exercício de sua competência sancionadora em prol de valores como segurança jurídica, confiança e boa-fé.
28.	Confira-se que um dos princípios que regem a atuação dos órgãos signatários do ACT é o da coordenação, uniformização e harmonização da atuação, a partir de diretrizes comuns e na busca dos mesmos fins, com instrumentos e metodologias uniformes, o que, ao nosso ver, envolve também a construção e consolidação de uma jurisprudência comum (ver, a propósito, o art. 926 do CPC e o art. 30 da Lei de Introdução às normas do Direito Brasileiro) .
29.	Voltando a esta representação, alegou a Unidade Técnica que o acordo de leniência da Engevix com a CGU/AGU não trouxe qualquer alavancagem investigativa aos autos. Segundo a instrução, o TCU já tinha ciência, não apenas de que o consórcio do qual a Engevix fez parte venceu a licitação referente à UDAV, mas que a empresa não apresentou proposta quanto à UHCC e apresentou propostas de cobertura quanto à UCR e UHDT. Desse modo, o Tribunal teria descoberto as fraudes às licitações por outros meios de prova, a não a partir de informações fornecidas pela Engevix à CGU no âmbito de seu acordo de leniência.
30.	Para sustentar a alegação de impossibilidade de aplicação de sanção pelo TCU em decorrência do acordo de leniência, a Engevix apresentou a certidão da peça 88 emitida pela CGU, cujo teor reproduz-se abaixo.
1. No dia 12 de novembro de 2019, as empresas acima nominadas ("RESPONSÁVEIS COLABORADORAS") firmaram Acordo de Leniência com a CONTROLADORIA-GERAL DA UNIÃO - CGU e a ADVOCACIA-GERAL DA UNIÃO - AGU, com base na Lei nº 12.846/2013 e legislação correlata;
2. No âmbito do Acordo de Leniência, as Instituições Celebrantes, CGU e AGU, reconheceram que as RESPONSÁVEIS COLABORADORAS:
a) Foram as primeiras a se manifestarem sobre a ocorrência dos atos lesivos descritos nos ANEXOS I-A, I-B, I-E, II e sobre o interesse em cooperar para a apuração desses ilícitos;
b) Declararam ter cessado completamente seu envolvimento nas infrações investigadas a partir da data de propositura deste Acordo;
c) Colaboraram de forma plena e efetiva para elucidação de fatos objeto de processo administrativo de responsabilização;
d) Comprometeram-se a continuar colaborando de forma plena e permanente para o esclarecimento de fatos relacionados ao objeto deste Acordo.
3. As empresas reconheceram a necessidade de aperfeiçoar seu respectivo Programa de Integridade com o objetivo de adaptá-lo a seus riscos e características atuais conforme as disposições previstas nos artigos 41 e 42 do Decreto nº 8.420/2015. Os programas vêm sendo monitorados pela CGU, sendo que, até o momento, as Empresas estão cumprindo os compromissos de integridade assumidos no Acordo.
4. Os benefícios decorrentes do Acordo estão previstos na cláusula IP que, dentre outros, prevê a isenção: quanto à aplicação das sanções de suspensão temporária de participação em licitação e impedimento de contratar com a administração pública, conforme disposto no inciso III do caput do art. 87 da Lei n° 8.666/1993; e de declaração de inidoneidade para licitar ou contratar com a administração pública, conforme disposto no inciso IV do caput do art. 87 da Lei n° 8.666/1993; exclusivamente no tocante aos atos ilícitos consignados no Acordo.
5. O Acordo reconhece que não existem motivos para manutenção de bloqueios, restrições ou impedimentos para a empresa colaboradora participar se relacionar com a Administração Pública federal, incluindo o recebimento de valores devidos, a obtenção de créditos, a participação em procedimentos licitatórios, concorrenciais, contratuais perante a Administração Pública federal.
6. O Acordo prevê que as Instituições Celebrantes adotaram critérios técnicos e legais para o cálculo dos valores a serem pagos pelas RESPONSÁVEIS COLABORADORAS, seja a título de multa, seja a título de ressarcimento de valores pertinentes ao produto dos atos e fatos descritos no Acordo.
7. Para o Contrato nº 0800.0056801.10.2, UDAV - COMPERJ, foram endereçados R$ 80.801.640,53 referentes a ressarcimento de danos decorrentes de pagamentos indevidos (propina) e de enriquecimento ilícito, destinados à entidade lesada, não tendo sido endereçados no Acordo, no tocante ao contrato referido, valores referentes a outros tipos de danos, como sobrepreço e/ou superfaturamento.
8. Ainda em relação ao COMPERJ, a empresa reconheceu que apresentou propostas de cobertura nos processos licitatórios relacionados a UCR, HDT, UPGN e Tubovias e suprimiu propostas nas licitações UGH, HCC e Pipe-Rack, fatos que não impactaram financeiramente o Acordo de Leniência.
9. Até o momento não foram identificadas situações de descumprimento das obrigações do Acordo por parte das Empresas Colaboradoras.
10. Ressalta-se, que os documentos que serão disponibilizados pelas empresas acima nominadas são de acesso restrito, conforme o § 6º do artigo 16 da Lei 12.846, de 1º de agosto de 2013.
11. Sem mais, lavramos a presente Certidão, que é válida por 60 (sessenta) dias. [grifos nossos]
31.	Conforme matéria do site Consultor Jurídico (https://www.conjur.com.br/2019-nov-12/agu-cgu-firmam-leniencia-516-milhoes-antiga-engevix) , pelo acordo, a Engevix deverá pagar R$ 526,3 milhões por dano aos cofres públicos e enriquecimento ilícito em contratos fraudulentos envolvendo recursos públicos federais (R$ 315,84 milhões de restituição de valores pagos a título de propinas, R$ 105 milhões de enriquecimento ilícito, R$ 42,08 milhões de multa administrativa e R$ 53,36 milhões de multa civil) . O pagamento deverá ser feito até janeiro de 2046, com os valores sendo integralmente destinados à União e às entidades lesadas. Segundo o acordo, o TCU poderá determinar o ressarcimento de eventuais prejuízos apurados futuramente.
32.	À primeira vista, à luz dos fatos descritos e dos entendimentos do TCU, o processo já estaria em condições de ser julgado no mérito e a Engevix ser declarada inidônea para participar, por até cinco anos, de licitação na Administração Pública Federal. Isso porque os ilícitos objeto desta representação - fraudes em licitações para as obras de implantação do Comperj com envolvimento da Engevix - foram evidenciados anteriormente à celebração do acordo da empresa com a CGU, ou seja, não dependeu de provas por ela produzidas e fornecidas ao órgão de controle interno.
33.	No entanto, há alguns aspectos a serem sopesados. De acordo com o parágrafo 8 da certidão da CGU, a empresa reconheceu, em relação ao Comperj, que apresentou propostas de cobertura nos processos licitatórios da UCR e da UHDT, e que suprimiu propostas na licitação da UHCC. Objetivamente, essas informações nada incrementaram o acervo probatório que já era de conhecimento do TCU, como frisou a instrução técnica.
34.	Por outro lado, para o contrato da UDAV (parágrafo 7 da certidão) , executado por consórcio do qual a Engevix fez parte, a empresa reconheceu os ilícitos praticados e se comprometeu a ressarcir os cofres públicos dos danos que ela confessou relativos a pagamentos de propinas e enriquecimento sem causa.
35.	Conquanto a revelação tardia das fraudes nas licitações do Comperj não tenha impulsionado o presente processo, não se pode deixar de cogitar a hipótese de a empresa ter feito chegar à CGU informações que podem ser úteis e benéficas ao TCU acerca das irregularidades na execução do contrato da UDAV.
36.	Registre-se a existência do TC Processo 009.161/2017-1, relatado pelo Ministro Vital do Rêgo, constituído em atendimento ao Acórdão 632/2017-TCU-Plenário, para apurar potencial prejuízo ocorrido no Contrato da Unidade UDAV, celebrado entre a Petrobras e o Consórcio SPE, composto pelas empresas Skanska Brasil Ltda., Promon Engenharia Ltda. e Engevix Engenharia S.A.
37.	A última decisão desta TCE (Acórdão 909/2021-TCU-Plenário) determinou a realização de citação solidária de diversos responsáveis por superfaturamento no Contrato n.º 0800.0056801.10.2 no valor de R$ 128.841.658,19 (data base: 19/11/2009) , bem como autorizou a realização de fiscalização de conformidade na Petrobras com vistas a examinar a legalidade e economicidade dos termos aditivos do contrato, em virtude dos indícios de acréscimos indevidos de prazo e custos durante a execução contratual, envolvendo indícios de pagamento de propina a agentes públicos e privados, incluindo a possibilidade de se analisar os preços contratados com base nas notas fiscais que porventura o TCU tenha acesso por meio de diligências.
38.	Portanto, os documentos e informações entregues pela Engevix à CGU podem ainda alavancar o conhecimento dos fatos ilícitos em apuração no TC Processo 009.161/2017-1. A título ilustrativo, pode-se cogitar dos seguintes benefícios: i) aprimoramento no cálculo do débito; ii) maior precisão na definição dos preços referenciais; iii) análise mais apurada de condutas e graus de culpabilidade das demais pessoas físicas e jurídicas envolvidas; e iv) evidências de sobrepreço nos termos aditivos do contrato. Ademais, a colaboração da empresa com o Tribunal poderá lhe render atenuação ou exclusão de sanções, ou a concessão de outros benefícios quando do julgamento da tomada de contas especial.
39.	Destaque-se que, independentemente do conteúdo do acordo de leniência, a Engevix não está eximida da obrigação de reparar integralmente o dano causado pela execução do contrato da UDAV (art. 16, § 3.º, da Lei n.º 12.846/2013) , ou seja, a jurisdição do TCU não é afetada em matéria de ressarcimento de prejuízos ao erário. O parágrafo 7 da certidão da CGU deixou assente que o acordo de leniência não tratou de valores referentes a sobrepreço e/ou superfaturamento no contrato da UDAV.
40.	Conforme o parágrafo 4 da certidão, o acordo de leniência previu isentar a empresa da aplicação das sanções de suspensão temporária de participação em licitação e impedimento de contratar com a administração pública (art. 87, inciso III, da Lei n.º 8.666/1993) e de declaração de inidoneidade para licitar ou contratar com a administração pública (art. 87, inciso IV, da Lei n.º 8.666/1993) , exclusivamente no tocante aos atos ilícitos consignados no acordo.
41.	No recente Acórdão 1351/2022-TCU-Plenário, o Tribunal decidiu sobrestar a apreciação da responsabilidade das empresas Sicpa Brasil Indústria de Tintas e Sistemas Ltda. e Ceptis Indústria e Comércio de Tintas e Sistemas S.A., quanto às condutas abarcadas por acordo de leniência enquanto vigente, considerando que a celebração de acordo dessa natureza pela Administração Pública impossibilita que o Tribunal de Contas da União aplique a sanção de declaração de inidoneidade pelos mesmos fatos que deram ensejo a celebração do acordo, consoante decisões do Supremo Tribunal Federal (item 9.2 do acórdão) .
42.	Em sua Declaração de Voto, o Redator do acórdão, Ministro Bruno Dantas, transcreveu o excerto abaixo do Voto do Ministro Gilmar Mendes no julgamento conjunto dos mandados de segurança n.º 35.435, n.º 36.173, n.º 36.496 e n.º 36.526, o qual enfatizou que a atuação do TCU não pode constituir empecilho à eficácia do acordo de leniência celebrado pela Administração Pública.
	"Assim, por todas as razões expostas, a possibilidade de o TCU impor sanção de inidoneidade pelos mesmos fatos que deram ensejo à celebração de acordo de leniência com a CGU/AGU não é compatível com os princípios constitucionais da eficiência e da segurança jurídica.
	Embora a sanção de inidoneidade aplicada com base na Lei 8.443/1992 não esteja contemplada expressamente na Lei Anticorrupção (Lei 12.846/2013) , a aplicação desta penalidade pela Corte de Contas resultará em ineficácia da cláusula que prevê a isenção ou a atenuação das sanções administrativas estabelecidas nos arts. 86 a 88 da Lei 8.666/1993, por consequência, esvaziando a força normativa do art. 17 da Lei 12.846/2013, pois os efeitos práticos das sanções mencionadas são semelhantes, senão coincidentes."
43.	O Redator também mencionou trecho do MS n.º 36.526 que preconiza que as medidas dispostas na Lei n.º 8.443/1992 devem ser manejadas pela Corte de Contas considerando a sua proporcionalidade e os impactos sobre os acordos pactuados com a Administração Pública.
44.	Os argumentos dos mandados de segurança podem ser aproveitados à defesa da Engevix. Como visto, o acordo de leniência imunizou a empresa de ser apenada pela CGU pelas sanções da Lei n.º 8.666/1993, no que tange à revelação das fraudes nos processos licitatórios do Comperj. Como aduziu o STF, o TCU declarar a inidoneidade da Engevix retiraria a eficácia da cláusula que isentou a empresa das sanções da Lei n.º 8.666/1993, semelhantes em seus efeitos ao art. 46 da LOTCU, o que reflexamente imporia violação ao art. 17 da Lei n.º 12.846/2013 ("A administração pública poderá também celebrar acordo de leniência com a pessoa jurídica responsável pela prática de ilícitos previstos na Lei n.º 8.666, de 21 de junho de 1993, com vistas à isenção ou atenuação das sanções administrativas estabelecidas em seus arts. 86 a 88.") 
45.	Restaria avaliar se o momento da celebração do acordo da Engevix com a CGU/AGU poderia ser um fator a inibir a incidência do precedente acima firmado pelo STF, confirmado pelo Acórdão 1351/2022-TCU-Plenário. 
46.	Na análise do MS n.º 36.496, impetrado pela UTC Engenharia S.A., o Ministro Gilmar Mendes destacou que a sanção de inidoneidade foi imposta pelo TCU em 22/3/2017, no âmbito do Acórdão 483/2017-TCU-Plenário, ao passo que a UTC celebrou com a CGU/AGU acordo de leniência sobre os mesmos fatos apurados no TC Processo 016.991/2015-0 em 10/7/2017, depois da declaração de inidoneidade.
47.	Ressaltou o Ministro que, embora a formalização do acordo de leniência da UTC tenha ocorrido em momento posterior à prolação do Acórdão 483/2017-TCU-Plenário, as tratativas entre a impetrante e a CGU/AGU haviam se iniciado em 2016, e tal fato foi levado a conhecimento do próprio TCU. A questão foi dirimida no MS conforme segue.
	Assim, para os fins do presente voto, considera-se indiferente o fato de o Acordo de Leniência com a CGU/AGU ter sido celebrado pela impetrante em data posterior à imposição da sanção de inidoneidade pelo TCU, até mesmo ante à concepção da leniência administrativa como um processo de colaboração probatória que não se esgota, mas até mesmo antecede o ato formal de assinatura do acordo.
48.	Na presente representação, ainda não há deliberação de mérito contra a Engevix. Portanto, a situação da empresa é mais favorável do que a da UTC reportada no MS n.º 36.496, já que esta última celebrou acordo de leniência depois de ser declarada inidônea pelo TCU. Ainda assim, o STF concedeu a ordem pleiteada pela UTC para suspender a aplicação da pena que lhe fora imposta no TC Processo 016.991/2015-0.
49.	Pelo exposto, com base no art. 157, caput, do Regimento Interno/TCU, e nos precedentes do TCU e do STF, justifica-se o sobrestamento da apreciação da participação da empresa Engevix nas fraudes ocorridas nas licitações do Comperj.
50.	A instrução do Auditor e o pronunciamento do Secretário da SeinfraOperações mencionaram o Acordo de Cooperação Técnica celebrado entre o TCU, a CGU, a AGU, o MJSP e o STF, que estabeleceu ritos e mecanismos de compartilhamento de informações entre as instituições envolvidas nos acordos de leniência previstos na Lei n.º 12.846/2013. O Secretário ofereceu proposta alternativa à do Auditor para que, excepcionalmente, o eminente Ministro Relator pondere o efeito do ACT sobre o caso concreto, em particular sobre a aplicação da sanção prevista no art. 46 da Lei n.º 8.443/1992, conforme o princípio processual do livre convencimento motivado do Juiz, e tendo em vista a inexistência de regulamentação do acordo pelo TCU.
51.	A preocupação do titular da Unidade Técnica é legítima. O ACT foi celebrado em 6/8/2020, portanto, há mais de dois anos, sendo natural a expectativa de que suas cláusulas sejam observadas e adimplidas pelos órgãos envolvidos.
52.	Conforme a terceira ação sistêmica do ACT, as signatárias se comprometeram a adequar os atos normativos e os procedimentos internos de cada partícipe aos termos do acordo, devendo envidar esforços no sentido de adequar os acordos de leniência já firmados e os procedimentos em curso.
53.	No caso do TCU, ainda não há deliberação definitiva quanto à regulamentação de procedimentos relacionados a ações operacionais previstas no ACT, incluindo a identificação de eventuais disposições normativas internas que se mostrem contrárias ao referido acordo. Para estudar e propor a regulamentação, foi constituído Grupo de Trabalho pela então Presidente do TCU, Ministra Ana Arraes, mediante a Ordem de Serviço n.º 2, de 8/3/2021. A atuação do grupo é objeto do TC Processo 011.717/2021-1.
54.	A despeito da falta de normatização interna, não vemos óbice a que as cláusulas do ACT já possam ser aplicadas, respeitando-se o espaço discricionário de cada órgão, seus regulamentos porventura existentes, e buscando a interpretação que melhor harmoniza as competências individuais. Também entendemos que o ACT pode ser aplicado retroativamente para alcançar acordos de leniência celebrados antes de sua vigência, como é o caso do acordo da Engevix de 2019.
55.	Cumpre transcrever trechos da quarta ação operacional do ACT.
	Quarta ação operacional: após a celebração do acordo de leniência, a Controladoria-Geral da União e a Advocacia-Geral da União compartilharão com as demais SIGNATÁRIAS DO ACT a integralidade das informações, documentos e demais elementos de prova fornecidos pela empresa colaboradora, sempre mediante o compromisso de não utilização, direta ou indiretamente, dessas informações para sancionamento da empresa colaboradora, e de não aplicação de sanção de inidoneidade, suspensão ou proibição para contratar com a Administração Pública, para os ilícitos já resolvidos no escopo do acordo de leniência, observando, ao menos, os seguintes parâmetros:
	[...]
	(2) compartilhamento com o Tribunal de Contas da União para eventual responsabilização, em sede de tomadas de contas especial ou de fiscalização de contratos, das demais pessoas, físicas ou jurídicas, envolvidas nos ilícitos revelados pela empresa colaboradora, bem como para apuração de eventual dano não resolvido pelo acordo de leniência; [grifos nossos]
56.	O sentido da ação acima coaduna-se com o caso ora analisado. Foi demonstrado neste parecer que há fundamento fático e jurídico para que a apreciação da responsabilidade da Engevix seja sobrestada até ordem ulterior. Portanto, o TCU pode assumir, nos termos da quarta ação operacional, o compromisso de não utilizar as informações do acordo da Engevix para declará-la inidônea para licitar com a Administração Pública nos termos do art. 46 da LOTCU, para os ilícitos relacionados às licitações das obras do Comperj.
57.	A quarta ação operacional parece estabelecer uma obrigação, e não uma faculdade, de compartilhamento com as demais signatárias das informações apresentadas à CGU/AGU pela colaboradora. Esclarece, ademais, que o TCU utilizará os elementos de prova compartilhados exclusivamente para auxiliá-lo na apuração de eventual dano ao erário e responsabilidades em processos de tomadas de contas especial ou de fiscalização de contratos.
58.	A instrução mencionou a existência do TC Processo 005.084/2015-6, processo de acompanhamento, autuado nos termos do § 2.º do art. 1.º da IN/TCU n.º 74/2015, destinado a apurar a legalidade, a legitimidade e a economicidade dos atos praticados pelo Ministério da Transparência, Fiscalização e Controladoria-Geral da União, ante a negociação e celebração do acordo de leniência com a Engevix, nos termos da Lei n.º 12.846/2013.
59.	A proposta da instrução da peça 91 é no sentido de que o sobrestamento a ser determinado obedeça a duas condições: i) o TCU se pronunciar, no âmbito do TC Processo 005.084/2015-6, de forma definitiva e favorável sobre a validade e a utilidade do Acordo de Leniência da Engevix firmado com a CGU/AGU; e ii) a sociedade empresarial cumprir as obrigações estabelecidas no referido Acordo.
60.	Em complemento, propõe a Unidade Técnica determinar à SeinfraOperações que promova: i) a imediata análise de mérito sobre a responsabilidade da empresa Engevix nas fraudes do Comperj, à luz da instrução e das provas compartilhadas, na hipótese de o TCU considerar que o acordo de leniência, ainda que válido e vigente, não é útil ao Estado brasileiro (no âmbito do TC Processo 005.084/2015-6) ; e ii) a juntada da decisão que vier a ser proferida nesta representação ao TC Processo 005.084/2015-6, de forma a auxiliar a análise da abrangência, utilidade e alavancagem investigativa do acordo de leniência firmado pela Engevix para os contratos do Comperj.
61.	Concordamos, em essência, com as propostas da peça 91. Para compatibilizá-las com a proposta do Secretário de ponderar o efeito do ACT sobre o caso concreto, em face do discutido neste parecer, sugerimos adicionar mais um item no encaminhamento: autorizar, no âmbito do TC Processo 005.084/2015-6, que seja feita diligência à Controladoria-Geral da União e à Advocacia-Geral da União para que ambos compartilhem com o TCU a integralidade das informações, documentos e provas fornecidos pela empresa Engevix no acordo de leniência por ela firmado com os referidos órgãos, tendo por fundamento a quarta ação operacional do Acordo de Cooperação Técnica celebrado em 6/8/2020 entre o TCU, a CGU, a AGU, o MJSP e o STF; em seguida, avaliar a possibilidade de juntar essa documentação ao TC Processo 009.161/2017-1 e ao processo de fiscalização a ser autuado em cumprimento ao item 9.2 do Acórdão 909/2021-TCU-Plenário, caso ela tenha o potencial de contribuir para a responsabilização e apuração do dano no Contrato da UDAV e em seus aditivos.
62.	Quanto ao argumento da empresa de que teria ocorrido a prescrição da pretensão punitiva, a instrução se reportou aos seguintes dados relativos às unidades do Comperj para demonstrar que não houve o transcurso do prazo decenal previsto no Acórdão 1441/2016-TCU-Plenário: i) as licitações das unidades UCR, UDAV, UHCC e UHDT ocorreram entre 22/9/2009 a 4/6/2010; ii) a oitiva foi determinada em 30/8/2019, e a ciência da empresa se deu em 10/9/2019; e iii) o prazo prescricional decenal reiniciou sua contagem a partir da determinação da oitiva de 10/9/2019, e se estenderá até setembro de 2029.
63.	Sobre o tema da prescrição, em sessão realizada no dia 11/10/2022, foi aprovada pelo Plenário a Resolução n.º 344, que regulamenta, no âmbito do Tribunal de Contas da União, a prescrição para o exercício das pretensões punitiva e de ressarcimento. Segundo o art. 1.º da Resolução, a prescrição nos processos de controle externo observará o disposto na Lei n.º 9.873/1999. O art. 18 dispõe que ela se aplica somente aos processos nos quais não tenha ocorrido o trânsito em julgado no TCU até a data de sua publicação.
64.	Releva notar que a Resolução foi editada considerando a necessidade de estabelecer critérios e procedimentos para exame da prescrição e de regulamentar seus efeitos no processo de controle externo. Teve por base as decisões proferidas pelo Supremo Tribunal Federal no Recurso Extraordinário n.º 636.886 (tema 899 da Repercussão Geral) e na Ação Declaratória de Inconstitucionalidade n.º 5.509.
65.	Nos termos do art. 4.º, inciso IV, o prazo de prescrição será contado da data do conhecimento da irregularidade ou do dano, quando constatados em fiscalização realizada pelo Tribunal, pelos órgãos de controle interno ou pelo próprio órgão da Administração Pública onde ocorre a irregularidade.
66.	A presente representação constitui apartado do TC Processo 010.816/2017-8 para análise individualizada da manifestação da Engevix acerca de possíveis fraudes em licitações para as obras do Comperj. O TC Processo 010.816/2017-8 foi autuado a partir do subitem 9.2.11 do Acórdão 632/2017-TCU-Plenário, proferido no TC Processo 009.834/2010-9, com o objetivo de apurar referidas fraudes mediante ajuste prévio entre as licitantes nos certames conduzidos pela Petrobras relacionados ao Comperj.
67.	No bojo do TC Processo 009.834/2010-9, foi elaborado o relatório de fiscalização n.º 387/2015 (peça 112) , originado de autorização para a realização de inspeção com os objetivos de empreender nova avaliação nos preços dos contratos de unidades do Comperj, acompanhar o andamento de eventuais rescisões e coligir informações necessárias ao deslinde de mérito do processo.
68.	No relatório, além da reavaliação das análises de preços das obras, foi abordada a possível ocorrência de fraudes nas licitações do Complexo Petroquímico. Conforme asseriu a equipe da SeinfraPetróleo no relatório, "A principal motivação para se promover uma reanálise nos preços contratuais decorre das revelações apontadas no âmbito da Operação Lava-Jato, em que se descortinou um esquema de fraudes e desvios em contratações de obras nas referidas refinarias".
69.	Nessa situação, à luz do mencionado art. 4.º, inciso IV, pode-se considerar como termo a quo do prazo prescricional a data de emissão do relatório de fiscalização (peça 112 do TC Processo 009.834/2010-9) , 28/3/2016, momento em que o Tribunal passou a ter conhecimento das fraudes para fins de exercício de suas competências.
70.	Sob esses fundamentos, a partir das peças constantes do TC Processo 009.834/2010-9, do TC Processo 010.816/2017-8 e destes autos, houve a interrupção da prescrição nas seguintes datas:
- Em 5/4/2017, data em que proferido o Acórdão 632/2017-TCU-Plenário, que, em seu subitem 9.2.11, determinou à SeinfraPetróleo que autuasse processo apartado para apurar ocorrência de fraudes em licitações mediante ajuste prévio entre as licitantes nos certames conduzidos pela Petrobras, no que se refere aos contratos de obras e serviços relacionados aos contratos do Comperj (peça 135 do TC Processo 009.834/2010-9) .
- Em 30/8/2019, data da instrução técnica da SeinfraOperações que propôs promover a oitiva de diversas empresas, dentre as quais a Engevix, para se manifestarem sobre o conluio e fraude às licitações do Comperj que precederam a contratação da execução das obras de construção e montagem das UDAV, UHCC, UCR e UHDT (peças 64-66 do TC Processo 010.816/2017-8) .
- Em 10/9/2019, data de ciência do ofício de notificação do TCU pelo representante legal da Engevix (peça 101 do TC Processo 010.816/2017-8) .
- Em 1/12/2021, data da instrução técnica da SeinfraOperações com o exame das alegações encaminhadas pela Engevix (peças 91-93 destes autos) . 
71.	Consigne-se que, nos termos do art. 6.º da Resolução n.º 344, aproveitam-se as causas interruptivas ocorridas em processo diverso, quando se tratar de fato coincidente ou que esteja na linha de desdobramento causal da irregularidade ou do dano em apuração.
72.	Considerando que a resolução define dois prazos de prescrição para as pretensões punitiva e de ressarcimento, geral de cinco anos (art. 2.º) e intercorrente de três anos (art. 8.º) , verifica-se que não restou caracterizado no caso concreto o decurso de nenhum deles.
73.	Por último, a análise acima não impede a adoção da proposta da peça 91 de que seja suspensa a prescrição da pretensão punitiva do TCU com relação aos fatos designados neste processo, até que haja manifestação dos órgãos signatários do acordo de leniência quanto ao cumprimento das obrigações pactuadas pela empresa Engevix. Tal medida tem amparo no art. 7.º, inciso V, da Resolução n.º 344. 
74.	Por todo o exposto, esta representante do Ministério Público de Contas manifesta-se de acordo com a proposta de encaminhamento ofertada na peça 91, adicionando-se o item abaixo conforme justificado neste parecer.
- autorizar, no âmbito do TC Processo 005.084/2015-6, que seja feita diligência à Controladoria-Geral da União e à Advocacia-Geral da União para que ambos compartilhem com o TCU a integralidade das informações, documentos e provas fornecidos pela empresa Engevix no acordo de leniência por ela firmado com os referidos órgãos, tendo por fundamento a quarta ação operacional do Acordo de Cooperação Técnica celebrado em 6/8/2020 entre o TCU, a CGU, a AGU, o MJSP e o STF; em seguida, avaliar a possibilidade de juntar essa documentação ao TC Processo 009.161/2017-1 e ao processo de fiscalização a ser autuado em cumprimento ao item 9.2 do Acórdão 909/2021-TCU-Plenário, caso ela tenha o potencial de contribuir para a responsabilização e apuração do dano no Contrato da UDAV e em seus aditivos.
É o relatório.

Gilberto Mendes Calasans Gomes (OAB/DF 43.391) e outros.

Procuradora-Geral Cristina Machado da Costa e Silva.

COMPERJ. FRAUDES NOS PROCESSOS LICITATÓRIOS. PROVAS COMPARTILHADAS. OPERAÇÃO LAVAJATO. CONJUNTO DE INDÍCIOS. FORMAÇÃO DE CONVICÇÃO. SOBRESTAMENTO DO MÉRITO. SUSPENSÃO DA PRESCRIÇÃO DA PRETENSÃO PUNITIVA. DETERMINAÇÃO. NOTIFICAÇÃO.

Unidade de Auditoria Especializada em Tomada de Contas Especial (AudTCE).

Trata-se de processo apartado do TC Processo 010.816/2017-8, autuado para verificar a ocorrência de fraudes praticadas pela Engevix Engenharia e Projetos S.A. (atual Nova Engevix Engenharia e Projetos S.A.) , nas licitações do Complexo Petroquímico do Rio de Janeiro (Comperj) , conduzidas pela Petróleo Brasileiro S.A. (Petrobras) , para as obras de construção e montagem das Unidades de Destilação Atmosférica e a Vácuo (UDAV) , Hidrocraqueamento Catalítico (UHCC) , Unidade de Coqueamento Retardado (UCR) e Hidrotratamento de Destilados Médios (UHDT) .
Inicialmente, relembro que a autuação deste e dos demais processos apartados foi motivada pelas auditorias que este Tribunal já vinha realizando nas contratações relativas ao Comperj desde 2008, cujos resultados, mais tarde, alinharam-se aos fatos descortinados pela Operação Lava Jato, deflagrada em 2014.
A Operação tornou pública a existência de um esquema criminoso que atuava na Petrobras e que envolvia a prática de crimes contra a ordem pública, corrupção e lavagem de dinheiro, com a formação de um poderoso cartel, autodenominado de "Clube". Dele participariam as empresas Odebrecht, Engevix, OAS, UTC, Camargo Corrêa, Techint, Andrade Gutierrez, Mendes Júnior, Promon, MPE, Skanska, Queiroz Galvão, Iesa, Galvão Engenharia, GDK e Setal.
Em resumo, as mencionadas empresas teriam se associado para dominar o mercado de grandes obras de engenharia demandadas pela Petrobras. Nesse esquema, para cada contratação, o "Clube" definia aquela que seria a vencedora do certame e as demais que dariam cobertura, apresentando propostas de preços maiores ou até mesmo não ofertando propostas. Desse modo, impedia-se a concorrência real e os preços contratados ficavam muitas vezes acima dos referenciais de mercado, superfaturados.
De acordo com as apurações realizadas pelo TCU, os contratos relativos ao Comperj apresentavam os seguintes valores de sobrepreço:
Tabela 1 - Indícios de sobrepreço apontados no relatório de auditoria
	Contrato
	Objeto
	Sobrepreço

	0800.0056801.10.2
	UDAV - Unidade de Destilação Atmosférica e a Vácuo
	R$ 79.769.676,969

	0800.0057282.10.2
	UCR - Unidade de Coqueamento Retardado
	R$ 260.536.618,39

	0800.0060702.10.2
	UHDT - Unidade de Hidrotratamento de Destilados Médios
	R$ 99.311.296,73

	0800.0056936.10.2
	UHCC - Unidade de Hidrocraqueamento Catalítico
	R$ 104.388.883,35

A confirmação ou não desses valores se dará no âmbito dos processos de tomada de contas especial que foram abertos para cada contrato (Acórdão 632/2017-TCU-Plenário) .
De todo modo, os resultados da Operação Lava Jato confirmaram as irregularidades que vinham sendo apontadas pelos trabalhos de fiscalização do TCU nos processos licitatórios do Comperj e trouxeram uma nova perspectiva às apurações em curso.
Diante da complexidade dos fatos tratados e do grande número de empresas envolvidas, esta Corte de Contas decidiu então, consoante Acórdão 632/2017-TCU-Plenário, subitem 9.2.11, por autuar um processo apartado para cada empresa citada, a exemplo deste. Em cada apartado, avalia-se a participação de uma empresa específica nas fraudes às licitações do Comperj, tendo sido elas instadas a se pronunciar acerca de:
a) combinação de preços;
b) quebra de sigilo das propostas; 
c) divisão de mercado;
d) oferta de propostas de cobertura para justificar o menor preço ofertado;
e) combinação prévia de resultados e consequente direcionamento das licitações; e 
f) ausência de formulação de proposta para beneficiar a empresa escolhida pelo cartel.
O mesmo procedimento foi adotado para as apurações relativas às obras de implantação da Refinaria Abreu e Lima em Ipojuca/PE, também denominada de Refinaria do Nordeste (Rnest) , e da Refinaria Presidente Getúlio Vargas (Repar) , sendo que muitos daqueles processos apartados já foram apreciados. Desse modo, no julgamento dos presentes autos, considerarei as análises da Secretaria Extraordinária de Operações Especiais em Infraestrutura (SeinfraOperações) e a jurisprudência que vem se formando quanto ao tema, frente aos processos já julgados.
II
Como dito, este processo busca verificar a atuação da Engevix Engenharia e Projetos S.A. nas licitações do Comperj e sua eventual participação nas fraudes apuradas. Em sua defesa, a empresa apresentou razões de justificativa (peças 84 e 88) , por meio da qual noticiou a assinatura de um acordo de leniência com a Controladoria-Geral da União (CGU) e a Advocacia-Geral da União (AGU) .
Por meio do acordo, a empresa alega que teria reconhecido seus erros, comprometendo-se a devolver ao erário o valor de R$ 516,3 milhões, cooperar permanentemente com as investigações e colaborar com informações e provas sobre atos ilícitos cometidos por mais de 100 pessoas físicas e de 80 pessoas jurídicas. Sendo assim, defende a impossibilidade de aplicação de sanção de inidoneidade, conforme precedentes desta Corte e do STF, e a necessidade de reconhece o acordo como um atenuante, segundo entendimento do Acórdão 1527/2019-TCU-Plenário (Relator Ministro Benjamin Zymler) .
E, por fim, a empresa argumentou a incidência da prescrição da pretensão punitiva, com fundamento na Lei 9.873/1999 e nos precedentes do STF sobre o tema.
Ao analisar os elementos probatórios dos autos, a SeinfraOperações concluiu pela confirmação das irregularidades de conluio e fraude às mencionadas licitações do Comperj. Todavia, a unidade não sugeriu sanção à empresa, tendo em vista o acordo de cooperação técnica firmado entre o TCU, STF, CGU, AGU e Ministério da Justiça e Segurança Pública, em 6/8/2020, que prevê a inaplicabilidade de sanções adicionais ao colaborador além daquelas constantes no acordo. Nesse sentido, propôs (i) o sobrestamento dos autos, condicionado ao pronunciamento do TCU acerca da validade e utilidade do acordo de leniência e ao cumprimento das obrigações ali pactuadas, bem como, e (ii) a suspensão do prazo de prescrição da pretensão punitiva até que os referidos órgãos se manifestem em relação ao cumprimento das obrigações pactuadas no acordo. Adicionalmente, o titular da unidade ponderou sobre a inexistência de regulamentação do acordo de cooperação por este Tribunal.
O Ministério Público junto ao TCU, representado pela Exma. Procuradora-Geral Cristina Machado da Costa e Silva, expressou sua concordância com a proposta de encaminhamento formulada pela unidade técnica, e, adicionalmente, sugeriu que este Tribunal autorize, no âmbito do TC Processo 005.084/2015-6, a realização de diligências à CGU e à AGU para que seja compartilhada a  integralidade das informações do acordo de leniência, com a posterior juntada dos documentos ao processo de tomada de contas especial que apura dano ao erário em decorrência das obras da UDAV/Comperj. 
III
Feito este breve resgate do histórico processual, passo ao exame da matéria. De antemão, esclareço que acompanharei as conclusões da SeinfraOperações, adotando seus fundamentos como minhas razões de decidir, exceto naquilo que não conflitar com o exposto neste voto.
Inicialmente, a análise dos presentes autos se concentrará nos indícios e nas provas da participação da Engevix Engenharia e Projetos S.A. nos atos ilícitos descortinados. Considero que, ao presente momento, já resta suficientemente comprovada a existência do cartel e de seu modo de atuação, inclusive nas licitações do Comperj. Somente no âmbito desta Corte de Contas, outras quinze empresas já foram tornadas inidôneas por fraudes às licitações da Petrobras (Acórdãos 300/2018, 414/2018, 1.221/2018, 1.744/2018, 2.135/2018, 2.355/2018, 424/2019, 1.256/2019, 1.527/2019, 2.914/2019, 1.900/2020, 2.134/2020, 2.687/2020, 2.841/2020, 3.163/2020, 3.175/2020, 82/2021, 416/2021, 497/2021, 1.042/2021, 1.177/2021, 1.313/2021, 2.092/2021, 2.320/2021, 2.531/2021, 2.586/2021, 1.236/2022, 2.461/2022, todos do Plenário) .
Desse modo, uma vez comprovada a existência do "Clube" e de sua atuação também nas contratações do Comperj, passo a analisar aquelas que seriam as evidências da participação da Engevix nas fraudes em comento. Considero aqui todo o acervo probatório compartilhado com este Tribunal pela Polícia Federal (PF) , pelo Ministério Público Federal (MPF) e pelo Conselho Administrativo de Defesa Econômica (Cade) , além da documentação administrativa recolhida em processos pretéritos que tramitam nesta Corte.
Considero relevante destacar inicialmente as evidências que mostram a participação da Engevix no cartel chamado de "Clube das 16". Tanto as informações trazidas pelo Cade (peça 11 a 14, 62 a 64) , em acordos de leniência, quanto as trazidas pela PF (peça 10) e pelo MPF (peças 37 a 61) , em ações de improbidade, ações penais e denúncias, dão conta da atuação da empresa nas reuniões e nos acordos firmados pelo cartel.
Por exemplo, a participação da Engevix é assim resumida no acordo de leniência entre o Cade e as empresas Setal Engenharia e Construções e Sog Óleo e Gás, (peça 11, p. 6) :
A Engevix teve participação na conduta anticompetitiva durante o "Clube das 16", pelos menos entre o final, de 2005/início de 2006 até o final de 2011/início de 2012. Foi implementada pelos seus funcionários (atualmente funcionários e/ou ex-funcionários) , e está evidenciada, por exemplo, nos Documentos 05, 06, 07, 12, 15, 16, 19, 20, 30, 32 e nos parágrafos 45, 73, 74, 168, 172, 176, 181, 200, 249, 258, 268 da versão de acesso restrito do Histórico da Conduta.
Especificamente em relação ao Comperj, faço menção a uma das provas trazidas no referido acordo de leniência. Trata-se de um documento apreendido na sede da Engevix no curso da Operação Lava Jato (Figura 1) , datado de 7/8/2008. Segundo as informações fornecidas no mencionado acordo, ali estariam detalhadas as preferências de cada membro do Clube quanto às licitações do Comperj, denominadas de "Novos Negócios Comperj". O número "1" indicaria a primeira opção da empresa, o número "2", a segunda, e assim por diante.
Figura 1 - Preferências das empresas do cartel em relação às licitações do Comperj
Fonte: peça 10, p. 13
Como se verifica, na coluna 14 dessa planilha, é possível observar a sigla "VX", que, de acordo com as informações levantadas no acordo de leniência, faz referência justamente à Engevix. Considero que se trata de prova substancial da participação da empresa no cartel, pois não vislumbro qualquer outra razão para que ela fosse questionada sobre suas preferências quanto às contratações inerentes ao Comperj, se dele não fizesse parte.
Posteriormente, outra planilha datada de 25/4/2009, também apreendida na sede da Engevix, mostra como as obras do Comperj seriam divididas entre as empresas do Clube (Figura 2) .
Figura 2 - Documento elaborado no âmbito do processo de negociação entre as empresas do Clube para divisão das obras do Comperj
Fonte: peça 63, p. 66
Neste documento, é possível identificar que o consórcio Skanska/Promon/Engevix ("SK/PRO/VX") , seria contemplado com as obras da UDAV ("UDA+UDV") . Mais uma vez, resta evidenciada a participação da Engevix no cartel.
Menciono ainda outro documento, intitulado "Reunião do Bingo" e datado de 14/8/2009, contendo mais uma versão sobre a distribuição das licitações do Comperj entre os membros do Clube, incluindo a lista de quem seriam os participantes, os vencedores, bem como a ordem de classificação das propostas (Figura 3) . Nele, novamente consta que a Engevix (VX) faria a melhor proposta para a licitação da UDAV, em consórcio com as empresas Promon Engenharia Ltda. e Skanska Brasil Ltda. Além do mais, o mesmo consórcio faria uma proposta de cobertura para a licitação da UCR, e não faria propostas para as licitações da UHCC e UHDT.
Figura 3 - Divisão das obras do Comperj. Documento elaborado pela UTC e apreendido na sede da Engevix.
Fonte: peça 10, p. 3
Assim, todas as evidências são contundentes e demonstram a pretensão do Clube de macular o processo licitatório com o objetivo deliberado de garantir interesses escusos, contando com a atuação da Engevix para atingir essa perniciosa finalidade.
Registro que os certames licitatórios dessas unidades do Comperj (Rebid) ocorreram entre os meses de setembro de 2009 e junho de 2010, isto é, pouco tempo depois das referidas reuniões. Ao observar o deslinde desses certames, é possível perceber claramente a atuação do Clube na fraude dos processos licitatórios, mediante conluio entre seus participantes, incluindo a Engevix.
Na licitação da UCR, a primeira abertura das propostas aconteceu em 2/7/2009 (Bid) , com a seguinte ordem de classificação: (1º) Techint/Andrade Gutierrez; (2º) CNO/UTC/Mendes Júnior; (3º) Engevix (peça 32) . Nota-se que a Engevix apresentou proposta de cobertura, em linha com as decisões do Clube. Entretanto, a melhor proposta ofertada foi de R$ 2,8 bilhões, bastante acima do limite máximo que poderia ser aceito pela Petrobras (R$ 1,8 bilhão) , levando a estatal a realizar uma nova rodada de licitação (Rebid) .
Nessa nova fase, a abertura das propostas aconteceu em 22/9/2009, com a seguinte ordem de classificação: (1º) Techint/Andrade Gutierrez; (2º) CNO/UTC/Mendes Júnior; (3º) Queiroz Galvão/IESA (peça 33) . Noto que esses consórcios coincidem com aqueles formados previamente nas reuniões do Clube, incluindo a melhor proposta ofertada.
A Engevix absteve-se de participar do Rebid da UCR. Na oportunidade, as propostas continuaram com valores muito acima do que poderia ser aceito pela Petrobras (peça 33) , de forma que todas elas foram desclassificadas. Em função disso, a estatal procedeu a contratação direta do consórcio Techint/Andrade Gutierrez, após um processo negocial.
Na licitação da UDAV, a primeira abertura das propostas aconteceu em 2/7/2009, com a seguinte ordem de classificação: (1º) Skanska/Promon/Engevix; (2º) Odebrecht/UTC/Mendes Junior; (3º) Techint/Andrade Gutierrez; (4º) Queiroz Galvão/Galvão (peça 26) . Contudo, novamente, a melhor proposta ofertada (R$ 1,4 bilhão) ficou acima do limite máximo que poderia ser aceito pela Petrobras (R$ 1,1 bilhão) , levando a estatal a realizar uma nova rodada de licitação (Rebid) . Diante desses números, é possível perceber que os membros do Clube buscavam contratar com o maior preço possível, de modo a extrair ao máximo os benefícios decorrentes da sua atuação cartelizada. A meu ver, esses fatos evidenciam ainda mais a conduta irregular de combinação prévia de preços. 
O Rebid da UDAV ocorreu em 19/11/2019, com a seguinte ordem de classificação das propostas: (1º) Skanska/Promon/Engevix; (2º) Odebrecht/UTC/Mendes Junior; (3º) Queiroz Galvão/Galvão (peça 27) . Nesse certame, a Engevix apresentou proposta vencedora, em consórcio com as empresas Promon e Skanska, exatamente como acertado nas reuniões do Clube. 
Nessa licitação, o menor preço (R$ 1,28 bilhão) continuou bastante próximo ao valor máximo que poderia ser aceito pela Petrobras (R$ 1,29 bilhão) , o que denota o mesmo comportamento deletério do cartel, de saquear ao máximo os cofres da Petrobras.
Na licitação da UHCC, o Rebid ocorreu em 16/12/2009 (peça 30) . Porém, esse certame não contou com a participação da Engevix, o que mostra um alinhamento da empresa com os interesses do Clube, conforme a combinação prévia registrada na Figura 3.
Entendo que, ao não apresentar propostas, a Engevix seguia o roteiro acordado entre as empresas do Clube. Desse modo, a não participação da empresa nas licitações não decorreu de mera opção empresarial, mas sim, para atender às combinações prévias acertadas pelo cartel, como mostram as fartas evidências deste processo. Por isso, entendo que a não apresentação de propostas, no caso em concreto, também configura fraude à licitação.
Na licitação da UHDT, a abertura de propostas se transcorreu em 4/6/2010. Da mesma forma, esse certame não contou com a participação da Engevix, e a ordem de classificação das propostas se mostrou idêntica ao combinado entre os membros do Clube: (1º) Queiroz Galvão/Galvão Engenharia/IESA; (2º) Odebrecht Plantas Industriais/UTC/Mendes Junior; (3º) Camargo Corrêa; (4º) OAS/Setal e (5º) Carioca/GDK/EBE (peça 36) . Tais fatos evidenciam novamente as condutas irregulares de prática de divisão de mercado, combinação prévia de resultados, e direcionamento da licitação.
Feito esse breve resumo sobre a atuação da Engevix junto ao Clube, e sua influência no processo licitatório do Comperj, ressalto ainda que o diretor da unidade técnica elencou em seu pronunciamento (peça 92) um amplo conjunto probatório do envolvimento da responsável nas fraudes às licitações na Petrobras, incluindo o Comperj. Esse rol de evidências, contendo depoimentos, informações de acordos de leniência, documentos apreendidos pela Polícia Federal, além dos indícios de irregularidade que já haviam sido identificados pelo TCU nos certames em comento, é suficiente para formar a minha convicção de que a empresa fraudou o resultado da licitação da unidade UDAV ao apresentar proposta vencedora, da UCR ao apresentar proposta de cobertura, e da UHCC e UHDT ao se abster de apresentar propostas, em conluio com os participantes do Clube. Portanto, os fatos apurados ensejam possível aplicação da sanção de inidoneidade à empresa, nos termos do art. 46 da Lei 8.443/1992.
IV
A Engevix dá notícia sobre a celebração de um acordo de leniência com a AGU e a CGU, onde reconheceu "equívocos e erros em sua trajetória e se comprometeu a cooperar permanentemente com as investigações relativas aos ilícitos admitidos". Dessa maneira, a empresa não alega controvérsia fática com respeito à sua participação em fraudes na licitação do Comperj, mas sim, impossibilidade da aplicação da sanção de inidoneidade pelo TCU. 
Em função do acordo de leniência, os representantes da empresa afirmam que não haveria espaço para sanção adicional pelos mesmos fatos tratados no acordo, na linha do entendimento de decisões liminares do STF (MS 35.435/DF e 36.496/DF) , que destacariam a relevância desse tipo de colaboração, bem como a necessidade de protegê-lo e assegurar seu cumprimento. Ademais, ressaltam precedentes do TCU neste mesmo sentido.
Na análise das razões de justificativa, a SeinfraOperações fez algumas reservas em relação à utilidade do acordo de leniência firmado pela Engevix, em razão de que o seu conteúdo não consta nos autos, logo, as evidências que embasam as acusações não estão lastreadas em informações desse acordo, ou de qualquer colaboração envolvendo os executivos da empresa.
A unidade alerta também, que mesmo chamada a se manifestar, a Engevix não contribuiu com nenhuma informação adicional sobre as irregularidades ao longo da fase instrutiva do processo, e, portanto, não trouxe qualquer alavancagem investigativa a este Tribunal. 
No entanto, a SeinfraOperações pondera sobre a maneira como casos semelhantes vêm sendo tratados pelo TCU e pelo STF, no sentido de evitar a aplicação de sanções a um administrado que firma acordos com outros órgãos do Estado sobre os mesmos fatos apurados. 
A unidade também leva em conta o acordo de cooperação técnica firmado pelo TCU, STF, CGU, AGU e Ministério da Justiça e Segurança Pública, que prevê a inaplicabilidade de sanções adicionais ao colaborador além daquelas constantes no acordo. Sobre o tema, relembra que o acordo de cooperação prevê o compartilhamento de provas entre as instituições signatárias do acordo de leniência, o que não teria ocorrido para o exame destes autos. 
Diante de tais precedentes, a SeinfraOperações propõe sobrestar a apreciação da responsabilidade da Engevix, até que haja o pronunciamento pelo TCU acerca da validade e utilidade do acordo de leniência, e desde que a empresa cumpra as obrigações estabelecidas no referido acordo.
Feito a síntese dos argumentos, passo a decidir.
Conforme evidenciado nestes autos, e em vários processos conduzidos pelo TCU, a atuação fraudulenta do cartel da Petrobrás foi amplamente comprovada, tendo como agravante os prejuízos bilionários causados à estatal. No Acórdão 1568/2020-TCU-Plenário, este Tribunal concluiu que as 24 empresas do cartel causaram danos no montante estimado de R$ 18,6 bilhões, em valores atualizados.
Diante disso, avalio que a sanção de inidoneidade se mostra adequada e proporcional, pois ela tem o condão de reprimir práticas nocivas de fraude à licitação no âmbito da Administração Pública. 
Quanto à assinatura de acordo de leniência pela Engevix, ressalto que as informações ali prestadas não integram este processo, logo, não foram utilizadas durante a sua fase instrutória ou decisória. Conforme esclareci anteriormente, as irregularidades apontadas se fundamentaram em outras informações contidas em conjunto probatório compartilhado por outros órgãos da rede de controle, além da documentação administrativa recolhida em processos pretéritos que tramitam nesta Corte.
Contudo, a sanção de inidoneidade deve ser ponderada à luz de outros julgados semelhantes, como os Acórdãos 2.422/2021, 228/2022, 2.632/2022 e 2.550/2022 de minha relatoria, e os Acórdãos 2.818/2021 (Relator Ministro-Substituto Augusto Sherman Cavalcanti) e 2.930/2021 (Relator Ministro Bruno Dantas) , também do Plenário.
Nessas decisões, este Tribunal privilegiou a postura colaborativa dos responsáveis perante os demais órgãos do Estado, sobrestando a apreciação das irregularidades, até a demonstração de cumprimento de todas as obrigações assumidas pelas empresas perante esses órgãos.
Em harmonia com tais decisões, voto no sentido de sobrestar o presente processo e não aplicar, pelo menos no presente momento, sanção à Engevix Engenharia e Projetos S.A. Contudo, esse posicionamento deverá estar condicionado à demonstração do cumprimento integral dos acordos por ela firmados, o que deverá ser acompanhado periodicamente pelo TCU, por meio da recém-criada AudTCE (Unidade de Auditoria Especializada em Tomada de Contas Especial) .
Assim, deixo de acolher a proposta da SeinfraOperações que propôs sobrestar os autos até o pronunciamento definitivo e favorável sobre a validade e a utilidade do acordo de leniência no âmbito do TC Processo 005.084/2015-6, bem como a sugestão trazida pela Exma. Procuradora-Geral, de autorizar a realização de diligências no referido processo para que a CGU encaminhe as informações do acordo de leniência firmado pela Engevix. Isso porque as diligências podem ser mais bem avaliadas pelo relator daqueles autos, no momento oportuno, caso tal providência ainda não tenha sido realizada.
V
Em relação à dosimetria da pena, deixo de trazer maiores considerações, em razão da proposta de sobrestamento, sem prejuízo de manifestar minha posição de alinhamento com os últimos precedentes desta Corte envolvendo casos semelhantes.
Cito, por ser bastante esclarecedor, trecho do parecer do Ministério Público junto ao TCU, acolhido parcialmente no voto que fundamentou o Acórdão 414/2018-TCU-Plenário, em que se discutiu a matéria:
Contudo, a pena máxima não deve recair igualmente sobre todas as empreiteiras, mas somente sobre as que praticaram as condutas mais graves em cada fraude.
Proponho, então, os critérios seguintes para que se possa sopesar o grau de culpabilidade em função das condutas empregadas.
A conduta mais gravosa corresponde à apresentação de proposta próxima ao limite admitido pela Petrobras, a fim de vencer o certame e celebrar contrato com preços excessivos. Às empresas que praticaram essa conduta, ou seja, às vencedoras dos certames, seriam aplicados cinco anos como prazo de inidoneidade para licitar perante a Administração Pública Federal.
Às licitantes que apresentaram proposta de cobertura para conferir uma aparência de regularidade ao certame seria imputado prazo menor, que se propõe no montante de três anos de inidoneidade.
Sanção menor ainda seria imposta às empresas que adotaram conduta comissiva dolosa, que foram convidadas para o certame, mas se abstiveram de oferecer proposta. Propõe-se, neste caso, a imposição de um ano de inidoneidade. (grifos acrescidos) 
A sugestão do MPTCU, encapada naqueles autos, resume-se em aplicar as maiores penas às empresas que foram vencedoras dos certames (cinco anos como inidôneas) , pois teriam recebido as maiores vantagens. Penas médias às empresas que apresentaram proposta de cobertura (três anos como inidôneas) , por ser considerada conduta menos gravosa que a primeira. E penas menores para as empresas que apenas se abstiveram de oferecer proposta (um ano como inidôneas) .
Desse modo, sem avaliar eventuais atenuantes ou agravantes de aplicação da pena, entendo cabível a aplicação da sanção de inidoneidade pelo prazo de cinco anos à Engevix Engenharia e Projetos S.A. (atual Nova Engevix Engenharia e Projetos S.A.) , em razão da prática de condutas fraudulentas aos processos licitatórios das unidades UCR, UDAV, UHCC e UHDT do Comperj. Entretanto, como esclarecido anteriormente, voto por sobrestar o julgamento destes autos, até que a responsável demonstre o cumprimento das obrigações pactuadas nos acordos firmados com a AGU/CGU.
Para tal, com fulcro no art. 7º, inciso V, da Resolução-TCU 344/2022, é necessário suspender a prescrição da pretensão punitiva até a demonstração de cumprimento desses acordos.
VI
Por fim, a Engevix argumenta que já houve a prescrição da pretensão punitiva nos presentes autos.  
Este tema é disciplinado atualmente pela mencionada Resolução-TCU 344/2022, que definiu os critérios e procedimentos para o exame da prescrição e regulamentou seus efeitos nos processos de controle externo.  
No caso em concreto, o prazo de prescrição deve ser contado a partir do conhecimento da irregularidade pelo Tribunal (art. 4º, inciso IV) , em 4/4/2016. Trata-se da data em que o relatório de auditoria foi oficializado pela SeinfraOperações (peça 8) nos autos do TC Processo 009.834/2010-9, oportunidade em que este Tribunal foi alertado sobre indícios de fraude nas licitações do Comperj.
Em relação aos prazos prescricionais, aplica-se o art. 3º da referida norma: "quando houver recebimento de denúncia na esfera criminal sobre os mesmos fatos, a prescrição reger-se-á pelo prazo previsto na lei penal". 
Isso porque consta nos autos denúncia feita pelo Ministério Público Federal e sentença proferida pelo poder judiciário (peças 43-44) envolvendo os mesmos fatos. Neles, foram apurados os crimes de corrupção e de pertinência a grupo criminoso organizado, uso de documento falso e de lavagem de dinheiro, tendo como antecedentes os crimes de cartel e de ajuste fraudulento de licitações. Dentre os objetos ali verificados estão as obras do Comperj, e os fatos investigados envolvem os dirigentes da própria Engevix. Os prazos prescricionais desses crimes são os seguintes:
Tabela 2 - Prazos de prescrição segundo a lei penal.
	Crime
	Fundamento legal
	Pena máxima
	Prescrição art. 109 do CP

	Cartel
	Lei 8.137/1990, art. 4º, inc. II
	5 anos
	12 anos

	Fraude à licitação
	Lei 8.666/1993, art. 90
	4 anos
	8 anos

	Corrupção
	CP, art. 333
	12 anos
	16 anos

	Uso de documento falso
	CP, art. 299 e 304
	5 anos
	12 anos

	Lavagem de dinheiro
	Lei 9.613/1998, art. 1º
	10 anos
	16 anos

	Grupo Criminoso Organizado
	Lei 12.850/2013, art. 2º
	8 anos
	12 anos

Portanto, os prazos acima devem ser levados em conta para fins de prescrição, conforme o art. 3º da Resolução-TCU 344/2022.
Ademais, a prescrição foi interrompida por ações inequívocas de apuração dos fatos, como a determinação deste Tribunal para a unidade técnica averiguar a ocorrência de fraudes nas licitações mediante ajuste prévio entre as licitantes (item 9.2.11 do Acórdão 632/2017-TCU-Plenário) , a instrução preliminar elaborada em 28/8/2019 (peças 66 a 68) , a oitiva da empresa responsável, em 10/9/2019 (peças 69-70) , e a instrução de mérito (peça 91 a 93) , de 1º/12/2021. 
Também não verifiquei a ocorrência da prescrição intercorrente (art. 8º da mencionada resolução) .
Sendo assim, concluo que não se operou a prescrição da pretensão punitiva deste Tribunal para nenhuma das irregularidades constatadas nas licitações do Comperj, ora em exame.
	Diante do exposto, voto para que o Tribunal adote o acórdão que ora submeto à deliberação deste Colegiado.
TCU, Sala das Sessões, em 15 de fevereiro de 2023.
Ministro VITAL DO RÊGO 
Relator